ACORDAO-COMPLETO-2445327

ACÓRDÃO 7572/2021 ATA 14/2021 - PRIMEIRA CÂMARA

VISTOS, relatados e discutidos estes autos de tomada de contas especial instaurada pelo Fundo Nacional de Saúde (FNS/MS) em desfavor da Santa Casa de Misericórdia de São Sebastião do Paraíso/MG e de seus gestores, Srs. Glauco Joaquim Rosa de Figueiredo e Flavio Westin, ex-diretores gerais da entidade, respectivamente, nos períodos de 1/1/2003 a 2/7/2011 e 3/7/2011 a 15/12/2016, em razão da impugnação parcial de despesas realizadas com recursos repassados por meio do Convênio 2.811/2007 (Siafi 616429) ;
ACORDAM os Ministros do Tribunal de Contas da União, reunidos em sessão de Primeira Câmara, ante as razões expostas pelo Relator, em:
9.1. excluir da presente relação processual as empresas Hospimetal Indústria Metalúrgica de Equipamentos Hospitalares (54.178.983/0001-80) e D'Aquino Indústria e Comércio de Móveis Hospitalares Ltda. (08.839.778/0001-09) ;
9.2. julgar irregulares as contas da Santa Casa de Misericórdia de São Sebastião do Paraíso/MG, dos Srs. Flávio Westin e Glauco Joaquim Rosa de Figueiredo, falecido, ex-Diretores Gerais da referida entidade hospitalar, e das sociedades empresárias Canon Medical Systems do Brasil Ltda. (46.563.938/0001-10) , antiga Toshiba Medical do Brasil Ltda. (46.563.938/0013-54) , Sismatec Indústria e Comércio de Equipamentos Hospitalares Ltda. (78.380.987/0001-04) , Minas Medical Ltda. (65.333.577/0001-60) , Medic Barbacena Eireli (19.398.577/0001-21) , Dixtal Biomédica Indústria e Comércio Ltda. (63.736.714/0001-82) e MedMinas Comércio de Artigos de Laboratórios Hospitalares Ltda. (06.941.484/0001-50) , com fundamento nos arts. 1º, inciso I, 16, inciso III, alíneas "b" e "c", da Lei 8.443/92, c/c os arts. 1º, inciso I, 209, incisos II e III, do RITCU;
9.3. condenar solidariamente os responsáveis mencionados no subitem anterior e o espólio ou os herdeiros legais, caso tenha havido a partilha de bens, até o limite do patrimônio transferido, do Sr. Glauco Joaquim Rosa de Figueiredo, nos termos dos art. 19 e 23, inciso III, da Lei 8.443/1992, c/c o art. 214, inciso III, do RITCU, ao pagamento das quantias constantes das tabelas a seguir especificadas, com a fixação do prazo de quinze dias, a contar da notificação, para comprovarem, perante o Tribunal (art. 214, inciso III, alínea "a", do Regimento Interno) , o recolhimento das dívidas aos cofres do Fundo Nacional de Saúde, atualizada monetariamente e acrescida dos juros de mora, calculados a partir da data discriminada, até a data do recolhimento, na forma prevista na legislação em vigor:
Responsáveis: Santa Casa de Misericórdia de São Sebastião do Paraíso, Glauco Joaquim Rosa de Figueiredo e Canon Medical Systems do Brasil Ltda.:
	Data
	Valor (R$) 

	18/2/2010
	450.000,00 (D) 

	18/2/2010
	61.000,00 (C) 

Responsáveis: Santa Casa de Misericórdia de São Sebastião do Paraíso, Glauco Joaquim Rosa de Figueiredo e Sismatec Indústria e Comércio de Equipamentos Hospitalares Ltda.:
	Data
	Valor (R$) 

	21/9/2010
	20.400,00

Responsáveis: Santa Casa de Misericórdia de São Sebastião do Paraíso, Glauco Joaquim Rosa de Figueiredo e Dixtal Biomédica Indústria e Comércio Ltda.:
	Data
	Valor (R$) 

	3/8/2010
	154.000,00

	3/8/2010
	108.121,00

Responsáveis: Santa Casa de Misericórdia de São Sebastião do Paraíso, Glauco Joaquim Rosa de Figueiredo e MedMinas Comércio de Artigos de Laboratórios e Hospitalares Ltda.:
	Data
	Valor (R$) 

	25/6/2010
	52.500,00

Responsáveis: Santa Casa de Misericórdia de São Sebastião do Paraíso, Flávio Westin e Minas Medical Ltda.:
	Data
	Valor (R$) 

	30/9/2011
	90.000,00

Responsáveis: Santa Casa de Misericórdia de São Sebastião do Paraíso, Glauco Joaquim Rosa de Figueiredo e Medic Barbacena Eireli:
	Data
	Valor (R$) 

	30/7/2010
	26.930,00

9.4. aplicar, individualmente, ao Sr. Flávio Westin, à entidade Santa Casa de Misericórdia de São Sebastião do Paraíso e às sociedades empresárias Canon Medical Systems do Brasil Ltda., Sismatec Indústria e Comércio de Equipamentos Hospitalares Ltda., Minas Medical Ltda., Dixtal Biomédica Indústria e Comércio Ltda., MedMinas Comércio de Artigos de Laboratórios e Hospitalares Ltda. e Medic Barbacena Eireli a multa prevista no art. 57 da Lei 8.443/92, c/c o art. 267 do Regimento Interno, nos valores respectivos de R$ 9.000,00, R$ 80.000,00, R$ 35.000,00, R$ 4.000,00, R$ 9.000,00, R$ 26.000,00, R$ 5.000,00 e R$ 4.000,00, com a fixação do prazo de quinze dias, a contar das notificações, para comprovarem, perante o Tribunal (art. 214, inciso III, alínea "a", do Regimento Interno) , o recolhimento da dívida aos cofres do Tesouro Nacional, atualizada monetariamente desde a data deste acórdão até a do efetivo recolhimento, se for paga após o vencimento, na forma da legislação em vigor;
9.5. autorizar, desde logo, nos termos do art. 28, inciso II, da Lei 8.443/1992, a cobrança judicial da dívida, caso não atendidas às notificações;
	9.6. autorizar, desde logo, o pagamento das dívidas mencionadas, caso solicitado, em até 36 parcelas mensais e consecutivas, nos termos do art. 26 da Lei 8.443, de 1992, c/c o art. 217 do RITCU, fixando aos devedores o prazo de quinze dias, a contar do recebimento das notificações, para comprovarem perante o Tribunal o recolhimento da primeira parcela e de trinta dias, a contar da parcela anterior, para comprovarem o recolhimento das demais parcelas, devendo incidir sobre cada valor mensal, os encargos legais devidos, na forma prevista na legislação em vigor;
	9.7. remeter cópia desta decisão ao Procurador-Chefe da Procuradoria da República no Estado de Minas Gerais, nos termos do art. 209, § 7º, do RITCU, para a adoção das medidas que entender cabíveis;
9.8. encaminhar cópia desta decisão ao Fundo Nacional de Saúde e aos responsáveis.

Tomada de contas especial instaurada pelo Fundo Nacional de Saúde em razão de não comprovação da regular aplicação dos recursos repassados pela União por meio do Convênio 2.811/2007, firmado com a Santa Casa de Misericórdia de São Sebastiao do Paraiso/MG, que teve como objeto aquisição de equipamento e material permanente para o referido hospital.

Primeira Câmara

Fundo Nacional de Saúde - MS.

3. Interessados/Responsáveis:
3.1. Responsáveis: D´Aquino Industria e Comércio de Moveis Hospitalares Eireli (08.839.778/0001-09); Dixtal Biomédica Indústria e Comércio Ltda. (63.736.714/0001-82); Flavio Westin (XXX.377.266-XX); Glauco Joaquim Rosa de Figueiredo (XXX.148.026-XX); Hospimetal Ind. Metalúrgica de Equip. Hospitalares Ltda. (54.178.983/0001-80); Medic Barbacena Eireli (19.398.577/0001-21); Medminas Comercio de Artigos de Laboratórios e Hospitalares Ltda. (06.941.484/0001-50); Minas Medical Ltda. (65.333.577/0001-60); Santa Casa de Misericórdia de São Sebastiao do Paraiso (24.899.395/0001-74); Sismatec Ind. Com. de Equipamentos Hospitalares Ltda. (78.380.987/0001-04); Canon Medical Systems do Brasil Ltda. (46.563.938/0001-10), antiga Toshiba Medical do Brasil Ltda. (46.563.938/0013-54).

13.1. Ministros presentes: Walton Alencar Rodrigues (Presidente), Benjamin Zymler, Vital do Rêgo (Relator) e Jorge Oliveira.
13.2. Ministros-Substitutos presentes: Augusto Sherman Cavalcanti e Weder de Oliveira.

ACORDAO-COMPLETO-2561463

Acórdão 3529/2023 - Primeira Câmara

NATALIA CARVALHO FIGUEIREDO

VITAL DO RÊGO

Adoto como parte do relatório a instrução de mérito elaborada pela Secretaria de Tomada de Contas Especial (SecexTCE) , peça 180, lavrada, com os ajustes de forma pertinentes, nos seguintes termos:
INTRODUÇÃO
Cuidam os autos de tomada de contas especial instaurada pelo Fundo Nacional de Saúde (FNS/MS) , em desfavor do Sr. Glauco Joaquim Rosa de Figueiredo (CPF XXX.148.026-XX) , e do Sr. Flávio Westin (CPF XXX.377.266-XX) , à época gestores (Diretor Geral) da Santa Casa de Misericórdia de São Sebastião do Paraíso, respectivamente, nos períodos de 26/3/2003 a 3/6/2011 e 3/7/2011 a 15/12/2016 (peça 29) , e da Santa Casa de Misericórdia de São Sebastião do Paraíso, em razão da impugnação parcial de despesas aplicadas irregularmente dos recursos repassados por meio do convênio 2811/2007 (Siafi 616429) , cujo objeto tratou da aquisição de equipamentos e material permanente para unidade de atenção especializada em saúde, consoante informações de irregularidades constatadas por meio de realização de auditoria da CGU, tendo sido os trabalhos desenvolvidos no período de 24 a 28/11/2014 (peça 81, p. 1) .
HISTÓRICO
2.	Consoante informações contidas no Relatório de Verificação in loco 26-1/2010 (peça 82) , a fiscalização ocorreu com o objetivo de acompanhar, orientar e prestar cooperação técnica a execução física e financeira do objeto pactuado no Termo de Convênio e/ou aditivos, em conformidade com o Decreto n. 6.170, de 25/7/2007, Portaria Interministerial MP/MF/MCT n. 127, de 29/5/2008 e de acordo com as Normas de Financiamento de Convênios e contratos do Ministério da Saúde e demais legislações pertinentes.
3.	Os recursos públicos federais fiscalizados foram os do Sistema Único de Saúde, transferidos à entidade convenente (Santa Casa de Misericórdia de São Sebastião do Paraíso) , no valor de R$ 4.900.720,00, sem existência de contrapartida, tendo sido os recursos transferidos à conta específica 27.220-5, da agência 0408-1, do Banco do Brasil, nas datas de 2/7/2008 e 1º/8/2008 (peça 28, p. 1 e 2) .
3.1. Os extratos bancários contendo a movimentação financeira dos recursos estão assentados na peça 28. Os recursos foram transferidos por meio das ordens bancárias OB921734 e OB925614 (peça 86, p. 1) .
4.	A auditoria abrangeu os exercícios entre 2008 e 2010 constatou dano ao erário de R$ 932.712,88 (peça 81, p. 4-14) , devido às seguintes irregularidades: 
a) divergências das aquisições em relação ao plano de trabalho do convênio;
b) direcionamento na licitação e superfaturamento de R$ 450.000,00 na aquisição de tomógrafo com os recursos do convênio;
c) aquisições de equipamentos com superfaturamento de R$ 471.951,00, considerando a não adjudicação dos itens às empresas com menor preço ofertado;
d) aquisições de equipamentos com superfaturamento de R$ 10.761,88.
4.1. O detalhamento do débito realizado pelo Denasus consta no item IV (Das Irregularidades motivadoras da TCE/Quantificação do dano) do Relatório do Tomador de Contas Especial 0006/2018, da peça 86, p. 3.  
5.	O Relatório do Tomador de Contas Especial 00006/2018, datado de 26/1/2018 (peça 86, p. 1-10) , circunstanciou as ocorrências relacionadas à instauração da tomada de contas especial, concluindo pela responsabilidade do Sr. Flávio Westin (CPF XXX.377.266-XX) e Sr. Glauco Joaquim Rosa de Figueiredo (CPF XXX.148.026-XX) , pelas irregularidades na aplicação de recursos repassados pelo Sistema Único de Saúde por meio do convênio Siafi 616429, em razão da ocorrência de superfaturamento na aquisição de equipamentos com os recursos do ajuste tratado nos presentes autos.
6.	Por fim, o Relatório de Auditoria 654/2018, da CGU (peça 87) , relatou os fatos que ensejaram a instauração da presente tomada de contas especial, tendo concluído ao final que houve um dano total ao erário, atualizado até a data 19/1/2018 e com juros, no valor de R$ 1.860.368,69.
7.	Concluída a tomada de contas especial no âmbito do Fundo Nacional de Saúde, a Secretaria Federal de Controle Interno, com fundamento no seu Relatório de Auditoria 654/2018, certificou a irregularidade das contas (peça 88) , tendo o dirigente do Controle Interno emitido o Parecer 654/2018 (peça 89) e a autoridade ministerial competente tomado conhecimento dos fatos, na forma regulamentar, determinando o encaminhamento das presentes contas a este Tribunal (peça 90) .
8.	À peça 91, foram efetuadas as análises dos elementos contidos nos autos e propostas as citações aos responsáveis, sendo esta proposta deferida pelo Diretor e Secretário da Secex-TCE (peças 92 e 93) . Assim, por meio dos ofícios 106 a 115, 165 a 169 e dos editais 176 e 178 foram efetuadas as citações propostas. Cabe ressaltar que o instaurador da TCE havia definido inicialmente que os responsáveis pelos débitos eram apenas o Sr. Glauco Joaquim Rosa de Figueiredo (CPF XXX.148.026-XX) , o Sr. Flávio Westin (CPF XXX.377.266-XX) e a Santa Casa de Misericórdia de São Sebastião do Paraíso. Por meio das análises efetuadas na instrução precedente (peça 91) , foram incluídos como responsáveis as empresas fornecedoras dos equipamentos adquiridos em sede de superfaturamento. 
8.1. Dos responsáveis chamados a apresentarem as alegações de defesa, não apresentaram os elementos requeridos, podendo ser considerados nos revéis, nos termos do art. 12, §3º, da Lei 8.443/1992, os seguintes responsáveis: Dixtal Biomédica Indústria e Comércio Ltda. (CNPJ 63.736.714/0001-82) e MedMinas Comércio de Artigos de Laboratórios e Hospitalares Ltda. (CNPJ 06.941.484/0001-50) .
ANÁLISE DOS PRESSUPOSTOS DE PROCEDIBILIDADE DA IN/TCU 71/2012
Verificação de Eventual Prejuízo ao Contraditório e Ampla Defesa
9.	Verifica-se que não há prejuízo ao contraditório e ampla defesa, uma vez que não houve o transcurso de mais de dez anos desde o fato gerador sem que tenha havido a notificação dos responsáveis pela autoridade administrativa federal competente (art. 6º, inciso II, c/c art. 19 da IN/TCU 71/2012, modificada pela IN/TCU 76/2016) , pois os recursos transferidos e as despesas impugnadas referem-se aos exercícios de 2014, e os responsáveis foram notificados sobre as irregularidades pela autoridade administrativa competente conforme descrito no Relatório Completo do Tomador de Contas Especial 00006/2018, datado de 19/1/2018 (peça 86, p. 1-10) .
Valor de Constituição da TCE
10.	 Verifica-se, também, que o valor do débito original, sem atualização e sem juros, é de R$ 932.712,88, portanto superior ao limite mínimo de R$ 100.000,00, na forma estabelecida conforme os arts. 6º, inciso I, e 19 da IN/TCU 71/2012, modificada pela IN/TCU 76/2016.
VERIFICAÇÃO DA EXISTÊNCIA DE OUTROS DÉBITOS
11.	 Em atenção ao comando contido no item 9.4 do Acórdão 1772/2017-TCU-Plenário, de relatoria do Exmo. Ministro-Substituto Augusto Sherman Cavalcanti, e em atendimento ao disposto no art. 6º, § 1º, da Instrução Normativa TCU 71/2012, informa-se os demais processos em tramitação no Tribunal, nos quais foi constatada a existência de outros débitos imputáveis ao responsável arrolado nestes autos:
	Responsável
	Processos

	Flávio Westin (CPF XXX.377.266-XX) 
	TC Processo 037.172/2018-9 
TCE instaurada pelo FUNDO NACIONAL DE SAÚDE - MS em razão da não comprovação da regular aplicação dos recursos repassados pela União, Convênio 2811/2007, firmado com o/a MINISTERIO DA SAUDE, Siafi/Siconv 616429, função SAUDE, que teve como objeto aquisição de equipamento e material permanente para unidade de saúde (n. da TCE no sistema: 48/2018) .
TC Processo 019.085/2020-6
 TCE instaurada pelo FUNDO NACIONAL DE SAÚDE - MS em razão de Não comprovação da regular aplicação dos recursos repassados pela União, Convênio 38644/2012, firmado com o/a MINISTERIO DA SAUDE, Siafi/Siconv 775514, função SAUDE, que teve como objeto Aquisição de equipamento e material permanente para unidade de atenção especializada em saúde. (nº da TCE no sistema: 1651/2018) .

	Glauco Joaquim Rosa de Figueiredo (CPF XXX.148.026-XX) 
	Não constam outros processos de cobrança de débitos no âmbito do TCU

	Santa Casa de Misericórdia de São Sebastião do Paraíso (CNPJ 24.899.395/0001-74) 
	TC Processo 037.172/2018-2
  TCE instaurada pelo FUNDO NACIONAL DE SAÚDE - MS em razão de não comprovação da regular aplicação dos recursos repassados pela União, Convênio 74922/2013, firmado com o/a MINISTERIO DA SAUDE, Siafi/Siconv 793710, função SAUDE, que teve como objeto AQUISIÇÃO DE EQUIPAMENTO E MATERIAL PERMANENTE PARA UNIDADE DE ATENÇÃO ESPECIALIZADA EM SAÚDE (nº da TCE no sistema: 49/2018) .
TC Processo 019.085/2020-6
 TCE instaurada pelo FUNDO NACIONAL DE SAÚDE - MS em razão deNão comprovação da regular aplicação dos recursos repassados pela União, Convênio 38644/2012, firmado com o/a MINISTERIO DA SAUDE, Siafi/Siconv 775514, função SAUDE, que teve como objeto Aquisição de equipamento e material permanente para unidade de atenção especializada em saúde. (nº da TCE no sistema: 1651/2018) .
TC Processo 019.085/2020-6
 TCE instaurada pelo FUNDO NACIONAL DE SAÚDE - MS em razão de não comprovação da regular aplicação dos recursos repassados pela União, Convênio 38644/2012, firmado com o/a MINISTERIO DA SAUDE, Siafi/Siconv 775514, função SAUDE, que teve como objeto Aquisição de equipamento e material permanente para unidade de atenção especializada em saúde. (nº da TCE no sistema: 1651/2018) .

EXAME TÉCNICO
Esgotamento da via administrativa do Ministério da Saúde para ressarcimento do dano
12.	Preliminarmente, oportuno consignar que, nos termos dos arts. 3º e 4º da Instrução Normativa TCU 71/2012, art. 23, § 1º, do Decreto 7.827/2012, que regulamenta a Lei Complementar 141/2012, e item 9.3.5.2 do Acórdão 1072/2017-TCU-Plenário (Relator Min. Bruno Dantas) , foram esgotadas, na via administrativa interna do Fundo Nacional de Saúde (FNS/MS) , as medidas para ressarcimento do dano, conforme notificações aos responsáveis relacionadas (peças 58 a 69) .
Caracterização das irregularidades geradoras do dano ao erário
13.	Preliminarmente, oportuno consignar que foi preenchido o requisito constante dos arts. 3º e 4º da Instrução Normativa TCU 71/2012, que trata da necessidade de esgotamento das medidas cabíveis no âmbito administrativo interno do Fundo Nacional de Saúde (FNS/MS) antes da instauração de uma Tomada de Contas Especial, pois aquela entidade adotou providências visando à apuração dos fatos, identificação dos responsáveis, quantificação do dano, propondo o imediato ressarcimento ao erário, conforme exposto na seção 'Histórico' desta instrução. 
13.1.	A TCE foi instaurada em razão da impugnação de parte das despesas realizadas com recursos do Sistema Único de Saúde, mediante Convênio 2811/2007 (Siafi 616429) firmado com a Santa Casa de Misericórdia de São Sebastião do Paraíso, cujo objeto tratou da aquisição de equipamentos e material permanente para unidade de atenção especializada em saúde. 
14.	Bem se sabe, ainda, que prestar contas, com a efetiva demonstração do aludido nexo causal, é dever de todos aqueles a quem sejam confiados recursos federais, por força do art. 70, parágrafo único, da Constituição de 1988 e do art. 93 do Decreto-Lei n. 200, de 25/2/1967 (v.g. Acórdão 2439/2010-TCU-Plenário, Acórdão 5929/2011-TCU-Primeira Câmara, e Acórdão 1544/2008-TCU-Segunda Câmara) .
15.	Por conseguinte, a falta de comprovação da correta aplicação dos recursos federais transferidos, diante da irregularidade relacionada ao superfaturamento de preços na utilização de recursos públicos federais transferidos por meio de transferência voluntária (convênio) , configura ofensa não só às regras legais, mas também aos princípios basilares da administração pública, já que, ao final e ao cabo, o gestor deixa de prestar satisfação à sociedade sobre o efetivo e correto emprego dos recursos públicos postos sob a sua responsabilidade, dando ensejo, então, à presunção legal de dano ao erário pelo desvio dos recursos federais.
16.	Conforme elementos colhidos nos autos, maiormente as informações contidas no relatório produzido pela Divisão de Convênios do Ministério da Saúde (peça 38, p. 5-42) , este contendo a análise acerca da conformidade da execução do convênio com aquilo que foi proposto no plano de trabalho, demonstrou-se as irregularidades na aquisição de equipamentos pela entidade convenente, tendo sido apresentado as ocorrências de superfaturamentos em alguns dos objetos comprados em virtude da consecução do convênio. 
16.1.	A tabela abaixo consolidou as informações colhidas junto ao relatório produzido pelo concedente dos recursos, cabendo mencionar, ainda, que o concedente dos recursos apurou a existência de superfaturamento junto pesquisas de preços em compras ocorridas em outros certames licitatórios realizados pelo poder público (peça 38, p. 21-28) e pesquisas de preços efetuadas na internet. Destarte, o concedente dos recursos apurou a ocorrência de superfaturamento na aquisição de equipamentos visando à consecução do ajuste, conforme tabela abaixo:
 
	Descrição
	Empresa
	Nota Fiscal 
	Valor total aquisição
	Superfaturamento

	Tomógrafo
	Toshiba Medical do Brasil (CNPJ 46.563.938/0013-54) 
	NF 328 (peça 45, p. 13) 
	2.100.000,00
	450.000,00

	Microscópio cirúrgico
	Medic Barbacena Eireli (CNPJ 19.398.577/0001-21) 
	NF 1381 (peça 47, p. 6) 
	76.650,00
	26.930,00

	Foco cirúrgico 
	Sismatec Indústria e Comércio de Equipamentos  Hospitalares Ltda. (CNPJ 78.380.987/0001-04) 
	NF 1492 (peça 48, p. 6) 
	56.000,00
	20.400,00

	Ventiladores pulmonares 
	Dixtal Biomédica Indústria e Comércio Ltda. (CNPJ 63.736.714/0001-82) 
	NF 1876 (peça 49, p. 6) 
	510.243,98
	154.000,00

	Aparelho de videolaroscopia
	MedMinas Comércio de Artigos de Laboratórios e Hospitalares Ltda. (CNPJ 06.941.484/0001-50) 
	NF 1953 (peça 50, p. 6) 
	325.000,00
	52.500,00

	Cardioscópio
	Dixtal Biomédica Indústria e Comércio Ltda. (CNPJ 63.736.714/0001-82) 
	NF 5135 (peça 52, p. 1) 
	307.200,00
	108.121,00

	Bombas intraaórticas 
	Minas Medical Ltda. (CNPJ 65.333.577/0001-60) 
	NF 14.336
 (peça 53, p. 11) 
	500.000,00
	110.000,00

	Cama Fawler
	Hospimetal Indústria Metalúrgica de Equipamentos Hospitalares LTDA. (CNPJ 54.178.983/0001-80) 
	NF 20.843 (peça 54, p. 6) 
	90.000,00
	8.340,00

	TOTAL
	932.712,00

EXAME TÉCNICO			  
Da citação e revelias dos responsáveis Dixtal Biomédica Indústria e Comércio Ltda. (CNPJ 63.736.714/0001-82) e MedMinas Comércio de Artigos de Laboratórios e Hospitalares Ltda. (CNPJ 06.941.484/0001-50) :
Editais 0460/2019-TCU/Seproc e 0193/2020-TCU/Seproc, respectivamente, de 6 de novembro de 2019 e 3 de março de 2020 (peças 176 e 178) :
17.	Os responsáveis acima mencionados não apresentaram as alegações de defesa requeridas, sendo, nos termos do art. 12, §3º, da Lei 8.443/1992, revéis.
17.1. 	Nos processos do TCU, a revelia não conduz à presunção de que seriam verdadeiras todas as imputações levantadas contra os responsáveis, diferentemente do que ocorre no processo civil, em que a revelia do réu opera a presunção da verdade dos fatos narrados pelo autor. Dessa forma, a avaliação da responsabilidade do agente não pode prescindir da prova existente no processo ou para ele carreada.
17.2. 	Ao não apresentar as suas alegações de defesa, o responsável deixa de produzir prova da regular aplicação dos recursos sob sua responsabilidade, em afronta às normas que impõem aos gestores públicos a obrigação legal de, sempre que demandados pelos órgãos de controle, apresentarem os documentos que demonstrem a correta utilização das verbas públicas, a exemplo do contido no art. 93 do Decreto-Lei 200/67: 'Quem quer que utilize dinheiros públicos terá de justificar seu bom e regular emprego na conformidade das leis, regulamentos e normas emanadas das autoridades administrativas competentes'.
17.3.	Considerando o princípio da verdade real que rege esta Corte, ainda que as alegações de defesa não tenham sido apresentadas, a revelia não afasta a obrigatoriedade da análise dos elementos probatórios disponíveis nos autos, conforme reiterados acórdãos do Tribunal (Acórdão 163/2015-TCU-Segunda Câmara, Rel. Min. Subst. André de Carvalho; 2.685/2015 - 2ª Câmara, Rel. Min. Raimundo Carreiro; 2.801/2015 - 1ª Câmara, Rel. Min. Walton Alencar Rodrigues; 4.340/2015 - 1ª Câmara, Rel. Min. Subst. Weder de Oliveira e 5.537/2015 - 1ª Câmara, Rel. Min. Subst. Weder de Oliveira) . Assim, procurou-se buscar, em manifestações dos responsáveis na fase interna desta Tomada de Contas Especial, se havia algum argumento que pudesse ser aproveitado a seu favor.
17.4. 	Preliminarmente, cumpre tecer breves considerações sobre a forma como são realizadas as comunicações processuais no TCU. A esse respeito destacam-se o art. 179 do Regimento Interno do TCU (Resolução n.º 155, de 04/12/2002) e o art. 4º, inciso III, § 1º, da Resolução TCU n.º 170, de 30 de junho de 2004, in verbis:
"Art. 179. A citação, a audiência ou a notificação, bem como a comunicação de diligência, far-se-ão:
I - mediante ciência da parte, efetivada por servidor designado, por meio eletrônico, fac-símile, telegrama ou qualquer outra forma, desde que fique confirmada inequivocamente a entrega da comunicação ao destinatário;
II - mediante carta registrada, com aviso de recebimento que comprove a entrega no endereço do destinatário;
III - por edital publicado no Diário Oficial da União, quando o seu destinatário não for localizado
 (...) ". (grifamos) 
"Art. 3º As comunicações serão dirigidas ao responsável, ou ao interessado, ou ao dirigente de órgão ou entidade, ou ao representante legal ou ao procurador constituído nos autos, com poderes expressos no mandato para esse fim, por meio de:
I - correio eletrônico, fac-símile ou telegrama;
II - servidor designado;
III - carta registrada, com aviso de recebimento;
IV - edital publicado no Diário Oficial da União, quando o seu destinatário não for localizado, nas hipóteses em que seja necessário o exercício de defesa".
"Art. 4º. Consideram-se entregues as comunicações:
I - efetivadas conforme disposto nos incisos I e II do artigo anterior, mediante confirmação da ciência do destinatário;
II - realizadas na forma prevista no inciso III do artigo anterior, com o retorno do aviso de recebimento, entregue comprovadamente no endereço do destinatário;
III - na data de publicação do edital no Diário Oficial da União, quando realizadas na forma prevista no inciso IV do artigo anterior.
§ 1º O endereço do destinatário deverá ser previamente confirmado mediante consulta aos sistemas disponíveis ao Tribunal ou a outros meios de informação, a qual deverá ser juntada ao respectivo processo.
 (...) ". (grifamos) 
17.5.	Bem se vê, portanto, que a validade da citação via postal não depende de que o aviso de recebimento seja assinado pelo próprio destinatário da comunicação, o que dispensa, no caso em tela, a entrega do AR em "mãos próprias". A exigência da norma é no sentido de o Tribunal verificar se a correspondência foi entregue no endereço correto, residindo aqui a necessidade de certeza inequívoca. 
17.6.	Não é outra a orientação da jurisprudência do TCU, conforme se verifica dos julgados a seguir transcritos:
São válidas as comunicações processuais entregues, mediante carta registrada, no endereço correto do responsável, não havendo necessidade de que o recebimento seja feito por ele próprio (Acórdão 3648/2013-TCU-Segunda Câmara, Relator: JOSÉ JORGE) ;
É prescindível a entrega pessoal das comunicações pelo TCU, razão pela qual não há necessidade de que o aviso de recebimento seja assinado pelo próprio destinatário. Entregando-se a correspondência no endereço correto do destinatário, presume-se o recebimento da citação. (Acórdão 1019/2008-TCU-Plenário, Relator: BENJAMIN ZYMLER) ;
As comunicações do TCU, inclusive as citações, deverão ser realizadas mediante Aviso de Recebimento - AR, via Empresa Brasileira de Correios e Telégrafos, bastando para sua validade que se demonstre que a correspondência foi entregue no endereço correto. (Acórdão 1526/2007-TCU-Plenário, Relator: AROLDO CEDRAZ) .
17.7.	A validade do critério de comunicação processual do TCU foi referendada pelo Supremo Tribunal Federal, nos termos do julgamento do MS-AgR 25.816/DF, por meio do qual se afirmou a desnecessidade da ciência pessoal do interessado, entendendo-se suficiente a comprovação da entrega do "AR" no endereço do destinatário.
EMENTA: AGRAVO REGIMENTAL. MANDADO DE SEGURANÇA. DESNECESSIDADE DE INTIMAÇÃO PESSOAL DAS DECISÕES DO TRIBUNAL DE CONTAS DA UNIÃO. ART. 179 DO REGIMENTO INTERNO DO TCU. INTIMAÇÃO DO ATO IMPUGNADO POR CARTA REGISTRADA, INICIADO O PRAZO DO ART. 18 DA LEI nº 1.533/51 DA DATA CONSTANTE DO AVISO DE RECEBIMENTO. DECADÊNCIA RECONHECIDA. AGRAVO IMPROVIDO.
O envio de carta registrada com aviso de recebimento está expressamente enumerado entre os meios de comunicação de que dispõe o Tribunal de Contas da União para proceder às suas intimações. O inciso II do art. 179 do Regimento Interno do TCU é claro ao exigir apenas a comprovação da entrega no endereço do destinatário, bastando o aviso de recebimento simples.
17.8.	As citações dos responsáveis (Dixtal Biomédica Indústria e Comércio Ltda. (CNPJ 63.736.714/0001-82) e MedMinas Comércio de Artigos de Laboratórios e Hospitalares Ltda. (CNPJ 06.941.484/0001-50) foram realizadas por meio dos Editais 0460/2019-TCU/Seproc e 0193/2020-TCU/Seproc, respectivamente, de 6 de novembro de 2019 e 3 de março de 2020 (peças 176 e 178) . Em que pese os responsáveis não terem recebido a comunicação pessoalmente, esse fato, por si só, não invalida a notificação dirigido ao responsável, uma vez que o artigo 179, inciso IV, do RI/TCU estabelece que as comunicações processuais far-se-ão mediante edital publicado no Diário Oficial da União, quando o seu destinatário não for localizado, nas hipóteses em que seja necessário o exercício de defesa.
17.9.	Apesar de regularmente citados, os responsáveis deixaram transcorrer in albis o prazo regimental que lhes foi concedido para apresentarem alegações de defesa e/ou efetuarem os recolhimentos dos débitos, motivo pelo qual se impõe o reconhecimento da revelia de que trata o art. 12, § 3º, da Lei 8.443/1992. Assim, considerando que o mesmo permaneceu silente, a despeito das notificações a ele encaminhadas, não havendo, portanto, nenhum argumento que possa vir a ser analisado e posteriormente utilizado para afastar as irregularidades apontadas.
Da citação dos responsáveis e alegações de defesa apresentadas:
Ofício de citação 1677/2019-TCU/Secex-TCE, de 11/4/2019 (peça 108) :
Alegações de defesa apresentadas pela SISMATEC IND COM DE EQUIPAMENTOS HOSPITALARES LTDA (CNPJ: 78.380.987/0001- 04) (peça 135) :
18.	O responsável alegou inicialmente que a empresa citada trata-se de pessoa jurídica de direito privado tradicional e referência no mercado médico e hospitalar, sem nunca ter recebido uma citação nestes moldes, durante 37 anos de atuação no mercado nacional e internacional, sendo uma empresa sólida e tradicional do Estado do Paraná e no Brasil, e está devidamente constituída, sendo pioneira no ramo de fabricação de instrumentos não-eletrônicos e utensílios para uso médico, cirúrgico, odontológico e de laboratório, e de aparelhos eletro-médicos, eletro-terapêuticos e equipamentos de irradiação. 
18.1.	Em referência aos pontos objeto de oficio de citação, o defendente informa que os valores objeto do presente caso, refletem de forma natural o valor de mercado dos produtos, por ser uma venda antiga, a empresa não possui mais a documentação respectiva, pois esta possui arquivo de vendas dos últimos seis anos apenas, e este pregão ocorreu há nove anos atrás. Mencionou, ainda, que colaboradores da empresa citada que participaram deste caso se pronunciaram sobre a presente citação, para prestar informações de que o fornecimento ocorreu da forma legal, correta, dentro dos preços de mercado, e em anexo segue nota fiscal de produto similar, produzido pela empresa citada, a fim de demonstrar que tais equipamentos foram adquiridos através de um faturamento plenamente normal e usual.
18.2.	O defendente alega que a citação surpreendeu demasiadamente a empresa, pois jamais presenciou qualquer situação semelhante a esta, e por ter uma conduta sempre regular e correta no mercado brasileiro e internacional, tendo participado de inúmeros processos licitatórios ao longo de seus 37 anos de atuação. Não obstante isto, os equipamentos de fabricação desta peticionante são bens conhecidos como referência de qualidade e responsabilidade junto ao seu consumidor, seja este pessoa física ou jurídica, de direito público ou privado. Diante das informações internas da empresa citada, conclui-se que não houve qualquer ocorrência de superfaturamento no Convênio 2811/2007, estando esta peticionante em total concordância e obediência ao princípio da economicidade, na condição de contratada.
18.3.	A responsável alega que a conduta de boa-fé desta empresa citada se fez presente durante todo o certame, bem como faz parte da política interna desta empresa, de forma que se requere uma melhor averiguação deste caso em concreto, pois acredita-se que esteja havendo algum equívoco por parte desta auditoria, em tais alegações trazidas. Ainda, não foi possível compreender por parte do responsável, por qual motivo este Tribunal a citou apenas nove anos depois, caso houvesse alguma irregularidade neste certame, e vem através da presente citação cobrar débito original de 2010, com aplicação de atualização monetária e juros de mora, até o corrente ano de 2019. 
18.4.	A defesa alega que, caso alguma irregularidade fosse real, tal auditoria e esta citação deveriam ter ocorrido com maior brevidade, de forma que a peticionante tivesse todos os documentos comprobatórios a fim de esclarecer tais alegações, e pelo longo decurso de tempo, sua matéria de defesa resta um tanto prejudicada, no atual momento. Assim, a defendente destaca que cabe a este Tribunal o ônus da prova de comprovar tais irregularidades, pois detentor da NF respectiva, principal prova de que os equipamentos foram adquiridos, em conformidade com o valor de mercado, e ausente de superfaturamento.
18.5. 	O defendente, por derradeiro destacou que o procedimento de licitação em questão foi absolutamente regular, respeitando os exatos termos legais, e imprescindível salientar, ser impossível ter havido qualquer dano ao Erário, na medida em que os valores praticados foram valores absolutamente usuais e normais de mercado, conforme comprovado na nota fiscal que acompanha o Oficio de Citação, bem como na Nota fiscal de produto similar, ora anexado, requerendo ao final o arquivamento do presente processo de TCE.
Análise:
19.	As alegações de defesa apresentadas se resumiram a afirmar que o defendente está estabelecido no mercado há quase quatro décadas, que possui reputação ilibada e boa-fé, que o procedimento licitatório de que participou se processou de forma irregular e que a demora para a citação acabou por prejudicar a defesa da defendente, sendo obrigação do Tribunal apresentar o ônus da prova das irregularidades alegadas.
19.1.	Observa-se que o responsável foi chamado aos autos para apresentar alegações de débitos que ocorreram em 2011, portanto, em prazo inferior ao que se prevê na norma para ser considerado viável o pleno exercício do contraditório e ampla defesa, consoante ver-se-á. 
19.2.	O TCU adota como linha de entendimento jurisprudencial o arquivamento processual quando se verifica a ausência dos pressupostos de desenvolvimento válido e regular do processo, inclusive fartamente mencionado pela defendente, maiormente quando se verifica a possibilidade no prejuízo ao contraditório e à ampla defesa, conforme insculpido no texto constitucional. Assim, in casu, não há enquadramento nas situações que possam porventura pugnar pelo arquivamento do presente processo, já que restou demonstrado que estamos aqui a tratar de caso diferente, onde não se vislumbra nenhum prejuízo na defesa do responsável. 
19.3.	Em relação ao objeto da citação, que trata do eventual superfaturamento do preço do equipamento 'Foco Cirúrgico', o pregão tratava da aquisição de equipamento de menor preço por item ofertado, tendo sido fornecidas três propostas para o referido item (peça 81, p. 11) :
Medic Barbacena Ltda.        -                                 R$ 39.500,00
Medminas Com. De Art. Ltda.  -                            R$ 17.800,00
Sismatec Ind. E Com. De Ind. Hospitalares -         R$ 29.864,00
19.4.	Ao final, os aparelhos fornecidos custaram a quantia de R$ 27.000,00, cada, o que supostamente representaria um valor de mais de 57% de acréscimo em relação ao concorrente com o menor preço ofertado, sem que houvesse uma explicação plausível para a escolha do aparelho mais caro, maiormente em se considerando que o pregão tinha por finalidade a aquisição de item de menor preço. Como resposta fornecida à equipe de auditoria da CGU, o licitante mencionou tratar-se de escolha em razão de melhor qualidade técnica (peça 81, p. 12) , fato este não condizente com a proposta do certame realizado, este que buscava o equipamento de menor preço.
19.5.	Se levarmos em consideração o preço definido no Plano de Trabalho, para a aquisição do equipamento em questão, o mesmo foi cotado unitariamente por R$ 23.500,00 (peça 81, p. 5) , fato este que implicaria uma compra total de R$ 47.000,00, diferente dos R$ 56.000,00 pagos, conforme se verifica na NF 1492 (peça 48, p. 6) . Assim, mesmo em comparação com o preço estabelecido no plano de trabalho, há um percentual de 19,15% maior que o preço máximo que deveria ter sido pago pelos focos cirúrgicos. 
19.6.	Como observado nas alegações de defesa do defendente, o mesmo não trouxe elementos que refutassem as inocorrências relativas ao preço proposto e venda efetuada junto ao fornecedor com a incidência de sobrepreço, não havendo nenhum outro elemento constante nos autos que nos permita dessumir pela inexistência de superfaturamento em relação à aquisição dos aparelhos de 'Foco Cirúrgico', já que não demonstrou a sua inocorrência, razão pela qual cabe efetuar proposição no sentido de rejeitar as alegações de defesa apresentadas e manter a proposta de condenar o responsável a ressarcir o erário pelo superfaturamento apurado, o julgamento pela irregularidade das contas, além da aplicação da multa prevista no art. 57, da Lei 8.443/1992.
Ofício de citação 1677/2019-TCU/Secex-TCE, de 11/4/2019 (peça 108) :
Alegações de defesa apresentadas pela Canon Medical Systems do Brasil Ltda. (antiga Toshiba Medical do Brasil (CNPJ 46.563.938/0013-54, peça 136) :
20.	O defendente iniciou as suas alegações de defesa contextualizando a situação pela qual levou à citação do defendente, tendo mencionado a sua criação em 1974 na área médico-hospitalar e mais de cem anos no mercado em geral, tendo afirmado que não faz sentido arriscar todo o prestígio da empresa numa situação pela qual está sendo ouvida e que foi vencedora do processo licitatório, não tendo existido direcionamento no certame. A defendente também fez considerações acerca do procedimento licitatório, que não serão aqui transcritas, uma vez que não foram objeto de questionamento da citação, mas tão somente a questão relacionada à pretensa existência de superfaturamento. 
20.1.	Acerca do superfaturamento, o defendente mencionou que o que diferencia o preço de um determinado equipamento é a composição somado aos procedimentos adotados nas negociações adotados nos certames licitatórios, os quais supostamente reduziriam os preços ofertados, os quais tendem a provocar variações de preços. O defendente apresentou uma tabela de preços na qual teria fornecido o mesmo equipamento em outras licitações, com a variação de preço entre R$ 1.936.000,00 e R$ 2.100.000,00. 
20.2.	A defesa alega que, em razão das especificidades técnicas e porte do equipamento, os tomógrafos computadorizados não são comercializados em larga escala, principalmente em casos em que a configuração é de alta complexidade, bem como o prazo de garantia vai além dos doze meses normalmente dados como garantia, fato este que teria ocorrido na licitação em questão. A defesa destacou ainda que houve exigências adicionais de acessórios, relativas às especificações adicionais, no certame, para o fornecimento do tomógrafo à Santa Casa de Misericórdia, conforme lista a seguir:
Registrador automático de imagem a Laser (R$ 45.000,00) ;
Monitor cardíaco (R$ 16.000,00) ;
Sistema de injeção (bomba injetora de contraste R$ 112.000,00) ;
Estabilizador de tensão (R$ 37.000,00) ;
Quadro de força (R$ 12.000,00) ;
Impressora a seco (R$ 4.500,00) .
20.3.	A defesa asseverou que o prazo de garantia fornecida foi estendido para 36 meses, sendo um acréscimo adicional de 24 meses, fato este que imputou um acréscimo no preço do equipamento no valor de R$ 235.000,00, abrangendo uma cobertura adicional de peças e mão de obra pelo período em questão. Destarte, um acréscimo em acessórios de R$ 226.500,00 com R$ 235.000,00 resultou numa soma de R$ 461.500,00, de modo que o valor contratado estaria dentro da normalidade, segundo entende a defesa.
20.4.	Para fins ilustrativos, a defesa alegou que forneceu um tomógrafo ao governo do estado do Ceará, com determinadas especificidades, pelo valor de R$ 2.755.827,50, valor este que supera em 627.827,50 o preço tratado como superfaturamento aqui em discussão, fato este que não teria ocorrido pelo fato de a licitação no Ceará ter tratado de questões mais específicas em relação ao equipamento ali fornecido. A defesa alegou, ainda, que a base comparativa utilizada pela CGU para apontamento da existência de superfaturamento, ou seja, uma licitação ocorrida no estado de Goiás, teria sido efetuada de maneira equivocada, uma vez que no procedimento em questão as especificações ali foram diferentes, conforme quadro abaixo:
	Certame da Santa Casa
	Certame do estado de Goiás

	Software de nódulo de análise pulmonar
	Não tem

	Software de análise de composição de placas de esteonose 
	Não tem

	Bomba injetora de duas cabeças
	Bomba injetora

	Impressora a seco
	Não tem

	Monitor cardíaco
	Não tem

	Registrador automático a laser
	Não tem

	Estabilizador
	Não tem

	36 meses de garantia
	24 meses de garantia

20.5.	O defendente alegou que o certame de Goiás tinha como preço base o valor de R$ 2.185.000,00 e que a proposta apresentada pela empresa vencedora foi de R$ 2.787.000,00,  sendo uma diferença de preços considerável. A defesa alegou também que seria outra inconsistência de preços apresentada pelo Sistema SIGEM em razão de supostamente o preço tomado como parâmetro, apesar de ser de 64 cortes, mas ser de um equipamento básico com apenas dois acessórios. A defesa alegou também o fato de o plano de trabalho contemplar um equipamento de referência no valor de R$ 2.200.000,00, isso para o ano de 2007, mas sendo que o equipamento só foi adquirido em 2009, dois anos após a elaboração do plano de trabalho, o que denotaria a inocorrência do superfaturamento aventado, mas uma economia de R$ 100.000,00 em relação ao valor estabelecido no plano de trabalho.
20.6.	O defendente alegou, ainda, que o próprio relatório da CGU que estabeleceu o superfaturamento apresenta uma contradição, uma vez que utiliza o valor de R$ 1.650.000,00, na licitação do estado de Goiás, como parâmetro para estabelecimento da irregularidade, mas aponta que o preço do equipamento no SIGEM custava à época R$ 1.900.000,00, valor esta que implicaria numa diferença de apenas R$ 200.000,00 do suposto superfaturamento.
20.7.	Outra alegação patrocinada pela defesa se refere ao fato de que participou do instrumento convocatório sem qualquer influência no processo, vinculando-se ao mesmo, fato este que apontaria que mesmo existindo a irregularidade no preço questionado, não seria a empresa responsável pelo fato em questão, mas sim apenas a responsabilidade da administração, não sendo solidária quanto a sua responsabilidade. Ao final o defendente pediu que fossem acatadas as alegações, a sua exclusão do polo passivo da presente demanda, em razão da inocorrência da existência de superfaturamento. 
Análise:
21.	No que se referem às alegações da defesa relacionadas à inexistência da solidariedade em virtude de apenas ter participado do certame licitatório conforme as regras definidas, mas não tido elaborado o edital, logo, supostamente não devendo compor o polo passivo da presente demanda, temos que rejeitar tais alegações. 
21.1.	O fato de a empresa não participar da elaboração do edital e do orçamento base da licitação não a isenta de responsabilidade solidária pelo dano (art. 16, § 2º, da Lei 8.443/1992) na hipótese de recebimento de pagamentos por serviços superfaturados, pois à licitante cabe ofertar preços compatíveis com os praticados pelo mercado (art. 43, inciso IV, da Lei 8.666/1993) , independentemente de eventual erro cometido pela Administração quando da elaboração do edital e do orçamento, sendo este entendimento da Jurisprudência consolidada do TCU, a exemplo do Acórdão 1304/2017-TCU-Plenário, da relatoria do Ministro Benjamin Zymler.
21.2.	A defesa alegou que o estabelecimento de uma garantia de 36 meses, no presente caso, ensejou um acréscimo no valor de R$ 235.000,00 no preço do tomógrafo adquirido, pois tal prazo constante do contrato abrangeria um serviço de assistência técnica especializada além da eventual troca de peças do aparelho adquirido. Conquanto a defendente tenha informado que o prazo de assistência técnica tenha sido de 36 meses, tendo este encarecido o valor do equipamento fornecido, entende-se que tal fato por si só é insuficiente para justificar o estabelecimento de preço acima do que normalmente o Poder Público paga nesse ou em outro tipo de equipamento, inclusive pelo fato de não se saber se algum tipo de manutenção ou eventual peça do aparelho possa apresentar defeito. 
21.3.	Destarte, uma garantia em um prazo supostamente superior ao que normalmente oferecer-se-ia no fornecimento de equipamento é um diferencial que não pode ser utilizado como justificativa para cobrar um preço excessivo em relação a um aparelho normalmente fornecido num prazo de garantia menor, sob pena de a Administração Pública estar pagando adiantado a reposição de peças e manutenção de um equipamento que sequer se tem a certeza que virá a apresentar problemas. Isso estaria de encontro ao preconizado aos estágios de liquidação da despesa previstos nos arts. 62 a 64 do Decreto 4.320/1964:
Art. 62. O pagamento da despesa só será efetuado quando ordenado após sua regular liquidação.
Art. 63. A liquidação da despesa consiste na verificação do direito adquirido pelo credor tendo por base os títulos e documentos comprobatórios do respectivo crédito.
§ 1° Essa verificação tem por fim apurar:
I - a origem e o objeto do que se deve pagar;
II - a importância exata a pagar;
III - a quem se deve pagar a importância, para extinguir a obrigação.
§ 2º A liquidação da despesa por fornecimentos feitos ou serviços prestados terá por base:
I - o contrato, ajuste ou acordo respectivo;
II - a nota de empenho;
III - os comprovantes da entrega de material ou da prestação efetiva do serviço.
Art. 64. A ordem de pagamento é o despacho exarado por autoridade competente, determinando que a despesa seja paga.
21.4.	Desse modo, o fornecimento de uma garantia supostamente maior daquela normalmente fornecida não pode ser utilizada como justificativa para acréscimo do preço do equipamento normalmente oferecido, cabendo não acatar as alegações de defesa patrocinadas pelo defendente nesse sentido. Destarte, conforme mencionado pelo próprio defendente em suas alegações de defesa, que mencionou que o valor de uma garantia adicional custaria R$ 235.000,00, este valor deveria ser excluído do preço do equipamento, consoante já relatado na presente análise.  
21.5.	Quanto às alegações da defesa relativas ao fornecimento de vários acessórios junto com o tomógrafo fornecido pela contratante junto à contratada, fato este que encareceria em muito o equipamento e em razão disso não poderia ser feita a comparação com outros equipamentos fornecidos em outros certames licitatórios, temos as seguintes considerações a fazer.
21.6.  	A defesa apresentou na peça 144 algumas cópias de notas fiscais de compras de equipamentos (tomógrafos) contendo a descrição do material. Como observado nos documentos apresentados naquela peça, há documentos fiscais com valores diferentes em razão da diferença de itens contidos nos aludidos documentos, além da própria diferença nas datas das aquisições dos equipamentos, fato este que tem o condão de gerar a diferença nos preços, consoante informado pelo próprio defendente nas suas alegações. 
21.7.	Entende-se que cabe razão à defesa quando afirma que a compra de um determinado produto, seja o tomógrafo ou um carro, conforme o próprio exemplo dado pela defesa, tem o preço encarecido quando se acrescentam vários acessórios ou opcionais à escolha do pretenso comprador, não sendo razoável acreditar que um equipamento básico deve custar o mesmo que um outro recheado de acessórios e/ou opcionais. À peça 138, p. 15, contém a descrição dos acessórios mínimos contendo contraste mínimo, bomba injetora de contraste de dupla infusão duas seringas, sistema de impressão a seco, jogo de pantomas, dentre outros descritos.
21.8.	Outra alegação que merece ser acatada se refere ao fato de uma suposta contradição no relatório da CGU, a partir do momento em que a mesma estabelece como base da ocorrência do superfaturamento de R$ 1.650.000,00, mas apresenta o valor do mesmo equipamento no Sistema SIGEM por um valor de R$ 1.900.000,00, fato este que não foi levado em consideração pelos auditores do Controle Interno. Destarte, entende-se que, quando do estabelecimento da pretensa ocorrência do superfaturamento dever-se-ia ter considerado o valor de R$ 1.900.000,00 e não do menor preço, maiormente em virtude de não se ter levado em consideração dos acessórios que estavam acompanhados do tomógrafo.
21.9.	Destarte, considerando as análises efetuadas, maiormente considerando os argumentos apresentados relacionados à quantidade de acessórios contidos no aparelho adquirido, os elementos de prova de comparação acerca da aquisição de outros equipamentos (peças 138 e 144) , os argumentos relacionados à diferença de preços apresentadas entre o próprio SIGEM e a licitação ocorrida no estado de Goiás, entende-se propor o acolhimento das alegações de defesa quanto à inexistência do superfaturamento. 
21.10.	Assim, propõe-se o acatamento parcial das alegações de defesa, bem como o julgamento pela regularidade com ressalvas das contas da defendente.
Ofício de citação 1676/2019-TCU/Secex-TCE, de 11/4/2019 (peça 106) :
Alegações de defesa apresentadas pela MINAS MEDICAL LTDA (CNPJ: 65.333.577/0001-60) , peça 148) :
22.	A defendente efetuou a contextualização dos fatos que levaram à citação pela ocorrência de superfaturamento, tendo afirmado que é uma importante empresa do ramo de comércio de produtos médicos e hospitalares, e já participou de diversos processos licitatórios durante os seus 28 anos de atuação no mercado, sendo reconhecida no mercado, acumulando diversos prêmios e certificados que atestam o bom atendimento, seriedade, honestidade e ética da empresa.
22.1.	A defesa alega que a instrução do processo de tomada de contas especial foram concebidas unicamente em razão da empresa requerida ter sido adjudicada, mesmo existindo uma proposta de preço inferior ao dela, sem qualquer evidência ou justificativa concreta, que credenciasse a empresa vencida ao êxito na licitação, tendo ainda alegado que não há provas também em relação à prática de preços superiores à média do mercado, que consubstanciaria a conduta da requerida, informando, ainda, que o Preço da requerida estava de acordo com os preços praticados no mercado.
22.2.	A defesa alega que foi efetuada de forma leviana a instauração de um processo sancionador, supostamente desprovido de provas cabais a demonstrar a responsabilidade da requerida, que de forma alguma participou ou concorreu para dar causa aos supostos danos ao erário, consubstanciado unicamente em pareceres e relatórios que maculam a finalidade do objetivo traçado, tendo ainda afirmado que as declarações que instruíram o processo até o momento indicariam a ocorrência do fato apontado como típico. Assim, a defesa alega que o presente processo deve ser requerido.
22.3.	O defendente alega que os documentos que instruem o processo de tomada de contas em nenhum momento demonstrariam que a contratada aplicou preços incompatíveis com o mercado, ou que a empresa concorreu de alguma forma para causar o dano, tendo alegado que a empresa Minas Medical LTDA., foi adjudicada com uma proposta de preço superior a proposta de uma concorrente e inferior a proposta da outra empresa participante. Assim, a defesa alega que não é possível auferir que os documentos acostados aos autos o motivo da adjudicação, pois supostamente não há provas de que a empresa com o menor preço cumpria todos os requisitos para ser contratada.
22.4.	A defesa alega que a jurisprudência pacífica desta Corte de Contas da União sempre caminhou no sentido da aplicação da teoria da responsabilidade subjetiva. Tal fato fora inclusive reconhecido no próprio voto condutor do Acórdão 1959/2017-TCU-Plenário. Veja-se: 
14. O dever de indenizar também nasce do dano causado por culpa do agente, sendo irrelevante a prova de que tenha obtido benefício financeiro pessoal. A presença de dolo e de eventual locupletamento são circunstâncias que, quando presentes, conferem maior gravidade ao ato ilícito e devem ser avaliadas por ocasião da imposição da multa". (Destaques nossos) .
Processo nº TC Processo 028.835/2010-7 Relator: Ministro BRUNO DANTAS 15. Como é cediço, a responsabilidade dos jurisdicionados perante esta Corte é de natureza subjetiva, caracterizando-se mediante a presença de simples culpa, stricto sensu. 
22.5.	Assim, a defesa reforça que não se faz necessária a caracterização de conduta dolosa ou má-fé do gestor para que este seja responsabilizado perante o TCU. Não poderia ser diferente, uma vez que a responsabilização solidária de terceiros, decorre da aplicação do art. 16, §2º, b) , da lei 8.443/92, que traz EXPRESSO comando EXIGINDO QUE O CONTRATADO TENHA CONCORRIDO PARA O COMETIMENTO DO DANO:
a) do agente público que praticou o ato irregular, e b) do terceiro que, como contratante ou parte interessada na prática do mesmo ato, de qualquer modo haja concorrido para o cometimento do dano apurado. 
22.5.	A defesa assevera que, com igual inteligência, o regimento interno do TCU, em seu art. 209, estabelece, para RESPONSABILIZAÇÃO DE TERCEIROS, A NECESSIDADE DA PRÁTICA DE ATO IRREGULAR que não se limite ao simples descumprimento de obrigações contratuais ou o recebimento de benefício indevido, decorrente de superfaturamento. Assim, entende que todo o arcabouço legal e jurisprudencial aponta para a necessidade de aferimento de ato ilícito, praticado com culpa ou dolo para que haja a responsabilização de terceiros, nos processos que tramitam no colendo TCU.
22.6.	A empresa Requerida apresentou o melhor preço dentre as empresas Habilitadas vez que a primeira empresa não possuía todos os documentos de habilitação em conformidade com os itens 6 e 7 do Edital do Pregão Presencial - Registro de Preço 2811-02/2009 e foi desclassificada. Sendo assim, o defendente alega que o suposto superfaturamento seria de R$ 90.000,00 (noventa mil) reais e não de R$110.000,00 (cento e dez mil) reais conforme consta da peça de denúncia e o parecer de não aprovação de contas do Convênio n° 281/2007 e o Relatório de Fiscalização da Controladoria Geral da União, bem como a auditoria realizada, não apontam para uma eficaz irregularidade quando da aplicação do preço. 
22.7.	Alegou que, na modalidade pregão presencial - registro de preço, deve lograr êxito e ser adjudicada a empresa com o menor registro de preço, tanto é que a referência para o cálculo do sobrepreço é a proposta da empresa vencida com o menor preço registrado, qual seja: R$ 410.000,00 (quatrocentos e dez mil) reais, porém não há nos autos elementos que comprovem que a empresa vencida cumpria os requisitos para a participação no pregão e até mesmo para a contratação, a requerida foi contratada, justamente pois a empresa Biomedical não cumpria os requisitos para a contratação, conforme documentos que instruem o processo. Concluiu assim, que não existindo documentos que comprovem ato ilícito ou irregularidades na aplicação do preço e feitura da proposta, não há que se falar em superfaturamento por parte da requerida.
22.8.	A defendente também alegou o fato de o edital do certame licitatório ter exigido uma garantia de 36 meses, supostamente tendo fugido das regras tradicionais do mercado, não se tratando de compra e venda simples, uma vez que, o edital exigia conforme item 6.1.4 prazo de garantia dos equipamentos de no mínimo 36 (trinta e seis meses) e o fabricante do equipamento só cobre 12 (doze) meses da data que o equipamento deixa seu depósito, fato este que significa, no entendimento da defesa, que a requerida foi obrigada a calcular o custo extra de 2 anos de garantia.
22.9.	A defesa alegou que foram pagos R$ 60.000,00 (sessenta mil reais) de ICMS, R$ 7.037,04 (trinta e sete mil e trinta e sete reais e quatro centavos de IPI e aproximadamente R$ 51.950,00 (cinquenta e um mil, novecentos e cinquenta reais) de Pis cofins/CS, IR, etc, devendo ser levado em consideração que as bombas intraórticas são equipamentos importados, todas as suas peças e componentes são importados, fornecendo a fabricante apenas 1 ano de garantia, os outros 2 anos fica sob responsabilidade da contratada o cumprimento da garantia prevista no edital, o que onera o contrato e deve ser considerado quando da precificação para o fornecimento. 
22.10.	O defendente também alega que o novo Código de Processo Civil - CPC estipula que as partes que compõem o processo podem produzir provas, por meio legais e moralmente legítimos, para evidenciar a verdade dos fatos e auxiliar na formação da convicção do juiz. Explica a defesa que um dos tipos de provas é a pericial, que é realizada por meio de exame, vistoria ou avaliação de um perito com conhecimento técnico ou científico e que, embora a prova pericial seja comumente utilizada no processo civil, é possível, no âmbito do Tribunal de Contas da União - TCU, a sua utilização como mecanismo que possibilita a ampla defesa e o contraditório. 
22.10.1.	Pontuou, ainda, que o Supremo Tribunal Federal - STF decidiu que cabe ao TCU observar o direito à realização de prova pericial solicitada nos autos do processo administrativo, sob pena de nulidade do acórdão, conforme o Mandado de Segurança nº 26.358-0, relatado pelo ministro Celso de Mello, assim, sendo, alega a defesa manifesta a ausência de provas, requer a requerida a realização de prova pericial, para que seja possível auferir que os preços praticados. 
Análise:
23.	Em relação às alegações de que a TCE teria sido instaurada concebidas unicamente em razão da empresa requerida ter sido adjudicada, bem como de forma leviana a instauração de um processo sancionador, as mesmas não merecem prosperar, primeiramente porque desprovidas de qualquer sentido lógico e racional. A TCE foi instaurada em razão de o concedente dos recursos, no caso o Fundo Nacional de Saúde, ter efetuado auditoria e possivelmente detectado a ocorrência de superfaturamento de preços contratados com recursos públicos.
23.1.	A TCE é um processo destinado a apurar as eventuais ocorrências de ilegalidade/irregularidade na utilização de recursos públicos, quando verificadas possíveis má gestão desses valores utilizados, sendo o processo em questão a oportunidade de o responsável apresentar as contrarrazões e argumentos que entender necessários para demonstrar a inocorrência dessas irregularidades. 
23.2.	As alegações de defesa centram-se na suposta inadequação da instauração da presente TCE, tendo o defendente mencionado que não teriam sido esgotadas todas as vias administrativas antes da instauração da mesma. Faz parte da Jurisprudência do TCU que, antes da instauração de tomada de contas especial por parte do Fundo Nacional de Saúde, deve ser esgotada a via administrativa de controle interno do Ministério da Saúde.
23.3.	Destarte, esgotada a via administrativa, o órgão de controle interno deve enviar a documentação necessária ao Fundo Nacional de Saúde para que instaure tomada de contas especial, não cabendo esperar que o gestor do ente beneficiário dos recursos repassados adote tal providência. Quanto à afirmação acerca da existência de um ato sancionador contra a defendente, tais alegações não merecem prosperar, uma vez que constam nos autos a informação de que foi dada oportunidade de defesa aos agentes responsabilizados tanto na fase interna, em obediência aos princípios constitucionais que asseguram o direito ao contraditório e à ampla defesa (art. 5º, inciso LV, da Constituição Federal) , conforme detalhado no item "Análise dos Pressupostos de Procedibilidade da IN/TCU 71/2012", como na presente oportunidade, fato este que vai de encontro às alegações apresentadas.
23.4.	 Ainda que os contratados não tivessem sido chamados aos autos, quando da existência da fase interna da TCE, este fato deveu-se somente ao entendimento do instaurador quanto à pretensa ausência de responsabilidade dos contratados, como a irregularidade relacionada à eventual ocorrência de superfaturamento, caso de fato reste constatado, tenha uma via de apenas um lado, fato este que não se coaduna com a maciça jurisprudência do TCU. 
23.5. Na situação objeto destes autos, insta observar que a instauração de tomada de contas especial, nos termos dos art. 8º e 47 da Lei 8.443/1992, tem por finalidade apurar os fatos, identificar o responsável e quantificar o dano, sendo certo que no momento processual adequado responsável tem a plena oportunidade de exercer o seu direito ao contraditório e à ampla defesa, tanto assim que estamos exatamente a analisar as alegações de defesa apresentadas. Ou seja, a decisão que determina a instauração de tomada de contas especial tem natureza preliminar, não se tratando de medida punitiva (grifei) e, em razão disso, inexiste determinação legal para que o TCU ofereça o contraditório previamente. Com efeito, assim decidiu a Suprema Corte:
Mandado de segurança indeferido, por buscar fundamento em assertivas insusceptíveis de infirmar decisão preliminar do Tribunal de Contas da União, que simplesmente determinou a instauração de tomada de contas especial (art. 10, § 1º, da Lei nº 8.443-92) . (MS 22733, Relator: Min. Octavio Gallotti, Tribunal Pleno, julgado em 29/03/1999) (grifou-se) 
10. Acerca da natureza preliminar da decisão que determina a instauração de tomada de contas especial, vale lembrar o voto do Ministro-substituto Augusto Sherman Cavalcanti, condutor da Decisão 970/2001:
6. Quanto a isso, destaco, inicialmente, que a decisão que determina a instauração de TCE detém natureza semelhante àquelas que determinam a realização de inspeção e de auditoria, ou, até mesmo, a promoção de diligências, citações e audiências. Uma característica comum a todos esses atos é que inexiste, em qualquer deles, conteúdo de mérito. Ao prolatar a respectiva decisão, o relator ou o colegiado não deliberam sobre o conteúdo das questões tratadas nos autos, mesmo que em caráter preliminar ou precário. O que se observa, ao se adotar quaisquer das citadas determinações, é apenas se o exercício do controle externo ou as necessidades de instrução processual, de acordo com o momento, assim o exigem. Analisa-se, ao decidir sobre essas questões, se seus requisitos encontram-se preenchidos e se são processualmente necessárias ou recomendáveis. Mas não se conclui, em qualquer delas, por exemplo, pela existência ou inexistência de fatos, de violação a normas, de autoria ou de culpa. Inexistindo conteúdo de mérito, inexiste, para qualquer pessoa, responsável ou interessado, interesse de agir, pois sua esfera de direitos não restou atingida. ...
7. Poder-se-ia afirmar que a decisão que determina a instauração de TCE, mesmo que por conversão, realiza um juízo prévio, de caráter precário, sobre mérito - porque avalia a existência de indícios de autoria e materialidade de ato danoso contra o patrimônio público -, o que tornaria cabível o recurso. Entretanto, deve-se observar que a TCE detém, nos termos da lei, o objetivo de apurar os fatos, identificar os responsáveis e quantificar eventual dano. Assim, a configuração prévia de indícios sobre a existência de ato ilícito é mero requisito para instauração do procedimento administrativo investigativo, que, implicando em dispêndio de recursos públicos, deve justificar-se. (grifou-se) 
23.6. Assim, de acordo com o rito estabelecido na Lei 8.443/1992, no processo de TCE perante o TCU, o momento oportuno para que o responsável apresente suas alegações de defesa, nas quais pode demonstrar o quão corretamente aplicou os recursos públicos sob sua responsabilidade, defendendo-se inclusive, das irregularidades que lhe são atribuídas, é por ocasião de sua citação, mediante a qual é ele chamado a apresentar alegações de defesa (art. 12, II, da Lei 8.443/1992) , ou por ocasião dos recursos que interpuser contra as decisões que lhe sejam desfavoráveis (arts. 31 e seguintes dessa norma) , razão pela qual a alegação de que não houve a observância do rito administrativo ou mesmo cerceamento de defesa do responsável.
23.7. Quanto à alegação acerca da natureza subjetiva do responsabilizado, cabe mencionar que  a responsabilidade dos jurisdicionados perante o TCU é de fato subjetiva, caracterizada mediante a presença de simples culpa stricto sensu, sendo desnecessária a caracterização de conduta dolosa ou má-fé do gestor para que este seja responsabilizado. Desse modo, é suficiente a quantificação do dano, a identificação da conduta do responsável que caracterize sua culpa, seja por imprudência, imperícia ou negligência, e a demonstração do nexo de causalidade entre a conduta culposa (stricto sensu) e a irregularidade que ocasionou o dano ao erário.
23.8. Em relação ao fato que determinou o chamamento aos autos do defendente, o mesmo tratou do superfaturamento na aquisição das bombas intraórticas, consoante NF 14.336 (peça 53, p. 11) . No plano de trabalho do convênio, o valor estimado em relação aos aparelhos em questão era de R$ 110.000,00/cada, mas tendo sido adquirido por R$ 250.000,00/cada (peça 81, p. 5) , sem que houvesse uma justificativa que afastasse a inocorrência relacionada ao superfaturamento, tendo sido a escolha feita em razão da suposta melhor qualidade do aparelho, conforme restou registrado pela CGU em seu relatório de auditoria (peça 81, p. 12) , fato este que vai de encontro ao objetivo do pregão realizado, não tendo o defendente apresentado elementos que refutassem a ocorrência aqui tratada.
23.9. A partir do momento em que o gestor não apresenta os documentos necessários para comprovar a inexistência da ocorrência do superfaturamento, bem como consequência a regular gestão dos recursos que lhe foram confiados, o mesmo incorre em irregularidade grave, já que é obrigação do mesmo fazer essa demonstração. O fato de a empresa não participar da elaboração do edital e do orçamento base da licitação não a isenta de responsabilidade solidária pelo dano (art. 16, § 2º, da Lei 8.443/1992) na hipótese de recebimento de pagamentos por serviços superfaturados, pois à licitante cabe ofertar preços compatíveis com os praticados pelo mercado (art. 43, inciso IV, da Lei 8.666/1993) , independentemente de eventual erro cometido pela Administração quando da elaboração do edital e do orçamento.
23.10. Assim, não há necessidade de existência de conduta dolosa de agente, público ou privado, envolvido na malversação da aplicação de recursos públicos federais para emergir sua obrigação de reparar o dano causado, bastando a presença de nexo entre a conduta do agente e o dano causado, além da inexistência de eventual excludente de responsabilidade. A presença de dolo configura agravante da conduta e deve ser sopesada na dosimetria de multa a ser aplicada, conforme entendimento da Jurisprudência reinante do TCU (Acórdão 1952/2011-TCU-Segunda Câmara, da relatoria do ministro André Luís de Carvalho) .
23.11. Acerca da alegação de que o edital exigiu uma garantia de 36 meses e este implicaria num custo maior, entendemos que tal análise já foi efetuada e se encontra nos subitens 21.2 a 21.4 da presente instrução, cabendo-se propor a rejeição de tais alegações. Demais disso, deve-se ressaltar que a defendente não foi obrigada a participar da licitação, conforme afirmação de que "teria sido obrigada a calcular o custo extra de dois anos de garantia", tendo participado do certame de livre e espontâneo desejo. 
23.12.  No que se refere às alegações acerca do recolhimento tributário de ICMS e IPI, também cabe refutar de imediato tais alegações, uma vez que a empresa fornecedora, como fabricante e vendedora do equipamento em questão, apenas efetua parte do recolhimento dos tributos em questão, havendo compensação dos mesmos quando dos lançamentos contábeis (Débito de ICMS a Recuperar e crédito de ICMS a recolher e débito de IPI a Recuperar e IPI a Recolher) , contabilmente efetuadas,  conforme regras legais do sistema tributário brasileiro. 
23.13.  No que se refere à alegação relacionada ao pedido de provas periciais, cabe propor a rejeição das alegações de defesa patrocinadas pela defesa, uma vez que as normas que regulam o processo de controle externo não concedem ao responsável a faculdade de solicitar produção de provas ao TCU, como a colheita de depoimentos ou realização de perícias e diligências. 
23.14.  Assim, o entendimento preconizado é que o Tribunal deve julgar com base nas provas documentais constantes dos autos, reunidas pelos órgãos de controle interno e pela unidade técnica, em confronto com aquelas produzidas e apresentadas pelo responsável em sua peça de defesa, consoante Jurisprudência reinante no TCU, a exemplo do Acórdão 3535/2015-TCU-Segunda Câmara, da relatoria do Ministro Augusto Nardes) . 
23.15.  Desse modo, consoante as análises empreendidas, o defendente não demonstrou a inocorrência de superfaturamento de preços no fornecimento do equipamento fornecido, razão pela qual cabe propor o não acolhimento das alegações de defesa apresentadas, o julgamento pela irregularidade das duas contas, o recolhimento do débito quantificado, além da aplicação da multa prevista no art. 57, da Lei 8.443/1992. 
Ofício de citação 1669/2019-TCU/Secex-TCE, de 11/4/2019 (peça 114) :
Alegações de defesa apresentadas pelo Sr. Flávio Westin (CPF: XXX.377.266-XX) (peça 150) :
 A defesa contextualizou a situação pela qual foi citado, tendo alegado a existência de prescrição, uma vez que os fatos teriam ocorrido em 2009, tendo ainda mencionado que o caso não se trataria de verificação direta de prejuízo ao erário, mas sim da exigência de prestação de contas, impondo a se admitir a decadência. 
24.1. Demais disso, alega que vários diplomas legais fixam em cinco anos, em similaridade com o prazo quinquenal em favor da Fazenda, previsto no Decreto 20.910/1932, e, assim, esse também deve ser o prazo quando o titular da ação ou pretensão é o Poder Público. A propósito, de se ressaltar principalmente a Lei de nº 9.784, de 29 de janeiro de 1999, que, como regra geral, estabelece o prazo quinquenal para a Administração exercer seu direito de anulação de atos lesivos ao Poder Público. 
24.2. Desse modo, o defendente colacionou aos autos excertos de um julgado do Superior Tribunal de Justiça nesse sentido, tendo concluído acerca que os atos foram praticados em 2009, sendo que o processo é de 2019, ou seja, instaurado mais de cinco anos depois, pelo que, deve ser no caso reconhecida a prescrição, e, por conseguinte arquivado o feito, para atendimento aos ditames legais.
24.3. A defesa também alega que a prestação de contas do Convenio 2811/2007 já havia sido aprovada em 2015 e, então, arquivada. Mediante oficio do Ministério da Saúde foi comunicada a APROVACAO do Convenio 2811/2007, sem nenhuma ressalva e que o oficio original encontra-se arquivado junto aos autos do processo do Convênio 2811/2007, cujos respectivos documentos foram apreendidos pela Policia Federal em um processo de Busca e Apreensão de documentos da Santa Casa de Misericórdia de 30 de agosto de 2016, embasados em uma denúncia de cunho político.
24.4. A defesa efetuou a descrição de como teria sido organizado o procedimento licitatório, a forma de recebimento dos recursos, os tipos de equipamentos adquiridos, mencionou acerca das marcas adquiridas, escreveu que os monitores teriam que ser da mesma marca Distal , sendo certo que 90% dos equipamentos da Santa Casa de Misericórdia de São Sebastiao do Paraíso são da Marca Distal, existindo uma economia muito grande quanto à manutenção dos mesmos, por serem equipamentos precisos em seus monitoramentos, e também porque do contrário não seriam compatíveis, uma vez que a Central é que capta todos sinais vitais dos pacientes pelos monitores dentro de uma sala de cirurgia/UTI, constando dos laudos de médicos intensivistas, dentro do processo.
24.5. A defesa alega que não houve superfaturamento em nenhum dos itens mencionados, considerando o plano de trabalho piloto, confeccionado no mínimo com 12 meses de antecedência da assinatura e publicação do convenio 2811/2007, e ainda 6 meses, o tempo em que foi depositado o recurso em conta da Santa Casa, e que se passaram cinco anos entre publicação e execução do plano de trabalho. (2007 a 2012) . 
24.6.	O defendente alega que não pode ser penalizado uma vez que os 153 itens do mencionado convênio atenderam a 100% (cem por cento) das expectativas, havendo um saldo remanescente de quase R$ 400.000,00 (quatrocentos mil reais) devolvidos ao tesouro Nacional via GRU, cujo comprovante consta nos autos, bem como todos equipamentos foram adquiridos em qualidade superior ao plano de trabalho, por se tratar de especificações de equipamentos já em desuso, atentando-se para o ano em que foi feito o descritivo do plano de trabalho piloto pelo Ministério da Saúde (2005 a 2006) , assinado e publicado em 2007. Em complemento, a defesa alega que o plano de trabalho foi cumprido integralmente. 
24.7.	Os preços sugeridos no SIGEM representam a média ou a moda encontrada nas propostas de projetos aprovadas pelo Ministério da Saúde e estão relacionados às especificações técnicas sugeridas. Ressalte-se, no caso, a PORTARIA Nº 3.134, DE 17 DE DEZEMBRO DE 2013, esclarecendo: 
"SIGEN - Sistema de Informação e gerenciamento de materiais - Dispõe sobre a transferência de recursos financeiros de investimento do Ministério da Saúde a Estados, Distrito Federal e Municípios, destinados à aquisição de equipamentos e materiais permanentes para a expansão e consolidação do Sistema Único de Saúde (SUS) e cria a Relação Nacional de Equipamentos e Materiais Permanentes Financiáveis para o SUS (RENEM) e o Programa de Cooperação Técnica (PROCOT) no âmbito do Ministério da Saúde. O MINISTRO DE ESTADO DA SAÚDE.
24.8.	O defendente alegou, ainda, que foi exigido que todas as empresas apresentassem seus certificados de boas práticas de fabricação, exigência da vigilância, documentos estes conferidos pela equipe técnica composta por profissionais da área, engenharia clínica e tecnólogos conforme relatório/laudos nos autos do processo, tendo sido o processo licitatório realizado na modalidade indicada pelo convênio, preferencialmente pelo Pregão Presencial, atendendo à Lei 10.520/2002.
24.9.	O defendente alegou também sobre o Princípio da Eficiência, acerca do Princípio da Razoabilidade, mencionou sobre o artigo 196 da Constituição Federal, bem como enfatizou que a CGU fiscalizou in loco o Hospital, não fazendo nenhuma ressalva pertinente à formalização, a execução e a à prestação de contas do Convênio nº 2811/2007, quando toda documentação que foi solicitada na visita in-loco, pelos técnicos da CGU, foi lhes apresentada, inclusive relatórios exames de pacientes feitos com alguns equipamentos. 
24.10.	Menciona a defesa alguns artigos relacionados à Lei 8.666/1993, bem como ressaltou que não houve superfaturamento dos valores pagos, mas apenas a aquisição dos equipamentos mais qualificados à consecução de seus fins, com o menor preço atinente à essa qualificação e que, como antes circunstanciado, a aquisição realizada teria atendido à legalidade, sendo os equipamentos adquiridos de absoluta importância para a Santa Casa de Misericórdia de São Sebastião do Paraíso, os quais vêm atendendo às suas necessidades, de forma profícua e eficiente. 
24.11.	Ao final da alegação, mencionou que não se poderia admitir que os gestores da coisa pública, recebendo o aval dos órgãos de fiscalização, venham, ao depois, se submeterem a subsequentes processos, infindos, o que não se coaduna com o princípio da segurança jurídica.
Análise:
Inicialmente, cabe não deixar olvidar que o responsável foi chamada aos autos para apresentar alegações de defesa quanto a débitos que ocorreram entre 2010 e 2011, portanto, em prazo inferior ao que se prevê na norma para ser considerado prejudicado o exercício do contraditório e da ampla defesa, consoante ver-se-á. O TCU adota como linha de entendimento jurisprudencial o arquivamento processual quando se verifica a ausência dos pressupostos de desenvolvimento válido e regular do processo, inclusive fartamente mencionado pela defendente, maiormente quando se verifica a possibilidade no prejuízo ao contraditório e à ampla defesa, conforme insculpido no texto constitucional. Assim, in casu, não há enquadramento nas situações que possam porventura pugnar pelo arquivamento do presente processo, já que restou demonstrado que estamos aqui a tratar de caso diferente, onde não se vislumbra nenhum prejuízo na defesa do responsável. 
25.1.	Não há razão para acolher os argumentos de prescrição apresentados, não viabilizando assim o prazo prescricional de dez anos. Esta matéria já se encontra pacificada, no âmbito deste Tribunal em consonância com o STF no julgamento do Mandado de Segurança nº 26.210-9/DF, em 04/09/2008 e conforme a Súmula-TCU 282, enunciada:
As ações de ressarcimento movidas pelo Estado contra os agentes causadores de danos ao erário são imprescritíveis.
25.2.	O STF, no RE 669.069 (Repercussão Geral 666) , declarou que são prescritíveis as ações de ressarcimento movidas pela Fazenda Pública decorrente de ilícito civil, ressaltando-se para a necessidade de atenção quanto ao tipo de ilícito apresentado caso a caso, visto que, ilícitos civis e administrativos não se confundem. Nesse sentido, há que ressaltar que este Tribunal, em recentes julgados (Acórdão 5928/2016-TCU-Segunda Câmara, rel. VITAL DO RÊGO e 5.939/2016-TCU-2ª Câmara, rel. MARCOS BEMQUERER) , tem entendido que a tese fixada pelo STF no RE 669.069, que trata da incidência da prescrição nos débitos com a União decorrentes de ilícitos civis, com prazo prescricional de cinco anos, não alcança prejuízos que decorram de ilícitos administrativos, como os aqui discutidos, que são imprescritíveis.
25.3.	Também não se confunde com a prescritibilidade da pretensão punitiva amparada no art. 205 do Código Civil, que trata das aplicações de sanções, como multa, declaração de inidoneidade de licitante ou inabilitação para função pública. Esse são prescritíveis no prazo de 10 (dez) anos, conforme Acórdão 1441/2016-TCU-Plenário, Relator Benjamin Zymler, que uniformizou a jurisprudência acerca dessa questão.
25.4.	Não se confunde também com o prejuízo ao exercício do contraditório e da ampla defesa em função do grande lapso temporal entre a prática do ato irregular e a primeira notificação válida do responsável. Nesse caso, conforme estabelecido no art. 6º, inciso II, c/c art. 19 da IN/TCU 71/2012, modificada pela IN/TCU 76/2016, o TCU avalia a possibilidade de arquivamento da TCE quando há o decurso de prazo superior a 10 anos. 
25.5.	Uma vez afastada a tese de prescritibilidade, passa-se a análise das alegações de mérito do defendente.
25.6.	Acerca da descrição de como foi realizado o procedimento licitatório, as marcas e descrição dos equipamentos, eventual inexistência de direcionamento ou preferência por marca, não há o que se analisar, uma vez que tais situações não foram objeto de questionamento da citação, mas tão somente as questões relacionadas à eventual existência de superfaturamento. Destarte, as análises aqui empreendidas ater-se-ão somente às alegações de defesa efetuadas em razão do objeto da citação. 
25.7.	No que se referem às alegações acerca de que o plano de trabalho foi realizado e que foram devolvidos R$ 400.000,00 aos cofres públicos, tem-se que tais alegações não merecem prosperar, uma vez que o fato de terem sido devolvidos recursos não torna o processo de compra aqui questionado regular por si só, já que não o defendente não apresentou os argumentos relacionados ao afastamento da irregularidade concernente à inexistência de superfaturamento, tal qual o fornecedor do aparelho de tomógrafo fez quando apresentou as suas alegações de defesa.
25.8.	A alegação de que foi exigido que todas as empresas apresentassem seus certificados de boas práticas de fabricação, exigência da vigilância, documentos estes conferidos pela equipe técnica composta por profissionais da área, engenharia clínica e tecnólogos conforme relatório/laudos nos autos do processo, bem como o fato de o processo licitatório ter sido realizado na modalidade indicada pelo convênio, nenhum desses argumentos merecem prosperar, uma vez que não demonstram a regularidade dos preços de todos os equipamentos que tiveram os preços questionados. Assim, refuta-se mais uma vez as alegações de defesa apresentadas. 
25.9.	No que concerne às alegações acerca de princípios constitucionais (Eficiência e Legalidade) , bem como o parecer Gescon, mais uma vez tais alegações de defesa não merecem prosperar, já que não rebatem as ocorrências relacionadas às irregularidades aqui tratadas, mas apenas repetem a existência de princípios constitucionais existentes no ordenamento jurídico brasileiro, mas sem demonstrar aquilo do que se trata do objeto da citação. 
25.10.	Quanto à alegação da quebra do Princípio da Segurança Jurídica, também não cabe acolhimento tal alegação, uma vez que foi seguido o rito processual constitucionalmente previsto, oportunizada todos os meios de prova admitidos em processo à disposição da defesa e, desse modo, consoante as análises empreendidas, o defendente não demonstrou a inocorrência de superfaturamento de preços nos fornecimentos dos equipamentos razão pela qual cabe propor o não acolhimento das alegações de defesa apresentadas, o julgamento pela irregularidade das duas contas, o recolhimento do débito quantificado, além da aplicação da multa prevista no art. 57, da Lei 8.443/1992. 
Ofício de citação 1670/2019-TCU/Secex-TCE, de 11/4/2019 (peça 115) :
Alegações de defesa apresentadas pelo Sr. Glauco Joaquim Rosa de Figueiredo (CPF: XXX.148.026-XX) (peça 153) :
 O defendente iniciou as suas alegações de defesa contextualizando a situação pela qual foi, supostamente, chamado aos autos, mencionando o direcionamento apontado, além do suposto superfaturamento na aquisição de alguns equipamentos adquiridos. O defendente alegou que está hoje com 90 anos de idade, e que o amor do peticionário à medicina e o êxito de sua gestão à frente da Santa Casa são fatos incontestes.
24.6.  O Defendente alegou, tal como reconhecido pelo Ministério da Saúde ao ensejo da aprovação do convênio, e a Santa Casa, mais que atender os pacientes de São Sebastião do Paraíso, converteu-se em referência regional, atraindo pacientes de outros municípios e oriundos, fundamentalmente, do SUS. Com efeito, o hospital hoje presta auxílio a pacientes provenientes de 50 municípios do Estado de Minas Gerais, figurando entre os 10 mais capacitados e organizados de Minas Gerais. 
24.7. Alegou que foi sob a gestão do Dr. Glauco que a Santa Casa passou por uma autêntica revolução, tendo sido construídos e colocados em funcionamento, em prol da população: Centro Cirúrgico; Ala com novos setores de internação, administração e recepção; Centro de Radiologia; Centro de Terapia Intensiva; Centro de Diálise; Centro de Diagnóstico por Imagem; Unidade Pediátrica Alice Andrade Melles; UTI Neonatal e UTI Pediátrica; Banco de Sangue; Ambulatórios; Consultórios; quatro salas de cirurgias; Maternidade e Berçário. Por outro lado, a aquisição de certos equipamentos, como raio x, mamógrafo, tomógrafo, ultrassom etc., colaboraram para que a Santa Casa se tornasse referência em medicina e saúde na região.
24.8. O defendente alegou que as compras foram realizadas com os certames licitatórios com a completa lisura. Acerca das alegações de defesa relacionadas à compra do tomógrafo, não faremos a transcrição da mesma, uma vez que já foram efetuadas as análises concernentes à compra de tal item, sendo as mesmas acatadas parcialmente, bem como não havendo a existência de superfaturamento em relação a tal equipamento, conforme já analisado anteriormente. O defendente efetuou a citação doutrinária do administrativista Hely Lopes Meirelles no que se refere à existência do suposto direcionamento, que também não iremos transcrever em razão de não ter sido objeto da citação. 
24.9. No que tange o Parecer GESCON, a defesa alega que aponta também que teria sido causado um prejuízo de R$ 471.951,00 ao Erário, por meio de adjudicação dos bens ao licitante que não oferecera o melhor preço. Teria isto acontecido no que tange à aquisição de ventiladores pulmonares, Genitores, microscópio cirúrgico, foco cirúrgico, aparelho de vídeo laparoscopia e bombas intraórticas. 
24.10. O defendente mencionou que é importante que se diga que em boa parte daquelas aquisições prejuízo algum houve ao Erário ou ao Plano de Trabalho, pois os certames licitatórios, combinando critérios de melhor preço e qualidade, alcançaram valores inferiores aos aprovados no Plano de Trabalho no que tange: (i) aos ventiladores pulmonares (despendidos R$ 560.000,00 ante os R$ 630.000,00 aprovados; (ii) aos monitores (despendidos R$ 350.000,00 ante os R$ 490.000,00 aprovados) ; (iii) microscópios cirúrgicos (despendidos R$ 75.000,00 ante os R$ 145.000,00 aprovados) ; (iv) foco normal (despendidos R$ 7.600,00 ante os R$ 12.000,00 aprovados) . 
24.11. A defesa menciona que boa parte dos procedimentos licitatórios, em particular naqueles relacionados ao aparelho de vídeo laparoscopia e às bombas intraórticas, é que foram realizados mediante aparente fraude e falsificação, ao que tudo indica capitaneados pela empresa contratada M&H Licitações e Assessoria Ltda., CNPJ n. 10.014.887/0001-20, de titularidade da Sra. Maria Helena Campos Prado de Andrade, esta falsificação da qual o peticionário, Dr. Glauco, assim como o erário, foi vítima. 
24.12. A título de exemplo, o peticionário pede vênia para reproduzir, abaixo, trecho do contrato que teria sido firmado para aquisição do aparelho de vídeo laparoscopia, a um preço de R$ 325.000,00, muito superior aos R$ 130.000,00 aprovados no Plano de Trabalho. Eis a passagem que contém a pretensa assinatura do peticionário Dr. Glauco (peça 153, p. 9) :
24.13. O defendente alega que os indícios de falsificação são veementes, porque primeiro, a assinatura do peticionário Dr. Glauco está torta, indicando uma provável montagem. Segundo, as fontes com que foram redigidos o nome e a qualificação do Dr. Glauco são diversas e incoerentes com o texto do contrato e, também, com as fontes usadas para a qualificação da contratante Medminas, reforçando a hipótese de montagem e falsificação e, em terceiro, e não menos importante, a assinatura do Dr. Glauco que constou não era usada por ele há tempos. Alegou, também, no tocante à compra em questão, foram apresentados dois despachos de adjudicação diferentes, ambos com a assinatura atribuída ao Dr. Glauco, porém falsa. Permita-se a reprodução de ambos os despachos atribuídos ao peticionário Dr. Glauco, mas que se percebe não terem sido firmados pela mesma pessoa (peça 153, p. 10) .
24.14. O defendente alega que chama muito a atenção, novamente, terem sido firmados dois despachos diferentes para a adjudicação do bem à licitante vencedora. E mais, que o pretenso subscritor, Dr. Glauco, tenha firmado os despachos de adjudicação com uso de assinatura muito diferente daquela empregada, pretensamente, um dia depois, ao ensejo da assinatura do contrato, tal como acima reproduz. Mencionou, novamente, não precisaria ser expert em grafologia para perceber que há algo de estranho, muito estranho, no que tange aos contratos sob exame, conduzidos pela empresa M&H. 
24.15. Ao que tudo indica, os documentos relativos a várias das licitações foram objeto de manipulação e falsificação à revelia do peticionário Dr. Glauco, como se verifica, por exemplo, no que tange à adjudicação dos aparelhos de serra para osso. Com efeito, aqui também foram exibidos, estranhamente, dois despachos diversos de homologação e adjudicação, firmados em datas supostamente diferentes e o último deles portando assinatura que se sabe não ter sido aposta pelo peticionário Dr. Glauco.
24.16. A defesa alega que, não sem grande dificuldade, já que está afastado da entidade desde 2011 e não acompanhou a execução do convênio durante doze últimos meses de sua vigência - período no qual o cargo de provedor foi assumido por Flávio Westin -, o peticionário Dr. Glauco logrou apurar quais operações de compra, dentre aquelas autorizadas pelo convênio foram executadas por ele e quais foram levadas a efeito sem a sua participação, no mais das vezes, ao que se supõe, a mando do sucessor Flávio Westin e mediante colaboração de Maria Helena, titular da empresa que conduziu as licitações.
24.17. O defendente alega que, examinando o convênio de maneira global, nos casos em que não houve falsificação e os contratos foram efetivamente firmados pelo Dr. Glauco, o que se teve foi um expressivo benefício ao Patrimônio Público, com a assunção de despesa significativamente inferior à estimada no Plano de Trabalho. Nesse estado de coisas, alega que é evidente que o peticionário não pode ter a sua conduta censurada, em particular pelo seu enquadramento no disposto no art. 43, IV da Lei 8.666/93. 
24.18. Ante o exposto, o defendente requereu, à luz de seu direito constitucional de ampla defesa, com a produção de todos os meios de prova a ele inerentes, o qual também prevalece no âmbito administrativo, que seja produzida por essa entidade perícia grafotécnica para apuração dos contratos impugnados e autenticidade, ou não, das assinaturas atribuídas ao Dr. Glauco (grifos meus) e que prova já requerida em anteriores pronunciamentos, mas até o momento solenemente omitida, a caracterizar o cerceamento, a produção de prova documental suplementar.
Análise:
Em relação às alegações da defesa acerca dos bons serviços prestados pela Santa Casa de Misericórdia e do defendente, entende-se que não cabe analisá-las, uma vez que não foram objeto do ofício de citação. As alegações de defesa do Sr. Glauco se centram na existência de fraude atribuída a outrem, principalmente em razão de uma suposta falsificação de documentação, estas atribuídas como sendo a mando por parte do sucessor do defendente, Sr. Flávio Westin em conluio com uma pessoa de nome Maria Helena, que seria a responsável pela empresa M&H. Assim, as alegações de defesa resumiram-se a apontar a falsificação de documentos de terceiros, tendo o defendente requerido que o TCU procedesse à produção de provas periciais e de documentos para comprovar as suas alegações.
24.19. É cabível mencionar que a Jurisprudência do TCU tem como entendimento de que a produção de provas nos autos de controle externo é feita sob a forma escrita, sem a necessidade de convocação de testemunhas ou peritos, para conferir ao processo a necessária agilidade. A produção de provas periciais e testemunhais decorre do Código de Processo Civil (CPC) , cuja aplicabilidade, aos processos do TCU é apenas subsidiária.
24.20. Acerca da produção de perícias que comprovariam a realização do ajuste, a jurisprudência do Tribunal é uniforme no sentido da impossibilidade de utilização dessa medida, em regra, a exemplo do seguinte trecho do Voto condutor do Acórdão 473/2015-TCU-Plenário, da relatoria do Ministro Walton Alencar Rodrigues:
"No que se refere à solicitação de perícia técnica para comprovação das alegações e demonstração da não existência de superfaturamento do Consórcio (alegação 'r') , esclareço: o processo de controle externo, disciplinado pela Lei 8.443/1992 e pelo Regimento Interno do Tribunal, não admite a produção de prova pericial. O ônus de demonstrar a regular aplicação dos recursos federais é do próprio responsável, não sendo competência deste Tribunal, portanto, determinar a realização de perícia para a obtenção das provas (Acórdão 1599/2007-TCU-Plenário, 611/2007-1ª Câmara e 1.098/2008-2ª Câmara) .
Além disso, a produção de prova pelo responsável, prescinde da autorização desta Corte de Contas, de modo que caberia ao recorrente, nesta etapa processual, a iniciativa de carrear aos autos todos os meios de provas lícitos que favorecessem a sua defesa. Não tendo se valido de tal faculdade em seu recurso, não cabe solicitar a esta Corte de Contas que produza perícia técnica.
Julgo não ser cabível a aplicação analógica das disposições pertencentes à prova do processo civil ao processo de controle externo, porque a Lei Orgânica e o Regimento Interno do TCU dispõem, exaustivamente, acerca dos meios de prova disponíveis aos responsáveis.
Mesmo no Processo Civil, conforme o artigo 420, parágrafo único, do CPC, o juiz indeferirá a perícia quando a prova do fato não depender do conhecimento especial de técnico. Em verdade, a prova pericial somente será admitida se for possível e necessária para o esclarecimento dos fatos da causa, e ainda se a prova de um específico fato depender de conhecimento especial, não possuído pelo magistrado.
Conforme o art. 427, do CPC, a prova pericial pode ser dispensada quando as partes (no caso, os interessados) apresentarem sobre as questões de fato pareceres técnicos ou documentos que o julgador considere suficientes para elucidá-las.
O corpo técnico desta Corte de Contas possui conhecimentos não apenas jurídicos, mas também contábeis, econômicos e financeiros, de administração pública; além do fato de que a estrutura do TCU dispõe de Secretarias Especializadas na fiscalização de obras de engenharia. Em suma, as unidades desta Corte desempenham o papel de órgão técnico, à diferença das Cortes do Poder Judiciário, de natureza apenas jurídica. Dessa forma, o meio de prova produzida pela administração é a própria auditoria, a qual o interessado tem o direito de contraditar em suas razões de justificativa, apresentando inclusive laudo técnico emitido por especialista, por ele contratado.
Impróprio, portanto, o pedido de realização de perícia técnica, formulado pelo consórcio, uma vez que cabe ao responsável o ônus de demonstrar a regular aplicação dos recursos federais; nessa peça recursal ele se absteve de juntar outras provas documentais, cuja produção prescinde de autorização desta Corte de Contas; e os elementos presentes nestes autos bem como as avaliações técnicas efetuadas pela equipe deste TCU foram suficientes para o esclarecimento dos fatos e julgamento das presentes contas." (Grifos acrescidos) 
24.21. As normas que regulam o processo de controle externo não concedem ao responsável a faculdade de solicitar produção de provas ao TCU, como a colheita de depoimentos ou realização de perícias e diligências, cabendo ao Tribunal julgar com base nas provas documentais constantes dos autos, reunidas pelos órgãos de controle interno e pela unidade técnica, em confronto com aquelas produzidas e apresentadas pelo responsável em sua peça de defesa. Desse modo, cabe de imediato propor a rejeição das alegações de defesa do defendente, uma vez que cabe ao mesmo produzir as provas e anexar aos os documentos que entendem ser necessários para comprovar as alegações feitas.
24.22. Demais disso, se as alegações de defesa apresentadas nos autos são verdadeiras, as mesmas se relacionam à ocorrência de crimes cometidos e devem ser objeto de apuração das instâncias competentes, uma vez que o TCU é um tribunal administrativo com atribuições constitucionais próprias e não relacionadas à apuração desse tipo de ocorrência relatada. Desse modo, considerando que não foram apresentadas provas acerca da inocorrência das situações relativas aos superfaturamentos apontados, à exceção do item tomógrafo, onde entendeu-se não ter havido o superfaturamento, conforme alegações de defesa apresentados por outro defendente.
24.23. Assim, o defendente não demonstrou a inocorrência de superfaturamento de preços nos fornecimentos dos equipamentos, razão pela qual cabe propor o não acolhimento das alegações de defesa apresentadas, o julgamento pela irregularidade das duas contas, o recolhimento do débito quantificado, além da aplicação da multa prevista no art. 57, da Lei 8.443/1992. 
Ofício de citação 1671/2019-TCU/Secex-TCE, de 11/4/2019 (peça 111) :
Alegações de defesa apresentadas pelo HOSPIMETAL INDUSTRIA METALÚRGICA DE EQUIPAMENTOS HOSPITALARES LTDA. (CNPJ 54.178.983/0001-80) (peça 155) :
A defendente iniciou as alegações de defesa mencionando que cumpre a sua função social, gerando mais de 140 empregos diretos e mais de 250 indiretos, pagando impostos e contribuindo para o progresso e desenvolvimento do nosso país, e que o modelo de gestão permitiu que a HOSPIMETAL, uma indústria pequena e genuinamente nacional, expandisse seu portfólio e negócios para todo território nacional, com reconhecida tecnologia e produtos de qualidade, mesmo frente à concorrência dos 'produtos americanos e chineses' e ainda, exportando para mais de 27 países. 
28.1.  Alegou também que, desde 1985, ano em que foi inaugurada a HOSPIMETAL, a empresa vem estimulando funcionários e colaboradores na modernização da prática administrativa, para que as ações se pautem pela transparência e honestidade necessárias para fortalecer e prestigiar as interações sociais e que em nenhum momento de sua existência sofreu qualquer tipo de sanção administrativa ou punição.
28.2. A defendente alega que os artigos 6º, inciso I, e 19 da IN/TCU 71/2012, modificada pela IN/TCU 76/2016, em seu artigo 7º, inciso III, prevê expressamente a dispensa da Tomada Especial de Preços, para débitos inferiores a R$ 100.000,00. Alega a defesa que o suposto débito apurado devido pela HOSPIMETAL monta a quantia de R$ 8.340,00, em 18/10/2010, e R$ 13.815,21, atualizado até 11/04/2019, razão pela qual deve o processo em questão ser arquivado.
28.3. A defesa alega, ainda, que as ações de ressarcimento são imprescritíveis, a rigor do § 5º do artigo 37 da Carta Magna, mas alega não parecer razoável haver toda uma rotina fiscalizatória administrativa e somente ao seu final, com o envio à Corte de Contas do resultado da fiscalização, seja a parte incluída como responsável solidária para pagamento, sem lhe ser oportunizada o constitucional direito de contraditório e ampla defesa na esfera administrativa, tendo requerido que seja já determinado o retorno dos autos à esfera administrativa para que o peticionante exerça seu constitucional direito de ampla defesa e contraditório.
28.4. O defendente fez remissão à instrução que efetuou a análise dos fatos que ensejaram a inserção do presente responsável no pólo passivo da presente demanda, tendo o fato de haver outro processo em andamento sem o necessário trânsito, fazendo os seguintes questionamentos: torna o Peticionante culpado do ato? O fato de outra empresa também acusada de eventual superfaturamento de pequeno valor, e por não estar sendo enquadrada em outro procedimento perante este E. Tribunal de Contas, pode ser considerado parâmetro para sua absolvição sumária? E o mesmo direito não atinge o Peticionante em situação análoga?
28.5. A defesa alega que é cediço que quem acusa deve provar e que a boa-fé se presume, enquanto a má-fé se prova. Em nenhum momento nestes autos restou comprovado que a Peticionante tenha agido de má fé no relacionamento havido com o ente público. No caso em apreço, a HOSPIMETAL alega que apresentou seu preço, obviamente visando o lucro, mas também confiando na alta qualidade dos seus produtos, numa negociação dotada da mais absoluta transparência para com a entidade que adquiriu seus produtos.
28.6. A defendente também fez menção ao que seria sobrepreço e o que seria superfaturamento, tendo alegado que os preços praticados estavam dentro daquilo que o mercado determinava de um modelo mercadológico de sobrevivência empresarial. Alegou que é importante que isso não seja visto de forma equivocada ou 'demonizada', mas apenas como um manejo do jogo socialcapitalista e, nesse sentido, na visão de mercado, uma empresa regularmente constituída pode ter vários objetivos: ser uma grande, exportar para diversos países, ser a líder de mercado, valorizar os seus trabalhadores etc. - mas seu fim é eminentemente o lucro. 
28.7. Assim, alegou que "seguindo a tradição marginalista neoclássica, o objetivo crucial da empresa é a maximização do lucro. Independente do regime concorrencial existente, esse objetivo implica a definição do ponto de lucro máximo e ponto de equilíbrio, dado, como já assinalamos, pela máxima distância entre receita total e o custo total" (ROSSETTI, José Paschoal, Introdução à economia, 20ed., São Paulo, Atlas, 2003) .
28.8. O responsável alega que há de se comentar que o julgador não pode confundir preço com lucro. No preço do produto ofertado, muitas variáveis são importantes para sua composição: margem de lucro, tributações federal, estadual e municipal, seguros sobre os produtos, fretes e suas distâncias origem-destino, encargos sociais e trabalhistas, além da sazonalidade dos insumos que sofrem oscilações em razão de sua volatilidade e, dessa forma, apresentando as diversas variáveis que compõem o preço final ofertado, não se pode cogitar ter sido praticado, no certame em análise, o superfaturamento, afinal a instrução deixou de analisar detalhes que compõem o preço, conforme assinalado, e, em especial a sazonalidade e temporalidade da aquisição. 
28.9. Alega também que parece pairar no processo em análise são ilicitudes praticadas pelos gestores da Santa Casa de Misericórdia de São Sebastião do Paraíso que, infelizmente, fez com que a Fiscalização do TCU, por engano, atribuísse ato ilícito praticado pela HOSPIMETAL - que não houve. O defendente menciona que, no preço ofertado pela HOSPIMETAL, havia todas as variáveis que compunham o valor final do produto considerando, em especial fretes e seguros envolvidos, da origem do objeto (sede da HOSPIMETAL, na cidade de Araçatuba, SP) e seu destino (Santa Casa, na cidade de São Sebastião do Paraíso, MG) . 
28.10. Esclareceu a defesa que o referido produto, no período, foi ofertado ao mercado com valores que oscilaram para baixo e para cima, sempre se calculando o preço final com as variáveis apresentadas, tendo em vista a utilização em sua linha de produção de componentes importados, sujeitos à variação cambial e dos impostos incidentes sobre a importação, que não se submetem ao princípio da anterioridade. Disso explicado, o entendimento de superfaturamento da Fiscalização do TCU não pode encontrar elementos fáticos que classifique a atividade empresarial da HOSPIMETAL como ilícita, até porque a empresa precisa maximizar seu lucro.
28.11. Ao final, a defesa reforçou o entendimento dos art. 74 e seguintes da Constituição Federal de 1988 que, caso o TCU encontre irregularidades no processo (Tomada de Contas Especial) , tal fato só pode alcançar seus jurisdicionados, e que não se relaciona com os gestores da Santa Casa de São Sebastião do Paraíso, por isso desconhece qualquer irregularidade praticada por eles - tais 'respingos' ou ilícitos não podem cair sobre a empresa, afirmando que o relacionamento da HOSPIMETAL com a Santa Casa pautou-se pela formalidade do certame, tão somente. Por fim, ao ofertar o objeto pelo preço ajustado para aquele momento, não pode a HOSPIMETAL ter sua atividade empresarial enquadrada em ato ilícito de superfaturamento.
Análise:
29.	Quanto às alegações de defesa relacionadas aos atestados de capacidade técnica, reputação, o fato de a empresa gerar centenas de empregos diretos e indiretos, tempo de funcionamento, dentre outras afirmações concernentes à reputação da empresa defendente, cabe mencionar que as mesmas têm um caráter meramente informativo, mas não tem o condão de modificar qualquer juízo acerca dos fatos que demandaram o chamamento aos autos da responsável identificada no presente processo de TCE, uma vez que não estão associadas às razões que demandaram o chamamento da responsável aos autos.
29.1.	Quanto à alegação acerca da violação do princípio do contraditório e da ampla defesa, considerando a alegação de que a defendente não foi chamada para participar do processo administrativo conduzido pelo instaurador da presente TCE ainda na fase inquisitiva, bem como o requerimento do retorno dos autos à fase administrativa junto ao Fundo Nacional de Saúde (FNS/MS) , cabe refutar de imediato tal pedido, uma vez que inexiste amparo normativo ou jurisprudencial nesse sentido, conforme ver-se-á. 
29.1.1.	Inicialmente cabe destacar que a defesa não foi chamada por ocasião da fase de instauração da TCE por parte do FNS/MS, uma vez que a empresa defendente não havia sido arrolada como responsável pelos atos que demandaram o seu chamamento aos autos para a apresentação de suas alegações de defesa, tendo sido efetuada a sua inclusão no processo por ocasião das análises realizadas após a instauração do processo de TCE, este já no âmbito do próprio TCU.
29.2.	A simples alegação de prejuízo à ampla defesa pelo fato de não ter sido chamada para acompanhar na fase inicial da TCE não se sustenta, dado que inexiste essa obrigação de fazer por parte do instaurador da TCE, quando este entendeu não ter havido culpabilidade da empresa aqui demandada. Uma vez notificado acerca das irregularidades, franqueado está o exercício do direito à ampla defesa por parte do responsável, ocasião em que a ele é dada a oportunidade de apresentar, no prazo fixado, seus argumentos por escrito, acompanhados da força probatória que entender necessária. Assim, é entendimento do TCU de que não há necessidade de chamamento aos autos de potenciais atingidos por determinação do Tribunal, para se manifestarem sobre providências cobradas a órgão da sua jurisdição, que apenas reflexa e indiretamente poderiam prejudicá-los.
29.2.1.	Demais disso, prevalece no TCU o princípio da independência das instâncias, em que o TCU tem competências definidas constitucionalmente e não se obriga a seguir o mesmo entendimento de outras esferas, seja administrativa ou mesmo do Poder Judiciário. É possível asseverar que não há nenhum prejuízo ao exercício do contraditório e da ampla defesa, uma vez que o defendente foi chamado aos autos para apresentar os elementos de defesa que entende necessários para sanear as pretensas ilicitudes apontadas como de responsabilidade do defendente, não sendo pertinentes as alegações de defesa ofertadas quanto à suposta violação do princípio. 
29.2.2.	Além disso, consoante a disciplina do art. 6º, inciso II, c/c art. 19 da IN/TCU 71/2012, modificada pela IN/TCU 76/2016, verifica-se que não houve o transcurso de mais de dez anos desde o fato gerador sem que tenha havido a notificação do responsável pela autoridade administrativa federal competente. O entendimento que prevalece é o de que a fase interna da TCE é inquisitiva e, em razão disso a afirmação de que "não admite o devido processo legal" deve ser visto com cautela, sob pena de inobservância a um direito de envergadura constitucional assegurado a todos. 
29.2.3.	A rigor, a jurisprudência deste Tribunal se posiciona no sentido de que, na fase interna da TCE, a despeito da previsão de notificação para que o responsável traga aos autos os documentos que entenda úteis para o esclarecimento da situação, a sua inocorrência não invalida os atos processuais adotados no âmbito da Corte de Contas. No caso, os princípios constitucionais do contraditório e da ampla defesa se concretizam com a citação válida pelo TCU, com a devida apreciação das alegações de defesa aduzidas pelo responsável e com a oportunidade de interpor recursos, ocasiões em que os agentes envolvidos podem refutar as acusações contra ele formuladas. 
29.2.4.	Neste sentido, é a jurisprudência desta Corte consubstanciada nos Acórdão 2016/2018-TCU-Segunda Câmara, da relatoria do Ministro Aroldo Cedraz; 4938/2016-TCU-Primeira Câmara, da relatoria do Ministro Bruno Dantas; 3487/2010-TCU-Primeira Câmara, da relatoria do Ministro Walton Alencar Rodrigues; dentre outros.
29.3.	Quanto às alegações de que o defendente apresentou o seu preço visando ao lucro, cabe analisar que é entendimento do senso comum que as empresas praticam a atividade visando essencialmente à obtenção do lucro, mas isso, de forma alguma, retira a obrigatoriedade de uma empresa que realiza negócios com o setor público de praticar preços condizentes com o mercado e, ainda que o preço orçado pela administração esteja acima dos valores passíveis de serem praticados, têm as empresas liberdade para apresentar propostas que sabem estar de acordo com os preços de mercado, não devendo as mesmas (empresas) tirar proveito de orçamentos superestimados, elaborados por órgãos públicos contratantes, haja vista que o regime jurídico-administrativo a que estão sujeitos os particulares contratantes com a Administração não lhes dá direito adquirido à manutenção de erros de preços unitários, precipuamente quando em razão de tais falhas estiver ocorrendo o pagamento de serviços acima dos valores de mercado.
29.3.1.	Desse modo, o regime de contratação administrativa possui regras próprias de Direito Público, mais rígidas, sujeitas à aferição de legalidade, legitimidade e economicidade por órgãos de controle interno ou externo da Administração Pública. Portanto, a responsabilização solidária do particular pelo dano resta sempre evidenciada quando, recebedor de pagamentos por serviços superfaturados, contribui de qualquer forma para o cometimento do débito, nos termos do § 2º do art. 16 da Lei 8.443/1992. 
29.4.	Com relação à eventual existência de superfaturamento em relação ao produto constante da NF 20.843 (peça 54, p. 6) , no caso a 'cama Fawler', o nosso entendimento é o de que a quantia de R$ 8.340,00, supostamente a quantia superfaturada, é um valor correspondente a menos de 10% do valor como apontado como supostamente superfaturado, fato este que por si só nos conduz ao entendimento no mínimo duvidoso sobre a existência de sobrepreço em relação ao item cama Fawler. Demais disso, o valor também seria de pequena monta, razão pela entende-se propor o acolhimento parcial das alegações de defesa do defendente. 
Ofício de citação 1676/2019-TCU/Secex-TCE, de 11/4/2019 (peça 107) :
Alegações de defesa apresentadas pela Santa Casa de Misericórdia de São Sebastião (peça 156) :
30.	A defesa alegou, inicialmente, que a questão aqui aventada já é objeto da AÇÃO COMINATÓRIA DE OBRIGAÇÃO DE FAZER (EXCLUSÃO DE ENTIDADE DO SIAFI, CADIN e CEPIM) , em processo judicial eletrônico n. 1000013-27.2018.4.01.3802, na Subseção Judiciária local, quando este Hospital promoveu essa ação visando não continuar incluída nos citados cadastros, por irregularidades apontadas por esta E. Corte de Contas, relativas ao Convênio Siafi 2811/2007, que teriam apontado superfaturamento na aquisição de equipamentos para este Hospital, conforme Ofício n. 1.676/2019-TCU-Secex-TCE, de 11/4/2019. 
30.1.	Ademais, a defesa alegou que a referida aquisição desses equipamentos também é objeto de investigação pelo Ministério Público Federal, por sua Procuradoria da República em Passos-MG. Na referida AÇÃO COMINATÓRIA DE OBRIGAÇÃO DE FAZER (EXCLUSÃO DE ENTIDADE DO SIAFI, CADIN e CEPIM) , Processo judicial eletrônico n. 1000013-27.2018.4.01.3802, este Hospital obteve a tutela antecipada pleiteada, quando o Juiz Federal decidiu (IP: 4141319) :
Por estas razões, DEFIRO o pedido de antecipação da tutela de urgência e determino ao réu que se abstenha de incluir a parte autora, SANTA CASA DA MISERICÓRDIA DE SÃO SEBASTIÃO DO PARAÍSO, nos cadastros restritivos federais denominados Portal de Convênios - SICOV, do Ministério do Planejamento, Desenvolvimento e Gestão, SIAFI - Sistema Integrado de Administração Financeira do Governo Federal, CEPIM - Cadastro de Entidades Privadas Sem Fins Lucrativos Impedidas e Sistema Auxiliar de Informações para Transferências Voluntárias - CAUC, em relação aos convênios 793710/2013 e 616429, sob pena de multa no montante de R$ 50.000,00 por inscrição. Caso o nome da demandante tenha sido incluído nos cadastros citados, determino a exclusão no prazo de 5 dias, sob pena de multa diária no montante de R$ 10.000,00.
30.2.	O defendente alegou que a União agravou desta decisão, mas não obteve sucesso, conforme se extrai do AGRAVO DE INSTRUMENTO, processo número: 1005873- 66.2018.4.01.0000, que tramitou pela 5a Turma do E. TRF da 1a Região, mas não obteve êxito e a decisão do Juízo Federal foi mantida. 
30.3.	A defesa alegou que a Santa Casa de Misericórdia de São Sebastião já havia tomado todas as medidas cabíveis, desde que recebeu da DICON o OFÍCIO n. 197 MS/NE/SEGEOCON/MG, datado de 8/3/2017, relativo ao Parecer n. 201, de 29/11/2016 do Ministério da Saúde, de NÃO APROVAÇÃO do CONVÊNIO n. 793710/2013, sendo que o ex-PROVEDOR, Sr. Flávio Westin já havia sido comunicado dessa NÃO APROVAÇÃO através do Ofício n. 1066, de 30/11/2016 da mesma DICON, quando também igualmente NOTIFICOU pessoalmente o ex-Provedor, em 17/3/2017, para que tomasse ciência e adotasse as medidas cabíveis, tendo em vista a possibilidade de inclusão do nome e CPF do ex-Provedor no Cadastro Informativo de Créditos não Quitados do Setor Público Federal - CADIN, e a sua responsabilização como Gestor, à época, do Hospital, responsável pela execução do citado convênio, com a determinação de devolução ao Fundo Nacional da Saúde - FNS de R$ 93.122,00 (corrigidos para R$ 95.472,42, em 30/11/2016) , o referido ex-Provedor foi NOTIFICACADO pessoalmente pela Santa Casa, também para que este Hospital não fosse punido pelos motivos que ensejaram a não aprovação do citado convênio, conforme se extrai da NOTIFICAÇÃO EXTRAJUDICIAL datada de 17/3/2017, recebida pelo mesmo.
30.4.	Mencionou o defendente que após o recebimento de vários ofícios e notificações, a COMISSÃO DE INTERVENÇÃO do Hospital enviou em 20/11/2017, Ofício n. 907/2017, para a DICON - Divisão de Convênios e Gestão de Minas Gerais, informando todas as alterações ocorridas, inclusive o afastamento da Diretoria e solicitou a exclusão do cadastro da mesma junto ao cadastro de inadimplentes do Governo Federal.
30.5.	Alegou a defesa que, em 21/12/2017, a COORDENAÇÃO DE GESTÃO DO NÚCLEO ESTADUAL DE MINAS GERAIS - CODNE/MG, através de sua Coordenadora Lilinquiel, enviou Ofício n. 1500-SEI/2017/MG/CODNE/SE/MS, no sentido de que este Hospital deveria mover uma ação buscando uma tutela liminar para o seu intento de não ver-se incluída nos cadastros do SICONV, SIAFI, CEPIN, CADIN, etc. Mas é fato que, das análises feitas no Portal de Compras Eletrônicas do Governo Federal - SICONV e no processo físico, infelizmente não foram encontrados fatos novos ou evidências que possam ser utilizadas para justificar ou contestar as irregularidades apontadas na Tomada de Contas Especial, TC Processo 037.172/2018-2, relativamente ao citado Convênio 793710/2013. Defende, ainda, que a instituição SANTA CASA não pode ser penalizada pela má versação de recursos públicos e, em razão disso, ajuizou na Justiça Federal de São Sebastião do Paraíso o já citado processo judicial eletrônico n. 1000013- 27.2018.4.01.3802, tendo obtido decisão liminar em 17/1/2018 para que a União (representada pelo FNS) , se abstivesse de incluir a SANTA CASA nos cadastros restritivos federais, em relação aos convênios 793710/2013 e 616429, e isto a permitiu celebrar os convênios das 2 emendas parlamentares.
30.6.	Alegou ainda que esta decisão está no mesmo sentido da Súmula n. 46 da Advocacia Geral da União-AGU: SÚMULA N° 46, DE 23 DE SETEMBRO DE 2009 (*) Publicada no DOU, Seção I, de 24/09; 25/09 e 28/09/2009: "Será liberada da restrição decorrente da inscrição do município no SIAFI ou CADIN a prefeitura administrada pelo prefeito que sucedeu o administrador faltoso, quando tomadas todas as providências objetivando o ressarcimento ao erário." 
30.6.1. Mencionou o defendente que o Hospital não seja responsabilizado pela má versação de recursos públicos por seus ex-Provedores e/ou pessoas jurídicas que lhe prestaram assessoria (M&H LICITAÇÕES E ASSESSORIA LTDA.) , que naquele AGRAVO DE INSTRUMENTO ajuizado pela UNIÃO, o E. TRF 1a Região indeferiu a liminar pleiteada pela União, confirmando a tutela antecipada ali deferida. Assim, e nos termos dos artigos 15, e 16, I, da Lei n. 8.443/1992, requer a este E. Tribunal de Contas, que acolhendo estas razões e justificativas, julgue REGULARES as contas do Hospital,
Análise das alegações de defesa:
31.	Inicialmente, cabe mencionar que é pacífico e remansoso o entendimento de que a existência de processo judicial não obsta a atuação do TCU, mesmo tendo por objeto idênticas responsabilidades, haja vista a independência de instâncias e a competência exclusiva do TCU para verificação do emprego de recursos federais. Assim, é cediço que o TCU tem competência privativa constitucional e legal em matéria de contas, bem como em processos de fiscalização atinentes a esta Corte, conforme se observa do art. 71 da Constituição Federal/1988 e do art. 1º da Lei n. 8.443/1992, logo, sendo o objeto destes autos matéria afeta ao TCU, tem-se por nitidamente inserida nas atribuições específicas desta Corte de Contas.
31.1.	O representante da entidade convenente foi chamado aos autos para a apresentação das alegações de defesa relacionadas à eventual existência de superfaturamento na aquisição de equipamento por parte da entidade, mas tendo alegado que obteve medida liminar judicial para que houvesse a exclusão dos cadastros federais de qualquer informação restritiva em relação à Santa Casa de Misericórdia de São Sebastião. 
31.2.	Como verificado, a defesa não apresentou argumentos que contrapusessem as situações de provável irregularidade relacionada ao seu chamamento aos autos, esta relativa à ocorrência de superfaturamento na aquisição de equipamentos com recursos do convênio Siafi tratado nos presentes autos. Desse modo, a despeito da mencionada decisão judicial, deve o TCU cumprir o seu mister constitucional de verificar a correta aplicação dos recursos federais em prol da sociedade, uma vez que estão constitucionalmente definidas as atribuições da Corte de Contas quanto a estas questões.
31.3.	Assim, considerando que não foram apresentados argumentos que refutassem as irregularidades relacionadas à provável existência de superfaturamento, por ocasião da aquisição de equipamentos com recursos do convênio de que trata os presentes autos, conclui-se que cabe refutar as alegações de defesa, propondo o julgamento pela irregularidade das contas, a condenação em relação ao débito apurado e quantificado no presente processo, em solidariedade com o outro responsável, bem como a aplicação da multa prevista no art. 57, da Lei 8.443/1992. 
Ofício de citação 1673/2019-TCU/Secex-TCE, de 11/4/2019 (peça 112) :
Alegações de defesa apresentadas MEDIC BARBACENA EIRELI, pessoa jurídica de direito privado, inscrita no CNPJ 19.398.577/0001-21 (peça 157) :
32.	Inicialmente a defesa faz considerações acerca do Princípio da Legalidade, bem como dos demais princípios constitucionais e dos como princípios jurídicos que são aplicáveis às licitações: (i) legalidade; (ii) impessoalidade; (iii) moralidade; (iv) igualdade; (v) publicidade; (vi) probidade administrativa; (vii) vinculação ao instrumento convocatório; e (viii) julgamento objetivo, todos rigorosamente observados no certame, segundo o defendente. 
32.1.	Alega o defendente que se limitou tão somente ao edital do certame, sendo que o valor apresentado possui lastro no mercado regional e nacional. Aliás, o preço foi apresentado com lastro no Princípio da Vinculação ao instrumento convocatório, já que por meio deste princípio, tem-se que o Administrador deve seguir fielmente as regras traçadas para o procedimento, regras estas contidas no Edital do presente processo. Se a regra não fosse observada, o licitante deveria ser desclassificado.
32.2.	A defesa menciona que, dentre as principais garantias, pode-se destacar a vinculação da Administração ao edital que regulamenta o certame licitatório, tratando-se de uma segurança para o licitante e para o interesse público, extraída do princípio do procedimento formal, que determina à Administração que observe as regras por ela própria lançadas no instrumento que convoca e rege a licitação. Segundo Lucas Rocha Furtado, Procurador-Geral do Ministério Público junto ao Tribunal de Contas da União, o instrumento convocatório: 
É a lei do caso, aquela que irá regular a atuação tanto da administração pública quanto dos licitantes. Esse princípio é mencionado no art. 3º da Lei de Licitações, e enfatizado pelo art. 41 da mesma lei que dispõe que "a Administração não pode descumprir as normas e condições do edital, ao qual se acha estritamente vinculada". (Curso de Direito Administrativo, 2007, p.416) O mesmo autor prossegue no exame da questão, e reforça sua argumentação a respeito da vinculação do edital com o art. 41, §2º, da Lei 8.666:
"Ali, fixa-se prazo para que o licitante possa impugnar os termos do edital. Expirado esse prazo, decairá o participante da licitação do direito de impugná-lo. Isto significa dizer que quem participa da licitação não pode esperar pela sua inabilitação ou desclassificação para, somente então, impugnar a regra contida no edital que levaria à sua exclusão do processo" (Curso de Direito Administrativo, 2007, p.417) . Ainda sobre a vinculação ao edital, novamente Marçal Justen Filho afirma que "Quando o edital impuser comprovação de certo requisito não cogitado por ocasião do cadastramento, será indispensável a apresentação dos documentos correspondentes por ocasião da fase de habilitação" (Pregão. Comentários à Legislação do Pregão Comum e do Eletrônico, 4ª ed., p. 305) .
32.3.	O defendente fez transcrição ainda de diversos trechos jurisprudenciais de vários tribunais, a exemplo do Superior Tribunal de Justiça e Supremo Tribunal Federal, todos no intuito de demonstrar que o peticionário seguiu rigorosamente o edital do certame, tendo apresentado sua proposta de acordo com o valor médio de mercado do aparelho/produto, razão pela qual não procedem as alegações de superfaturamento apontado pela Controladoria Geral da União. Assim, uma questão que se mostra essencial no procedimento licitatório é a averiguação por parte do administrador público se os preços apresentados nas propostas estão compatíveis com os preços praticados pelos licitantes com o setor privado. Por essa razão, a Lei nº 8.666/93 previu, em seu artigo 43, inciso IV, o seguinte: 
Art. 43. A licitação será processada e julgada com observância dos seguintes procedimentos: [...] IV - verificação da conformidade de cada proposta com os requisitos do edital e, conforme o caso, com os preços correntes no mercado ou fixados por órgão oficial competente, ou ainda com os constantes do sistema de registro de preços, os quais deverão ser devidamente registrados na ata de julgamento, promovendo-se a desclassificação das propostas desconformes ou incompatíveis; 
32.4.	Alega a defesa que, se o peticionário foi o vencedor é porque a Administração Pública averiguou e comprovou que o preço apresentado era o melhor e sobretudo próximo do corrente no mercado (já que, inclusive houve pesquisa de preços para a montagem do processo administrativo) . Outro ponto a ser demonstrado é que não consta dos autos qualquer espécie de comprovação de que o produto vendido pela MEDIC foi superfaturado, mas muito pelo contrário já que, conforme sobredito, se trata de preço médio de mercado. 
32.5.	Destarte, concluiu o defendente que urge o imediato arquivamento da Tomada de Contas Especial, com a consequente improcedência do pedido em face do peticionário, já que está é medida de inteira e maior Justiça. Ninguém é desonesto sem intenção. Assim, para que se possa considerar o agente ímprobo, é necessário demonstrar que este tenha agido com real intenção, em causar prejuízo ao erário.
32.6.	Alegou que inexistiu, portanto, a intenção ou dolo, ou melhor, sequer existiu uma conduta ímproba do réu com o intuito de prejudicar o erário. Ademais, não é razoável e, muito menos, proporcional movimentar o aparato administrativo para ultimar uma persecução que se sabe natimorta vez que não há ilícito no caso em tela. Conclui-se a defesa, que desta feita e diante dos fatos acima narrados, não há que se falar em prática de ato ilícito, não havendo que se falar em prejuízo presumido conforme destacado pelo Superior Tribunal de Justiça: 
"Não havendo enriquecimento ilícito e nem prejuízo ao Erário municipal, mas inabilidade do administrador, não cabem as punições previstas na Lei n. 8.429/92 _ STJ REsp n. 213.994, MG, Relator Ministro Milton Luiz Pereira". 
32.7.	Ora, para que se pudesse falar em má-fé ou dolo seria necessário que pelo menos o réu tivesse sido beneficiado. Aliás, diante da ausência de enriquecimento ilícito; ausência de prejuízo ao Erário; conclui-se que o réu nada mais fez do que agir com fulcro na legalidade. Assim, uma vez não configurado o enriquecimento ilícito do defendente e nem prejuízo ao erário, urge a improcedência da Tomada de Contas Especial.
32.8.	Ao final de suas alegações, a defesa requereu o recebimento da presente peça de defesa, acolhendo-se a questão prejudicial da prescrição, com a consequente extinção do processo com resolução do mérito, bem como seja julgado totalmente improcedente o pedido positivado na Tomada de Contas Especial - TC 037.167/2018-9, com o consequente arquivamento do feito de forma definitiva, vez que esta é medida de inteira e maior Justiça.
Análise:
33.	Conforme se observa das alegações de defesa apresentadas, as mesmas não refutam os objetos relacionados à eventual ocorrência do superfaturamento, não trazendo nenhum elemento de prova que afaste a questão aqui tratada. Como os demais defendentes fizeram, na sua grande maioria, a defesa apenas se limitou a dizer que não houve o superfaturamento, que a empresa participou de forma legal, que não pode ser condenada por ter participado ou mesmo ter elaborado do edital, seguindo as regras do ordenamento jurídico, inclusive os Princípios da Legalidade, vinculação ao instrumento convocatório e normas constitucionais. Destarte, consoante já efetuadas diversas análises ao longo da presente instrução, cabe refutar tais alegações de defesa.
33.1.	No que se referem às afirmações relacionadas à ausência de má-fé e dolo, cabe mencionar que no âmbito do TCU, é considerado de boa-fé o responsável que, embora tenha concorrido para o dano ao erário ou outra irregularidade, seguiu as normas pertinentes, os preceitos e os princípios do direito. A análise da conduta, portanto, é feita sob o ponto de vista objetivo, sem que seja necessária a comprovação de má-fé  (dolo) , mas apenas da ausência de boa-fé objetiva, para a responsabilização do agente.   
33.2. Destarte, o entendimento sedimentado nesta Casa é que, em se tratando de processos atinentes ao exercício do controle financeiro da Administração Pública, tais como o que ora se examina, a boa-fé não pode ser presumida, devendo ser objetivamente demonstrada e comprovada, a partir dos elementos que integram os autos, para que venha a ser reconhecida. Tal interpretação decorre da compreensão de que, relativamente à fiscalização dos gastos públicos, privilegia-se a inversão do ônus da prova, pois cabe ao gestor comprovar a boa aplicação dos dinheiros e valores públicos sob sua responsabilidade.
33.3. Assim, o exame da boa-fé pressupõe a verificação da atuação do gestor público com honestidade, lealdade e probidade durante toda a gestão dos recursos públicos a ele confiados ou, se for o caso, da existência de justificativa amparada no direito para as condutas que importaram inobservância aos normativos legais. Nesse sentido, é considerado de boa-fé o responsável que, embora tenha concorrido para o dano ao erário ou outra irregularidade, seguiu as normas pertinentes, os preceitos e os princípios do direito, como bem colocado no voto condutor do Acórdão 1921/2011-TCU-Segunda Câmara, da relatoria do Ministro Raimundo Carreiro, in verbis:
"5. Não se sustenta [...] a tese de que sua boa-fé deveria ser aceita, posto que presumida pela ausência de comprovação de má-fé. Ora, a boa-fé se presume apenas até que não seja descaracterizada, como, de fato, o foi. Entenda-se que, no âmbito desta Corte, de boa-fé se considera o responsável que, em que pese a ocorrência de dano ao erário ou outra irregularidade, tenha zelado por seguir as normas pertinentes, os preceitos e os princípios do direito. A análise, portanto, é feita sob o ponto de vista objetivo, sem que seja necessária a comprovação de má-fé, mas apenas da ausência de boa-fé, para que se julguem de imediato as contas em exame com a devida cobrança dos juros cabíveis.
6. Por esclarecedor, permito-me evocar excerto do artigo 'A caracterização da boa-fé nos processos de contas' (Bezerra, Luiz Felipe, Revista do Tribunal de Contas da União, v. 32, n.º 88, abr/jun de 2001) :
'A todos os indivíduos, inclusive aos gestores no trato da coisa pública, é exigível a obrigação de realizar condutas que não acarretem danos a terceiros, isto é, exige-se-lhes, nas relações jurídicas que estabelecem, o denominado cuidado objetivo. Exsurge, então, o que se denomina previsibilidade objetiva, a que Welzel faz alusão em seu trabalho 'Culpa e Delitos de Circulação', ao asseverar que 'é exigível o cuidado objetivo quando o resultado era previsível para uma pessoa razoável e prudente, nas condições em que o agente atuou'.
A previsibilidade objetiva nada mais é do que a possibilidade de antevisão do resultado, do ponto de vista de um homem zeloso, prudente. O resultado era previsível, mas não foi previsto pelo agente. Destarte, haveria conduta culposa quando o sujeito, não empregando a atenção e o cuidado exigidos pelas circunstâncias, não previu o resultado de seu comportamento, ou, mesmo o prevendo, levianamente pensou que ele não aconteceria. Caso contrário, se o resultado estivesse sendo perseguido pelo agente, não estaríamos no terreno da culpa, mas sim diante de dolo.
E é exatamente essa noção de cuidado objetivo necessário do homem médio, zeloso e prudente, denotando isenção de culpa, que se acha implícita na moderna conceituação do princípio da boa-fé, guindado a princípio de orientação máxima no Código de Defesa do Consumidor, ordenamento que efetivamente mudou o cenário contratual moderno do Brasil.
Nesse mesmo diapasão, atente-se para o conceito que nos apresenta Fernando Noronha5, ao associar a boa-fé a um 'dever de agir de acordo com os padrões socialmente reconhecidos de lisura e lealdade', em contraposição ao conceito que se encontra na doutrina civilista clássica, para a qual a boa-fé é a intenção pura, isenta de dolo ou malícia, e que pode ser presumida ante a análise do elemento psíquico, anímico do agente.
A noção clássica de boa-fé subjetiva vem cedendo espaço à sua face objetiva, oriunda do direito e da cultura germânica, e que leva em consideração a prática efetiva e as consequências de determinado ato à luz de um modelo de conduta social, adotada por um homem leal, cauteloso e diligente, em lugar de indagar-se simplesmente sobre a intenção daquele que efetivamente o praticou.
Devemos, assim, examinar, num primeiro momento, diante de um caso concreto e nas condições em que o agente atuou, qual o cuidado exigível de uma pessoa prudente e de discernimento. Assim o fazendo, encontraremos o cuidado objetivo necessário, fundado na previsibilidade objetiva. Devemos, a seguir, comparar esse cuidado genérico com a conduta do agente, intentando saber se a conduta imposta pelo dever genérico de cuidado harmoniza-se com o comportamento desse agente. A resposta negativa leva à reprovabilidade da sua conduta, à culpa e, enfim, à não caracterização da boa-fé objetiva.'
33.4. Em relação ao item adquirido por meio do pregão, no caso, o microscópio cirúrgico (NF 1381 (peça 47, p. 6) , observa-se que o aparelho em questão tinha um valor cotado inicialmente em R$ 145.000,00 (peça 81, p. 3) , mas tendo sido adquirido pela quantia de R$ 76.650,00, valor este que representa a quantia equivalente um valor bem abaixo daquilo que foi inicialmente estabelecido no plano de trabalho, fato este que por si só denota ausência de sobrepreço no item em questão, e consequentemente ausência de superfaturamento,  razão pela qual cabe propor o acolhimento parcial das alegações de defesa da empresa MEDIC BARBACENA EIRELI (CNPJ 19.398.577/0001-21) . 
Verificação do Prazo de Prescrição da Pretensão Punitiva
Observa-se não ter ocorrido a prescrição da pretensão punitiva por parte do TCU que, nos termos do entendimento firmado no Acórdão 1441/2016-TCU-Plenário (Rel. Ministro Benjamin Zymler) , subordina-se ao prazo geral de prescrição indicado no art. 205 do Código Civil, qual seja, dez anos contados a partir da data de ocorrência da irregularidade sancionada, nos termos do art. 189 do Código Civil. As irregularidades discutidas nesta TCE ocorreram nos exercícios de 2010 e 2011, tendo as citações sido efetuadas em 2019, portanto há menos de 10 anos.
CONCLUSÃO  
35.	Da análise, conclui-se que os responsáveis que apresentaram as alegações de defesa, Sr. Flávio Westin (CPF XXX.377.266-XX) , Sr. Glauco Joaquim Rosa de Figueiredo (CPF XXX.148.026-XX) , Santa Casa de Misericórdia de São Sebastião do Paraíso (CNPJ 24.899.395/0001-74) , entidade convenente, bem como das empresas fornecedoras dos equipamentos, Sismatec Indústria e Comércio de Equipamentos  Hospitalares Ltda. (CNPJ 78.380.987/0001-04) , Minas Medical Ltda. (CNPJ 65.333.577/0001-60) e Hospimetal Indústria Metalúrgica de Equipamentos Hospitalares Ltda. (CNPJ 54.178.983/0001-80) , não conseguiram demonstrar a inexistência de irregularidade que demandaram os seus chamamentos aos autos para apresentarem as alegações de defesa, devendo ser condenados a ressarcirem as quantias que formam o débito apurado no presente processo, bem como terem as suas contas julgadas irregulares. 
35.1.	Vale ressaltar, ainda, os responsáveis Dixtal Biomédica Indústria e Comércio Ltda. (CNPJ 63.736.714/0001-82) e MedMinas Comércio de Artigos de Laboratórios e Hospitalares Ltda. (CNPJ 06.941.484/0001-50) não apresentaram as suas alegações de defesa, sendo considerado revéis, nos termos do art. 12, 3º, da Lei 8.443/1992. 
35.2.	No que se refere à empresa Canon Medical Systems do Brasil Ltda. (antiga Toshiba Medical do Brasil - CNPJ 46.563.938/0013-54) , consoante as análises acerca das alegações de defesa apresentadas (item 20 e respectivos subitens) ,                                                                                      restou demonstrado, conforme análises assentes no item 21 e respectivos subitens 21 dos autos, que as alegações de defesa foram parcialmente acatadas, não havendo superfaturamento quanto à aquisição do equipamento de tomógrafo.
35.3.	Os argumentos de defesa tampouco lograram afastar os débitos imputados à quase totalidade dos responsáveis, à exceção da Canon Medical Systems do Brasil Ltda. (antiga Toshiba Medical do Brasil (CNPJ 46.563.938/0013-54) , Medic Barbacena Eireli (CNPJ 19.398.577/0001-21) e Hospimetal Indústria Metalúrgica de Equipamentos Hospitalares LTDA. (CNPJ 54.178.983/0001-80) . Ademais, inexistem nos autos elementos que demonstrem sua boa-fé ou a ocorrência de outros excludentes de culpabilidade. Desse modo, suas contas devem, desde logo, ser julgadas irregulares, nos termos do art. 202, § 6º, do Regimento Interno/TCU, procedendo-se à sua condenação em débito, propondo a aplicação das multas prevista no art. 57 da Lei 8.443/1992.
Responsáveis: Santa Casa de Misericórdia de São Sebastião do Paraíso (CNPJ 24.899.395/0001-74) , Glauco Joaquim Rosa de Figueiredo (CPF XXX.148.026-XX) e Sismatec Indústria e Comércio de Equipamentos Hospitalares Ltda.. (CNPJ 78.380.987/0001-04) :
	Data
	Valor (R$) 
	Localização

	21/9/2010
	20.400,00
	Peça 28, p. 27

Responsáveis: Santa Casa de Misericórdia de São Sebastião do Paraíso (CNPJ 63.736.714/0001-82) , Glauco Joaquim Rosa de Figueiredo (CPF XXX.148.026-XX) e Dixtal Biomédica Indústria e Comércio Ltda. (CNPJ 63.736.714/0001-82) :
	Data
	Valor (R$) 
	Localização

	3/8/2010
	154.000,00
	Peça 28, p. 26

	3/8/2010
	108.121,00
	Peça 28, p. 26

Responsáveis: Santa Casa de Misericórdia de São Sebastião do Paraíso (CNPJ 24.899.395/0001-74) , Glauco Joaquim Rosa de Figueiredo (CPF XXX.148.026-XX) e Medminas Comércio de Artigos de Laboratórios e Hospitalares Ltda. (CNPJ 06.941.484/0001-50) :
	Data
	Valor (R$) 
	Localização

	25/6/2010
	52.500,00
	Peça 28, p. 24

Responsáveis: Santa Casa de Misericórdia de São Sebastião do Paraíso (CNPJ 24.899.395/0001-74) , Sr. Flávio Westin (CPF XXX.377.266-XX) e Minas Medical Ltda. (CNPJ 65.333.577/0001-60) 
	Data
	Valor (R$) 
	Localização

	30/9/2011
	110.000,00
	Peça 28, p. 39

PROPOSTA DE ENCAMINHAMENTO 
36.	 Ante o exposto, submetemos os autos à consideração das instâncias competentes para apreciação e adoção das seguintes providências:
	a)  considerar revéis, para todos os efeitos, Dixtal Biomédica Indústria e Comércio Ltda. (CNPJ 63.736.714/0001-82) e Medminas Comércio de Artigos de Laboratórios e Hospitalares Ltda. (CNPJ 06.941.484/0001-50) , dando-se prosseguimento ao processo, nos termos do art. 12, 3º, da Lei 8.443/1992;
	b) 	acatar parcialmente as alegações de defesa de Canon Medical Systems do Brasil Ltda. (antiga Toshiba Medical do Brasil - CNPJ 46.563.938/0013-54) , Medic Barbacena Eireli (CNPJ 19.398.577/0001-21) e Hospimetal Indústria Metalúrgica de Equipamentos Hospitalares Ltda. (CNPJ 54.178.983/0001-80) ;
	c) 	rejeitar as alegações de defesa apresentadas por Flávio Westin (CPF XXX.377.266-XX) , Glauco Joaquim Rosa de Figueiredo (CPF XXX.148.026-XX) , Santa Casa de Misericórdia de São Sebastião do Paraíso (CNPJ 24.899.395/0001-74) , Sismatec Indústria e Comércio de Equipamentos  Hospitalares Ltda. (CNPJ 78.380.987/0001-04) e Minas Medical Ltda. (CNPJ 65.333.577/0001-60) ;
	d)  com fundamento nos arts. 1º, inciso I, 16, inciso II, e 23, inciso II, da Lei 8.443/1992, e nos arts. 1º, inciso I, 208 e 214, inciso II, do Regimento Interno do TCU, julgar regulares com ressalvas as contas das sociedades empresárias Canon Medical Systems do Brasil Ltda. (antiga Toshiba Medical do Brasil (CNPJ 46.563.938/0013-54) , Hospimetal Indústria Metalúrgica de Equipamentos Hospitalares LTDA. (CNPJ 54.178.983/0001-80) e da empresa Medic Barbacena Eireli (CNPJ 19.398.577/0001-21) ; 
	e) 	com fundamento nos arts. 1º, inciso I, 16, inciso III, alíneas 'b' e 'c', da Lei 8.443/1992 c/c os arts. 19, parágrafo único, e 23, inciso III, da mesma Lei, e com arts. 1º, inciso I, 209, inciso II, do Regimento Interno, julgar irregulares as contas dos Srs. Flávio Westin (CPF XXX.377.266-XX) e Glauco Joaquim Rosa de Figueiredo (CPF XXX.148.026-XX) , da entidade Santa Casa de Misericórdia de São Sebastião do Paraíso (CNPJ 24.899.395/0001-74) e das sociedades empresárias Sismatec Indústria e Comércio de Equipamentos Hospitalares Ltda. (CNPJ 78.380.987/0001-04) e Minas Medical Ltda. (CNPJ 65.333.577/0001-60) , condenando-os solidariamente ao pagamento das quantias constantes das tabelas a seguir especificadas, com a fixação do prazo de quinze dias, a contar da notificação, para comprovarem, perante o Tribunal (art. 214, inciso III, alínea "a", do Regimento Interno) , o recolhimento das dívidas aos cofres do Fundo Nacional de Saúde, atualizada monetariamente e acrescida dos juros de mora, calculados a partir da data discriminada, até a data do recolhimento, na forma prevista na legislação em vigor:
Responsáveis: Santa Casa de Misericórdia de São Sebastião do Paraíso (CNPJ 24.899.395/0001-74) , Glauco Joaquim Rosa de Figueiredo (CPF XXX.148.026-XX) e Sismatec Indústria e Comércio de Equipamentos Hospitalares Ltda. (CNPJ 78.380.987/0001-04) :
	Data
	Valor (R$) 

	21/9/2010
	20.400,00

Responsáveis: Santa Casa de Misericórdia de São Sebastião do Paraíso (CNPJ 63.736.714/0001-82) , Glauco Joaquim Rosa de Figueiredo (CPF XXX.148.026-XX) e Dixtal Biomédica Indústria e Comércio Ltda. (CNPJ 63.736.714/0001-82) :
	Data
	Valor (R$) 

	3/8/2010
	154.000,00

	3/8/2010
	108.121,00

Responsáveis: Santa Casa de Misericórdia de São Sebastião do Paraíso (CNPJ 24.899.395/0001-74) , Glauco Joaquim Rosa de Figueiredo (CPF XXX.148.026-XX) e MedMinas Comércio de Artigos de Laboratórios e Hospitalares Ltda. (CNPJ 06.941.484/0001-50) :
	Data
	Valor (R$) 

	25/6/2010
	52.500,00

Responsáveis: Santa Casa de Misericórdia de São Sebastião do Paraíso (CNPJ 24.899.395/0001-74) , Sr. Flávio Westin (CPF XXX.377.266-XX) e Minas Medical Ltda. (CNPJ 65.333.577/0001-60) :
	Data
	Valor (R$) 

	30/9/2011
	110.000,00

 Aplicar, individualmente, aos Srs. Flávio Westin (CPF XXX.377.266-XX) , Glauco Joaquim Rosa de Figueiredo (CPF XXX.148.026-XX) , bem como à entidade Santa Casa de Misericórdia de São Sebastião do Paraíso (CNPJ 24.899.395/0001-74) e às sociedades empresárias Sismatec Indústria e Comércio de Equipamentos Hospitalares Ltda. (CNPJ 78.380.987/0001-04) , Minas Medical Ltda. (CNPJ 65.333.577/0001-60) , Dixtal Biomédica Indústria e Comércio Ltda. (CNPJ 63.736.714/0001-82) e MedMinas Comércio de Artigos de Laboratórios e Hospitalares Ltda. (CNPJ 06.941.484/0001-50) a multa prevista no art. 57 da Lei 8.443/1992 c/c o art. 267 do Regimento Interno, com a fixação do prazo de quinze dias, a contar das notificações, para comprovarem, perante o Tribunal (art. 214, inciso III, alínea "a", do Regimento Interno) , o recolhimento da dívida aos cofres do Tesouro Nacional, atualizada monetariamente desde a data do acórdão que vier a ser proferido até a do efetivo recolhimento, se for paga após o vencimento, na forma da legislação em vigor;
 autorizar, desde logo, nos termos do art. 28, inciso II, da Lei 8.443/1992, a cobrança judicial das dívidas caso não atendidas as notificações a que se referem as alíneas anteriores;
 autorizar, caso solicitado pelos responsáveis, o pagamento das dívidas em até trinta e seis parcelas mensais e consecutivas, nos termos do art. 26 da Lei 8.443/1992 c/c o art. 217 do Regimento Interno, fixando-lhes o prazo de quinze dias, a contar do recebimento das notificações, para comprovarem perante o Tribunal o recolhimento da primeira parcela, e de trinta dias, a contar da parcela anterior, para comprovar o recolhimento das demais parcelas, devendo incidir sobre cada valor mensal, atualizado monetariamente, os juros de mora devidos, na forma prevista na legislação em vigor;
 encaminhar cópia da deliberação que vier a ser proferida, bem como do relatório e do voto que a fundamentarem, ao Procurador-Chefe da Procuradoria da República no Estado de Minas Gerais, nos termos do § 3º do art. 16 da Lei 8.443/1992 c/c o § 7º do art. 209 do Regimento Interno do TCU, para adoção das medidas que entender cabíveis;
encaminhar cópia do Acórdão que vier a ser proferido ao Fundo Nacional de Saúde (FNS/MS) , e aos responsáveis, para ciência, informando que a presente deliberação, acompanhada do Relatório e do Voto que a fundamenta, está disponível para a consulta no endereço www.tcu.gov.br/acordaos, além de esclarecer que, caso requerido, o TCU poderá fornecer sem custos as correspondentes cópias, de forma impressa.
O diretor responsável pela supervisão da instrução elaborada divergiu parcialmente da proposta técnica, conforme parecer à peça 181 a seguir transcrito, que contou com a anuência do dirigente da SecexTCE (peça 182) :
Cuidam os autos de tomada de contas especial instaurada pelo Fundo Nacional de Saúde (FNS/MS) , em desfavor da Santa Casa de Misericórdia de São Sebastião do Paraíso e de seus gestores, em razão da impugnação parcial de despesas realizadas com recursos repassados por meio do convênio 2811/2007 (Siafi 616429) , cujo objeto tratou da aquisição de equipamentos e material permanente para unidade de atenção especializada em saúde, consoante informações de irregularidades constatadas por meio de realização de auditoria da CGU.
Conforme consignado pelo tomador de contas (peça 86) e corroborado pela Controladoria-Geral da União (peça 87) , o valor do débito discutido nesta TCE pode ser resumido conforme tabela a seguir:
	Item Adquirido
	Fornecedor
	Valor Contestado

	Tomógrafo computadorizado Helicoidal
	Toshiba Medical do Brasil 
	450.000,00

	Aparelho de Videolaparoscopia 
	MedMinas Comércio de Artigos de Laboratórios e Hospitalares Ltda.
	52.500,00

	Ventiladores Pulmonares  
	Dixtal Biomédica Indústria e Comércio Ltda
	154.000,00

	Cardioscópio
	Dixtal Biomédica Indústria e Comércio Ltda
	108.121,00

	Bombas Intraórticas
	Minas Medical Ltda.
	110.000,00

	Cama Fawler
	Hospimetal Indústria Metalúrgica de Equipamentos Hospitalares
	8.340,00

	Foco Cirúrgico
	Sismatec Indústria e Comércio de Equipamentos Hospitalares Ltda.
	20.400,00

	Microscópio Cirúrgico 
	Medic Barbacena Eireli
	26.930,00

	Escada e Mesa Instrumental
	D'Aquino Indústria e Comércio de Móveis Hospitalares Ltda.
	2.421,88

		Total
	932.712,88

Tanto o instaurador/tomador quanto o órgão de controle interno concluíram pela responsabilidade tão somente da entidade convenente e seus gestores.
Contudo, a primeira instrução no âmbito do TCU concluiu pela necessidade de chamamento também das empresas fornecedoras. Ressalte-se que não foi objeto de citação o débito de R$ 2.421,88, devido à baixa materialidade.
A instrução de mérito (peça imediatamente anterior a este pronunciamento no processo) conclui pelo acatamento parcial das alegações de defesa das empresas Toshiba Medical do Brasil (atual Canon Medical Systems do Brasil Ltda.) , Hospimetal Indústria Metalúrgica de Equipamentos Hospitalares e Medic Barbacena Eireli e pelo consequente afastamento do débito em relação às aquisições realizadas junto a essas empresas, com o que concordamos.
Cabe uma pequena ressalva apenas em relação às alegações de defesa da sociedade empresária Canon Medical Systems do Brasil Ltda. É opinião desta subunidade que merecem acatamento integral, uma vez que o oferecimento de garantia superior ao prazo normalmente estabelecido representa, de fato, um custo para o fornecedor e um benefício para o comprador. Cabe à administração a decisão, devidamente fundamentada, de verificar a vantajosidade dessa condição e, assim, aceitá-la ou rejeitá-la.
Quanto à rejeição das alegações dos demais fornecedores, manifesta-se discordância em relação ao encaminhamento proposto pelo AUFC Welledyson Anaximandro Webster Nazareno Vieira, na instrução à peça anterior (doc 64.814.7051) , devendo também ser objeto de acatamento e afastamento do débito a essas empresas. 
Em suma, no caso concreto, a responsabilização pelos danos apurados nesta Tomada de Contas Especial deve recair sobre a Santa Casa de Misericórdia de São Sebastião do Paraíso (CNPJ 24.899.395/0001-74) , Glauco Joaquim Rosa de Figueiredo (CPF XXX.148.026-XX) e Flávio Westin (CPF XXX.377.266-XX) , observada a cadeia de solidariedade apontada pelo Auditor-Instrutor, devendo ser afastada a responsabilidade das empresas contratadas.
Nesse sentido, cabe destacar que a empresa tem liberdade de precificar o bem ou serviço que oferece aos particulares ou à Administração Pública, salvo determinação legal expressa no sentido de que deveria ser observado algum parâmetro específico, como ocorre em alguns casos de contratação de obras e serviços de engenharia. A Administração Pública, essa sim, tem obrigação de selecionar a proposta mais vantajosa segundo os seus interesses, bem como de desclassificar as propostas que extrapolam o preço de mercado. 
Ocorre que, no caso concreto, a entidade convenente e seus agentes, por sua conta e risco, desprezaram o critério de seleção dos procedimentos licitatórios (menor preço) e, mediante opinião de sua equipe médica, adquiriram equipamentos com preços superiores sob o argumento de que eram melhores sob o ponto de vista técnico/qualidade, ao arrepio do que a própria convenente havia inserido no plano de trabalho.
Cabe trazer à lume os seguintes dispositivos:
Art. 209, § 5º, inciso II, do RI/TCU:
§ 5º Nas hipóteses dos incisos II, III e IV, o Tribunal, ao julgar irregulares as contas, fixará a   responsabilidade solidária:
II - do terceiro que, como contratante ou parte interessada na prática do mesmo ato,  de  qualquer modo haja concorrido para o cometimento do dano apurado. (grifamos) 
Art. 3º da Lei 8.666/1993:
Art. 3º A licitação destina-se a garantir a observância do princípio constitucional da isonomia, a seleção da proposta mais vantajosa para a administração e a promoção do desenvolvimento nacional sustentável e será processada e julgada em estrita conformidade com os princípios básicos da legalidade, da impessoalidade, da moralidade, da igualdade, da publicidade, da probidade administrativa, da vinculação ao instrumento convocatório, do julgamento objetivo e dos que lhes são correlatos. (grifamos) 
Art. 15, inciso V, da Lei 8.666/1993:
Art. 15. As compras, sempre que possível, deverão:
 (...) 
V - balizar-se pelos preços praticados no âmbito dos órgãos e entidades da Administração Pública.
Não há nos autos informação que permita concluir que as empresas tenham concorrido para o cometimento do dano apurado, bem como caracterização de conluio e/ou desclassificações injustificadas de concorrentes.
Apenas no caso da aquisição dos tomógrafos computadorizados helicoidais, verificou-se o não acatamento, por parte da comissão de licitação, de impugnações que demonstravam o direcionamento do certame.  No entanto, ao analisar as alegações de defesa apresentadas pela empresa Toshiba Medical do Brasil, o Auditor-Instrutor concluiu pelo afastamento desse débito. 
Por fim, considerando os elementos trazidos aos autos em resposta às citações, conclui-se que as empresas não deveriam ter composto a presente relação processual. Assim, propõe-se que suas alegações sejam acatadas e que sejam excluídas desta TCE.
PROPOSTA DE ENCAMINHAMENTO 
Ante o exposto, submetem-se os autos à consideração superior com a seguinte proposta:
	a)  considerar revéis, para todos os efeitos, as sociedades empresárias Dixtal Biomédica Indústria e Comércio Ltda. (CNPJ 63.736.714/0001-82) e Medminas Comércio de Artigos de Laboratórios e Hospitalares Ltda. (CNPJ 06.941.484/0001-50) , dando-se prosseguimento ao processo, nos termos do art. 12, 3º, da Lei 8.443/1992;
	b) 	acatar integralmente as alegações de defesa das sociedades empresárias Canon Medical Systems do Brasil Ltda. (antiga Toshiba Medical do Brasil - CNPJ 46.563.938/0013-54) , Medic Barbacena Eireli (CNPJ 19.398.577/0001-21) e Hospimetal Indústria Metalúrgica de Equipamentos Hospitalares Ltda. (CNPJ 54.178.983/0001-80) , Sismatec Indústria e Comércio de Equipamentos Hospitalares Ltda. (CNPJ 78.380.987/0001-04) , Minas Medical Ltda. (CNPJ 65.333.577/0001-60) ;
	c) excluir da relação processual as sociedades empresárias Canon Medical Systems do Brasil Ltda. (antiga Toshiba Medical do Brasil - CNPJ 46.563.938/0013-54) , Medic Barbacena Eireli (CNPJ 19.398.577/0001-21) e Hospimetal Indústria Metalúrgica de Equipamentos Hospitalares Ltda. (CNPJ 54.178.983/0001-80) , Sismatec Indústria e Comércio de Equipamentos Hospitalares Ltda. (CNPJ 78.380.987/0001-04) , Minas Medical Ltda. (CNPJ 65.333.577/0001-60) , Dixtal Biomédica Indústria e Comércio Ltda. (CNPJ 63.736.714/0001-82) e Medminas Comércio de Artigos de Laboratórios e Hospitalares Ltda. (CNPJ 06.941.484/0001-50) 
	d) 	rejeitar as alegações de defesa apresentadas por Flávio Westin (CPF XXX.377.266-XX) , Glauco Joaquim Rosa de Figueiredo (CPF XXX.148.026-XX) e pela entidade Santa Casa de Misericórdia de São Sebastião do Paraíso (CNPJ 24.899.395/0001-74) ; 
	e) 	com fundamento nos arts. 1º, inciso I, 16, inciso III, alínea 'c', da Lei 8.443/1992 c/c os arts. 19, parágrafo único, e 23, inciso III, da mesma Lei, e com arts. 1º, inciso I, 209, inciso II, do Regimento Interno, julgar irregulares as contas dos Srs. Flávio Westin (CPF XXX.377.266-XX) e Glauco Joaquim Rosa de Figueiredo (CPF XXX.148.026-XX) e da entidade Santa Casa de Misericórdia de São Sebastião do Paraíso (CNPJ 24.899.395/0001-74) , condenando-os solidariamente ao pagamento das quantias constantes das tabelas a seguir especificadas, com a fixação do prazo de quinze dias, a contar da notificação, para comprovarem, perante o Tribunal (art. 214, inciso III, alínea "a", do Regimento Interno) , o recolhimento das dívidas aos cofres do Fundo Nacional de Saúde, atualizadas monetariamente e acrescidas dos juros de mora, calculados a partir da data discriminada, até a data do recolhimento, na forma prevista na legislação em vigor:
Débito de responsabilidade solidária de Santa Casa de Misericórdia de São Sebastião do Paraíso e Sr.Glauco Joaquim Rosa de Figueiredo:
	Data
	Valor (R$) 

	25/6/2010
	52.500,00

	3/8/2010
	154.000,00

	3/8/2010
	108.121,00

	21/9/2010
	20.400,00

Débito de responsabilidade solidária de Santa Casa de Misericórdia de São Sebastião do Paraíso e Sr. Flávio Westin:
	Data
	Valor (R$) 

	30/9/2011
	110.000,00

Aplicar, individualmente, aos Srs. Flávio Westin (CPF XXX.377.266-XX) e Glauco Joaquim Rosa de Figueiredo (CPF XXX.148.026-XX) , bem como à entidade Santa Casa de Misericórdia de São Sebastião do Paraíso (CNPJ 24.899.395/0001-74) a multa prevista no art. 57 da Lei 8.443/1992 c/c o art. 267 do Regimento Interno, com a fixação do prazo de quinze dias, a contar das notificações, para comprovarem, perante o Tribunal (art. 214, inciso III, alínea "a", do Regimento Interno) , o recolhimento da dívida aos cofres do Tesouro Nacional, atualizada monetariamente desde a data do acórdão que vier a ser proferido até a do efetivo recolhimento, se for paga após o vencimento, na forma da legislação em vigor;
 autorizar, desde logo, a cobrança judicial das dívidas, caso não atendidas as notificações, na forma do disposto no art. 28, inciso II, da Lei 8.443/1992;
autorizar também, desde logo, se requerido, com fundamento no art. 26, da Lei 8.443, de 1992, c/c o art. 217, §§ 1º e 2º do Regimento Interno do TCU, o parcelamento da (s) dívida (s) em até 36 parcelas, incidindo, sobre cada parcela, corrigida monetariamente, os correspondentes acréscimos legais, fixando-lhe o prazo de quinze dias, a contar do recebimento da notificação, para comprovar, perante o Tribunal, o recolhimento da primeira parcela, e de trinta dias, a contar da parcela anterior, para comprovar os recolhimentos das demais parcelas, devendo incidir, sobre cada valor mensal, atualizado monetariamente, os juros de mora devidos, no caso do débito, na forma prevista na legislação em vigor, alertando os responsáveis de que a falta de comprovação do recolhimento de qualquer parcela importará o vencimento antecipado do saldo devedor, nos termos do § 2º do art. 217 do Regimento Interno deste Tribunal; ;
enviar cópia do Acórdão a ser prolatado à Procuradoria da República no Estado de Minas Gerais, nos termos do § 3º do art. 16 da Lei 8.443/1992, c/c o § 7º do art. 209 do Regimento Interno do TCU, para adoção das medidas cabíveis; e
enviar cópia do Acórdão que vier a ser proferido à Secretaria Especial da Cultura e aos responsáveis, para ciência;
informar à Procuradoria da República no Estado de Minas Gerais, ao Fundo Nacional de Saúde e aos responsáveis que a presente deliberação, acompanhada do Relatório e do Voto que a fundamenta, está disponível para a consulta no endereço www.tcu.gov.br/acordaos, além de esclarecer que, caso requerido, o TCU poderá fornecer sem custos as correspondentes cópias, de forma impressa; e
informar à Procuradoria da República no Estado de Minas Gerais que, nos termos do parágrafo único do art. 62 da Resolução TCU 259/2014, os procuradores e membros do Ministério Público credenciados nesta Corte podem acessar os presentes autos de forma eletrônica e automática, ressalvados apenas os casos de eventuais peças classificadas como sigilosas, as quais requerem solicitação formal.
O representante do MPTCU diverge parcialmente da proposta da SecexTCE, conforme parecer acostado à peça 183, a seguir transcrito:
	Trata-se de tomada de contas especial instaurada pelo Fundo Nacional de Saúde (FNS/MS) , em desfavor dos Srs. Glauco Joaquim Rosa de Figueiredo e Flávio Westin, ex-Diretores Gerais da Santa Casa de Misericórdia de São Sebastião do Paraíso, em razão da impugnação parcial das despesas realizadas com recursos do Convênio 2811/2007, no valor de R$ 4.900.720,00, que envolveu o apoio financeiro para a aquisição de equipamentos e material permanente para a unidade de atenção especializada em saúde.
As irregularidades identificadas constam do Relatório de Verificação in loco 26-1/2010, abrangeram os exercícios de 2008 a 2010 e resultaram num dano ao erário de R$ 932.712,88 (peça 82) .
O detalhamento dos débitos apurados encontra-se à peça 86, p. 3, e são decorrentes de superfaturamento na aquisição de equipamentos.
Além desse achado, também foram identificados indícios de direcionamento e montagem dos processos licitatórios e a falsificação de assinaturas, conforme apontado no Relatório de Fiscalização (peça 81) .
Outro dado levantado pela fiscalização é de que as licitações, embora tenham sido estruturadas para aquisição dos equipamentos pelo menor preço, tal critério não foi seguido e coube ao "corpo clínico" do hospital a indicação de qual equipamento melhor atenderia às necessidades da unidade de saúde.
Tal informação indicou uma burla ao processo licitatório, dos princípios da isonomia, da igualdade, da vinculação ao edital, da competitividade e, em especial, da economicidade, pois foram adotados critérios subjetivos para a escolha do vencedor de cada certame.
Os critérios técnicos, caso essenciais, deveriam ser previamente especificados. No caso em que isso foi feito (licitação de tomógrafo computadorizado) , as especificações técnicas direcionaram a compra para um único modelo disponível no mercado, inviabilizando a competição. As especificações foram mais rigorosas que as exigidas pelo Ministério da Saúde, restringindo a escolha do produto.
Com base nesses achados, concluiu-se pela ocorrência de superfaturamento em parte das aquisições realizadas e, por consequência, a ocorrência dos débitos indicados.
No âmbito do TCU, foi imputada solidariedade às empresas pelo fato de terem sido beneficiadas indevidamente, ao serem escolhidas como fornecedoras dos equipamentos, em detrimento das empresas que ofertaram os menores preços nas licitações.
Os responsáveis solidários arrolados foram devidamente citados, sendo que as empresas Dixtal Biomédica Indústria e Comércio Ltda. e MedMinas Comércio de Artigos de Laboratórios e Hospitalares Ltda. não apresentaram alegações de defesa.
A análise das defesas apresentadas foi realizada na instrução de peça 180, a qual acatou parcialmente as alegações de defesa das empresas Toshiba Medical do Brasil (atual Canon Medical Systems do Brasil Ltda.) , Hospimetal Indústria Metalúrgica de Equipamentos Hospitalares Ltda. e Medic Barbacena Eireli e, com isso, afastou os débitos apurados relativos às aquisições realizadas junto a essas empresas.
Quanto aos demais responsáveis arrolados, empresas fornecedoras, a Santa Casa de Misericórdia e seus gestores, a instrução propõe a rejeição de suas alegações de defesa, com a respectiva condenação nos débitos decorrentes dos superfaturamentos apurados.
O Sr. Diretor, por sua vez (peça 181) , acompanha em parte as conclusões da instrução técnica. Propõe, no entanto, o acatamento integral das alegações de defesa da empresa Canon Medical Systems do Brasil Ltda. (a qual vendeu o tomógrafo computadorizado) , pelo fato de ter oferecido um prazo de garantia superior ao normalmente estabelecido, o que justificaria a cobrança a maior pelo equipamento.
Discorda dos débitos imputados às demais empresas sob o argumento de que teriam a liberdade em precificar o bem ou o serviço que ofereceram. Nesse sentido, caberia à Administração a obrigação de selecionar a proposta mais vantajosa e desclassificar as propostas que extrapolassem os preços de mercado.
Pondera, ainda, que a entidade convenente e seus agentes, por sua conta e risco, desconsideraram o critério de seleção dos produtos (menor preço) e, mediante opinião da equipe médica do hospital, optaram por adquirir equipamentos a preços superiores.
Além disso, ressalta que não há informação nos autos de que as empresas tenham concorrido para o cometimento dos danos apurados, ou que tenha sido caracterizado o conluio com os gestores do hospital para a escolha das empresas e a desclassificação dos concorrentes.
Em vista disso, o Sr. Diretor propõe a exclusão da relação processual das sociedades empresárias arroladas e que sejam rejeitadas apenas as alegações de defesa apresentadas por Flávio Westin, Glauco Joaquim Rosa de Figueiredo e pela Santa Casa de Misericórdia de São Sebastião do Paraíso, e a condenação solidária dos mesmos nos valores indicados pela instrução de peça 180, bem como sugere aplicar-lhes a multa do art. 57 da Lei 8.443/92.
II
Inicialmente, manifesto a minha discordância parcial dos encaminhamentos sugeridos pelo Sr. Diretor e pelo auditor instrutor.
Como ficou demonstrado nos autos, os processos licitatórios nos casos analisados não observaram o que estava previsto nos diferentes Editais, que era a aquisição de produtos pelo menor preço.
Não houve, portanto, a intenção da Santa Casa de Misericórdia de São Sebastião do Paraíso de observar as normas licitatórias vigentes em que seria obrigatório analisar o preço dos produtos ofertados. Caso a entidade objetivasse priorizar aspectos técnicos, ou de padronização de equipamentos, deveria ter previsto esses critérios em suas licitações, desde que observados os princípios licitatórios como ampla concorrência, vedação da restrição à competitividade, impessoalidade, economicidade, dentre outros.
Em alguns processos licitatórios foram adjudicados produtos com justificativa de que era necessário manter a padronização dos equipamentos já instalados no hospital. Tal critério só foi aventado quando da escolha das propostas e não quando foi dada publicidade aos processos de compras.
As empresas em suas defesas alegam que atuam há muitos anos no mercado e que seus produtos são reconhecidos. Relatam, inclusive, que participam de forma rotineira de processos licitatórios.
Esse dado deve ser considerado, já que as empresas, ao possuírem experiência com processos licitatórios, deveriam de pronto terem identificado a irregularidade de serem declaradas como vencedoras, mesmo não tendo ofertado os menores preços nas licitações em que participaram. Como também deveriam saber que especificações técnicas restritivas levariam à aquisição apenas do seu produto.
Para que uma irregularidade ocorra é preciso que as duas partes participem do processo. Assim, mesmo que nos autos não haja elementos de prova diretos de que as empresas tenham se locupletado com os gestores do hospital ou com a empresa M&H Licitações e Assessoria Ltda., não é possível afastar a responsabilidade das mesmas, pois não se tratam de erros de difícil detecção. As empresas assumiram o risco ao assinarem os contratos e, indiretamente, viabilizaram as irregularidades.
Assim é desnecessária a prova de que atuaram em conluio com os gestores do hospital ou com a empresa M&H Licitações e Assessoria Ltda., já que, ao aceitarem os contratos, contribuíram para a concretização das irregularidades que resultaram num gasto a maior do hospital na compra dos equipamentos. Frise-se que o MPF e a PF, no âmbito da operação "Miserere Nobis", investigam as irregularidades cometidas nos processos licitatórios da Santa Casa.
Em vista desse entendimento, cabe divergir da afirmação do Sr. Diretor de que as empresas teriam a liberdade em precificar os bens ou os serviços que ofereceram, cabendo apenas à Administração a obrigação de selecionar a proposta mais vantajosa e desclassificar as propostas que extrapolassem os preços de mercado.
Esse raciocínio, em contratos bilaterais, daria a um lado o direito de agir com má fé, caso a contraparte não adote medidas para se resguardar. 
Com efeito, não se pode concordar com isso. A boa-fé é um princípio das relações contratuais, é uma regra de conduta ética que impõe deveres adicionais à relação contratual, limitando os direitos subjetivos advindos da autonomia da vontade antes, durante e após o encerramento do contrato. A boa-fé consta historicamente das relações jurídicas, não se aplicando mais a teoria da autonomia da vontade irrestrita como antigamente.
O princípio da boa-fé está previsto em nosso Código Civil em diferentes artigos (arts. 113, 187 e 422) :
Art. 113. Os negócios jurídicos devem ser interpretados conforme a boa-fé e os usos do lugar de sua celebração.
 (...) 
Art. 187. Também comete ato ilícito o titular de um direito que, ao exercê-lo, excede manifestamente os limites impostos pelo seu fim econômico ou social, pela boa-fé ou pelos bons costumes.
 (...) 
Art. 422. Os contratantes são obrigados a guardar, assim na conclusão do contrato, como em sua execução, os princípios de probidade e boa-fé. (Grifei.) 
A "boa-fé objetiva", portanto, significa que os contratantes devem atuar de forma leal entre eles, devem respeitar os interesses de cada um, as expectativas, sem buscar lesão ou desvantagem em relação à outra parte.
A boa-fé objetiva trata de regras de conduta imposta a todos e limita os direitos subjetivos decorrentes da autonomia da vontade, diferentemente do que defendeu o Sr. Diretor.
Estamos diante de empresas cuja atuação envolve fornecer produtos a diversos clientes, em especial entes públicos. São empresas com experiência nesse tipo de negociação. O caso concreto trata de processos licitatórios que buscavam a aquisição de produtos pelo menor preço, no qual deveriam ser atendidos requisitos técnicos mínimos que não poderiam restringir a competitividade ou direcionar a compra.
Não é aceitável, portanto, que uma das partes atue sem lealdade. Ou seja, não é possível que alguém se beneficie de sua própria torpeza.
Por fim, cabe lembrar que o Edital é lei entre as partes e os Editais nos casos analisados foram desrespeitados, pois não foram contratadas as empresas que ofereceram os menores preços.
Cabe aqui também um adendo sobre os critérios adotados para calcular os superfaturamentos indicados.
Os superfaturamentos na verdade representam os prejuízos causados à Administração pelo fato de terem sido escolhidos produtos mais caros. Aqui não se questiona se os preços dos produtos adquiridos, de marcas específicas, estavam corretos ou os preços eram à época os de mercado para os seus produtos, mas sim o fato de que o prejuízo imposto à Administração contou com a participação dessas empresas para viabilizar um gasto a maior, com a burla aos processos licitatórios realizados.
Outro argumento apresentado foi de que houve a oferta de uma garantia estendida de 36 meses para os produtos adquiridos. Tal argumentação não merece acolhida, pois esse prazo foi exigido de todos os concorrentes e, em princípio, essa exigência impactou os preços ofertados por todos os concorrentes.
A respeito dos acessórios que foram fornecidos em acréscimo às configurações técnicas previstas no Edital, será preciso avaliar aqueles que foram previstos pelo Edital e os que foram solicitados diretamente à contratada após o encerramento da licitação, com vistas a avaliar eventuais acréscimos de obrigações à empresa contratada.
As empresas arroladas, portanto, em maior ou menor grau, não atuaram com base num padrão ético mínimo de lealdade, de modo que não cabe acolher a maior parte de suas alegações de defesa e afastar os débitos apurados, conforme sugerido pelas instruções técnicas.
III
Neste tópico cabem algumas observações a respeito dos achados da fiscalização realizada pelo Ministério da Saúde.
No caso da aquisição do tomógrafo, foram apresentadas duas impugnações ao edital que apontaram o direcionamento da licitação, sendo que uma delas foi apresentada pela VMI - Indústria e Comércio Ltda.
Chama a atenção a análise realizada pelo impugnante. Comparou os manuais de quatro fabricantes de equipamentos de tomografia computadorizada (GE, Phillips, Siemens e Toshiba) e demonstrou que as especificações previstas no Edital direcionavam a compra para apenas uma marca.
Além disso, a pregoeira justificou que as especificações técnicas do equipamento vieram definidas no Plano de Trabalho, não podendo ser modificadas. Informação inverídica.
Ficou demonstrado pelo impugnante que tal argumentação não procedia. Ressalto que não cabe ao FNS ou ao MS impor a aquisição de produtos específicos, com restrição à competitividade. Houve o encaminhamento apenas das características mínimas dos equipamentos, tomando o cuidado para não restringir a competitividade ou induzir o convenente a adquirir um produto de determinada marca.
Outra impugnação ao Edital, apresentada por outro concorrente, não foi analisada por ter sido protocolada fora do prazo, segundo a pregoeira.
A respeito da estimativa do superfaturamento realizada, ponto questionado pela instrução de peça 180, a qual acolheu a defesa apresentada pela empresa fornecedora, data vênia, entendo não haver falha.
No caso da aquisição do Tomógrafo, foi apontado que se chegou a um preço médio de R$ 1.900.000,00, com base nos dados constantes do Sistema de Informação e Gerenciamento de Equipamentos e Materiais - SIGEM do FNS. Tal informação não indica falha na estimativa, pois esse valor refere-se a uma média de preços praticados para esse tipo de produto em 2015, anos depois da aquisição. Ou seja, reforça a ocorrência do superfaturamento na época em que foram realizadas as licitações.
Quanto ao acréscimo de custos relacionados à garantia estendida e aos acessórios acrescidos pelo hospital, para efeitos de comparação seria necessário acostar os preços de outras marcas para corroborar os valores alegados. No caso concreto, a defesa (peça 136) apenas afirma que os produtos de outras duas concorrentes constam do cadastro da Anvisa, mas não faz qualquer comparação entre as especificações técnicas dos equipamentos citados ao que foi adjudicado, tendo em conta as configurações existentes à época das licitações.
A respeito do preço adotado como referência (licitação do Estado de Goiás) , a defesa informa que o prazo de garantia exigida era de 24 meses. Em vista desse fato, não é possível concluir que o acréscimo de 12 meses na garantia resultaria num custo para a empresa de R$ 235.000,00, como alega.
Frise-se que a defesa não demonstra como chegou a esse valor. Na nota fiscal acostada à peça 144, p. 1, consta o valor da venda integral sem discriminação do custo da garantia. Supõe-se, portanto, que esse valor está incluso no preço dos produtos. Pois bem, a empresa não apresentou os preços praticados nos casos em que a garantia ofertada é de 12 meses. 
Tendo em conta as outras notas fiscais apresentadas (vendas para outros clientes) , em que os acessórios têm preços idênticos ou próximos aos cobrados da Santa Casa, não é perceptível qualquer variação nos preços em razão das garantias ofertadas.
Tais notas apenas demonstram o preço praticado pela empresa para o seu produto, não afastando o superfaturamento em relação a outras escolhas que poderiam ter sido feitas pela Santa Casa, caso inexistisse a restrição à competitividade.
Era preciso trazer os manuais técnicos de produtos concorrentes e comparar as especificações existentes para demonstrar a inexistência do direcionamento, bem como os preços praticados, para que fosse possível afastar o superfaturamento da aquisição.
A respeito da aquisição pelo Estado do Ceará de um equipamento Phillips, era preciso também fazer uma comparação das especificações técnicas do equipamento e compará-lo ao adquirido pela Santa Casa.
Voltando ao caso da compra realizada pelo Estado de Goiás (peça 146, p. 28-31) , é possível verificar que as especificações técnicas são levemente inferiores ao que foi previsto pelo Edital da Santa Casa (peça 138, p. 31-33) . Ocorre que essas pequenas diferenças não justificam a grande divergência de preços. Como não foram apresentados exemplos de outros equipamentos (marcas) com as mesmas configurações, isso reitera a conclusão de que houve direcionamento da licitação.
Já os acessórios incluídos pela Santa Casa (peça 138, p. 11) , caso previstos no Edital, deveriam ser comparados aos de outras marcas.
No caso do equipamento adquirido pelo Estado de Goiás, três (3) dos seus acessórios estavam previstos no Edital estadual (sistema de injeção, estabilizador de tensão e quadro de força) . No Edital da Santa Casa não consta, dentre os acessórios mínimos, o Registrador Automático de Imagem a Laser, de modo que o acessório foi incluído à revelia das especificações contidas no Edital.
O monitor cardíaco solicitado não consta do Edital do Estado de Goiás, provavelmente por ser um equipamento que não necessariamente precise ser adquirido em conjunto com o tomógrafo, pois é um equipamento utilizado de forma rotineira no ambiente hospitalar.
Considerando que esses dois equipamentos foram adquiridos por ordem da Santa Casa, os valores referentes aos mesmos devem ser abatidos do dano estimado (R$ 45.000,00 + R$ 16.000,00) .
Tal conclusão se dá pelo fato de não constar nos autos informação se monitores multiparâmetros modulares, também adquiridos pela Santa Casa (marca Dixtal) , poderiam ser utilizados em conjunto com o tomógrafo.
Já a impressora a seco é um equipamento padrão utilizado para imprimir imagens médicas obtidas por meio de tomografia computadorizada, ressonância magnética, CR, ultrassom e outros. Portanto, podemos considerar que tal equipamento consta das especificações de outras marcas.
As especificações técnicas fixadas no Edital, envolvendo detalhes como a espessura de cortes mínima, tempo de corte mínimo, potência mínima do gerador de Rx, capacidade mínima de resfriamento do tubo, dentre outras, reforçam os indícios de direcionamento e levaram à escolha do produto da marca Toshiba, levando a um dispêndio a maior por parte da Santa Casa.
Questiona-se que diagnósticos deixariam de ser feitos nos pacientes em Goiás em relação aos que buscassem atendimento na Santa Casa, em vista das diferenças apontadas.
A concorrente Sul Imagem Produtos foi desclassificada pelo fato do seu produto não atender às especificações do Edital. A defendente não informa que outros produtos no mercado atenderiam a essas especificações. Como já comentado, tal informação seria essencial para afastar o direcionamento apontado. De qualquer forma, os parâmetros do equipamento da Sul Imagem estavam muito próximos ao da Toshiba (Canon) , não havendo qualquer indicação dos impactos (prejuízos) a eventuais diagnósticos com a configuração ofertada.
Portanto, entendo que o preço encontrado para o mesmo produto em 2009, adquirido pelo Estado de Goiás, é o que mais se aproxima do caso concreto. Ressalto que comparar o preço do mesmo equipamento adquirido em épocas diferentes deve sempre levar em consideração a cotação do dólar em cada época, uma vez que a quase totalidade dos componentes é importada.
Em 2009, estávamos num período favorável dessa cotação, que estava em torno de R$ 1,750/dólar. Enquanto em 2018 essa cotação já alcançava R$ 3,786/dólar, e hoje passa dos R$ 5,00.
De qualquer forma, mesmo considerando ser essa cotação bem superior em 2018, identifiquei uma licitação da EBSERH (12/2008) que adquiriu tomógrafos helicoidais para hospitais universitários com 64 canais.
Embora os equipamentos sejam mais modernos e incorporem atualizações técnicas e de software não disponíveis em 2009, é possível concluir que a estimativa do dano realizada foi razoável.
Segundo o termo de adjudicação constante do site comprasnet, o tomógrafo foi adquirido em outubro de 2018 por R$ 3.000.000,00. Entre 2009 e 2018, a moeda americana sofreu um aumento superior a 100% e a inflação acumulada no período passou de 70% (fonte BCB) . Ou seja, se apenas considerarmos a estimava de preço de mercado de R$ 1.650.000,00, o valor é adequado para apontar o dispêndio que seria realizado pela Santa Casa caso não houvesse o direcionamento do processo de compra.
Nesse sentido, entendo que se deve apenas abater do débito apurado os acessórios solicitados pela Santa Casa que não estavam previstos na aquisição do Estado de Goiás, no valor de R$ 61.000,00.
III.1
Quanto à compra dos equipamentos da empresa Dixtal, por orientação da equipe médica do hospital, tal medida burlou o processo licitatório, infringiu os princípios da vinculação ao Edital, da isonomia, da igualdade e da livre concorrência.
Portanto, o débito apurado, que levou em consideração os menores preços apresentados pelas empresas que participaram da licitação, mostra-se adequado. Como comentado no item anterior, a decisão da Santa Casa em não observar a ordem de classificação das propostas levou a um dispêndio maior, o que beneficiou a empresa contratada em detrimento da Administração. Portanto, mantenho o débito como originalmente apurado (peça 81, p. 9) .
Ressalto que a empresa não apresentou defesa.
III.2
No caso da compra do microscópio cirúrgico, o fato deste ter sido adquirido por um valor menor que a estimativa constante do Plano de Trabalho não afasta o superfaturamento, como sugeriu a instrução técnica de peça 180. O critério adotado inicialmente, que comparou os preços ofertados na licitação, está correto, pois foi apresentado preço ainda mais favorável à Administração.
Nesse sentido, discordo do encaminhamento sugerido pelas instruções técnicas de acolher as alegações de defesa da empresa Medic Barbacena Eireli, com fundamento no fato de que o aparelho tinha o valor cotado inicialmente no Plano de Trabalho em R$ 145.000,00 e a aquisição ocorreu por               R$ 76.650,00, o que denotaria ausência de sobrepreço.
Cabe registrar os alertas feitos pelo Ministério da Saúde à convenente (peça 80, p. 9) :
 (...) para efeito de licitação dos itens solicitados, deverão ser suprimidas quaisquer referências a marcas ou modelos, bem como características dimensionais ou de performance que direcionem para determinado fabricante/empresa ou restrinjam a ampla participação de licitantes no certame.
Observamos, finalmente, que os valores ora analisados não deverão ser utilizados como referência de preço no respectivo processo licitatório. (Grifei.) 
Ou seja, os preços estimados no Plano de Trabalho não devem ser utilizados como referência de preços, cabendo à convenente realizar pesquisas prévias no mercado para estimar o preço do equipamento, definir as características mínimas do produto que melhor lhe atenderiam, sem restringir a competitividade.
III.3
Outra fornecedora, a Sismatec, dentre outras alegações, defendeu que os preços praticados pelo seu produto eram os de mercado, no entanto não apresenta provas dos preços praticados pela própria empresa e pelos principais concorrentes, de modo a demonstrar que os valores eram de mercado.
A empresa buscou apresentar outra nota fiscal do ano de 2010 na qual consta o preço de venda do mesmo produto para outro cliente (peça 135, p. 44) . Esse documento apenas demonstra o preço praticado pela empresa e não que o mesmo estava compatível com os preços praticados por outros concorrentes, ou que foi o menor preço do processo licitatório de que participou.
De qualquer forma, o dano imputado não se refere apenas à burla do processo licitatório que buscava adquirir os equipamentos pelo menor preço (Foco Cirúrgico de Teto) , mas também foram encontrados problemas nos processos licitatórios que apontam para simulação do processo, já que a licitação, na prática, serviu apenas para atender a uma exigência legal. A sistemática adotada indica que a compra realizada foi direta, com a apresentação de algumas cotações de preço.
Mesmo assim, a empresa alega de forma indevida que teria vencido a licitação por ser detentora do menor preço (peça 135, p. 29) , o que não ocorreu.
Como já discorrido, não se trata de questionar o preço da marca do produto que foi fornecido, mas a burla ao processo licitatório, o qual não levou em conta a melhor oferta apresentada. Em função disso, cabe rejeitar as alegações de defesa da empresa.
III.4
No caso do aparelho de vídeo laparoscopia, adquirido junto à empresa Medminas Comércio de Artigos de Laboratórios e Hospitalares Ltda., a escolha do equipamento seguiu o mesmo "modus operandi". O dano apurado refere-se à diferença entre a menor oferta apresentada (que seria a vencedora da licitação) e o valor pago pelo produto fornecido pela MedMinas, sendo adequado o cálculo realizado.
Ressalte-se que a empresa MedMinas não apresentou defesa.
Conforme apurado pela CGU, na ata do certame foi justificada a escolha pelo fato de o aparelho utilizar tecnologia para procedimentos de pediatria e neonatologia (peça 38, p. 10) . Nesse cenário, era necessário encerrar o processo licitatório e realizar outro, indicando as especificações técnicas que entendessem necessárias, ou mesmo fundamentar adequadamente uma eventual compra direta, caso o produto fosse o único do mercado.
Do mesmo modo, mostra-se adequado o cálculo do superfaturamento apontado na aquisição de dois (2) sistemas de bombas intraórticas, processo no qual não foi escolhida a melhor proposta. A empresa que apresentou o melhor preço foi desclassificada, mas não foi apresentada justificativa para essa desclassificação.
IV
Por último, acompanho as conclusões do Sr. auditor em relação às aquisições das Camas Fawler elétricas, em vista da pequena diferença entre os preços de mercado pesquisados e o preço vencedor (10,21%) , bem como pelo fato da pesquisa de preços não ter sido abrangente. Não se tratou de burla à ordem de classificação dos licitantes.
Merece registro, apenas, que os valores praticados à época para as Camas Fawler elétricas estão próximos dos valores praticados hoje, o que pode significar que atualmente existem mais concorrentes.
Nesse sentido, acompanho a proposta de exclusão da empresa Hospimetal Indústria Metalúrgica de Equipamentos Hospitalares Ltda. da presente relação processual, afastando o débito imputado aos demais responsáveis solidários arrolados.
V
Ante o exposto, este representante do Ministério Público de Contas acompanha parcialmente os encaminhamentos sugeridos às peças 180 e 181, propondo, no mérito:
	a)  considerar revéis, para todos os efeitos, Dixtal Biomédica Indústria e Comércio Ltda. e Medminas Comércio de Artigos de Laboratórios e Hospitalares Ltda., dando-se prosseguimento ao processo, nos termos do art. 12, § 3º, da Lei 8.443/92;
	b) acatar as alegações de defesa da Hospimetal Indústria Metalúrgica de Equipamentos Hospitalares Ltda., excluindo a empresa da presente relação processual e afastando o débito solidário imputado à empresa e demais responsáveis;
	c) acatar parcialmente as alegações de defesa de Canon Medical Systems do Brasil Ltda. (antiga Toshiba Medical do Brasil) ;
	d) com fundamento nos arts. 1º, inciso I, 16, inciso III, alíneas b e c, da Lei 8.443/92, c/c os arts. 19, parágrafo único, e 23, inciso III, da mesma Lei, e com arts. 1º, inciso I, 209, inciso II, do Regimento Interno, julgar irregulares as contas dos Srs. Flávio Westin e Glauco Joaquim Rosa de Figueiredo, ex-Diretores Gerais da entidade Santa Casa de Misericórdia de São Sebastião do Paraíso, e das sociedades empresárias Canon Medical Systems do Brasil Ltda., Sismatec Indústria e Comércio de Equipamentos Hospitalares Ltda., Minas Medical Ltda., Medic Barbacena Eireli, Dixtal Biomédica Indústria e Comércio Ltda. e MedMinas Comércio de Artigos de Laboratórios Hospitalares Ltda., condenando-os solidariamente ao pagamento das quantias constantes das tabelas a seguir especificadas, com a fixação do prazo de quinze dias, a contar da notificação, para comprovarem, perante o Tribunal (art. 214, inciso III, alínea a, do Regimento Interno) , o recolhimento das dívidas aos cofres do Fundo Nacional de Saúde, atualizada monetariamente e acrescida dos juros de mora, calculados a partir da data discriminada, até a data do recolhimento, na forma prevista na legislação em vigor:
Responsáveis: Santa Casa de Misericórdia de São Sebastião do Paraíso, Glauco Joaquim Rosa de Figueiredo e Canon Medical Systems do Brasil Ltda.:
	Data
	Valor (R$) 

	18/2/2010
	450.000,00 (D) 

	18/2/2010
	61.000,00 (C) 

Responsáveis: Santa Casa de Misericórdia de São Sebastião do Paraíso, Glauco Joaquim Rosa de Figueiredo e Sismatec Indústria e Comércio de Equipamentos Hospitalares Ltda.:
	Data
	Valor (R$) 

	21/9/2010
	20.400,00

Responsáveis: Santa Casa de Misericórdia de São Sebastião do Paraíso, Glauco Joaquim Rosa de Figueiredo e Dixtal Biomédica Indústria e Comércio Ltda.:
	Data
	Valor (R$) 

	3/8/2010
	154.000,00

	3/8/2010
	108.121,00

Responsáveis: Santa Casa de Misericórdia de São Sebastião do Paraíso (CNPJ 24.899.395/0001-74) , Glauco Joaquim Rosa de Figueiredo e MedMinas Comércio de Artigos de Laboratórios e Hospitalares Ltda.:
	Data
	Valor (R$) 

	25/6/2010
	52.500,00

Responsáveis: Santa Casa de Misericórdia de São Sebastião do Paraíso (CNPJ 24.899.395/0001-74) , Sr. Flávio Westin e Minas Medical Ltda. (CNPJ 65.333.577/0001-60) :
	Data
	Valor (R$) 

	30/9/2011
	110.000,00

	e) aplicar, individualmente, aos Srs. Flávio Westin, Glauco Joaquim Rosa de Figueiredo, bem como à entidade Santa Casa de Misericórdia de São Sebastião do Paraíso e às sociedades empresárias Canon Medical Systems do Brasil Ltda., Sismatec Indústria e Comércio de Equipamentos Hospitalares Ltda., Minas Medical Ltda., Dixtal Biomédica Indústria e Comércio Ltda. e MedMinas Comércio de Artigos de Laboratórios e Hospitalares Ltda. a multa prevista no art. 57 da Lei 8.443/92, c/c o art. 267 do Regimento Interno, com a fixação do prazo de quinze dias, a contar das notificações, para comprovarem, perante o Tribunal (art. 214, inciso III, alínea a, do Regimento Interno) , o recolhimento da dívida aos cofres do Tesouro Nacional, atualizada monetariamente desde a data do acórdão que vier a ser proferido até a do efetivo recolhimento, se for paga após o vencimento, na forma da legislação em vigor;
	f) autorizar, desde logo, nos termos do art. 28, inciso II, da Lei 8.443/92, a cobrança judicial das dívidas, caso não atendidas as notificações a que se referem as alíneas anteriores;
	g) encaminhar cópia da deliberação que vier a ser proferida, bem como do relatório e do voto que a fundamentarem, ao Procurador-Chefe da Procuradoria da República no Estado de Minas Gerais, nos termos do § 3º do art. 16 da Lei 8.443/92, c/c o § 7º do art. 209 do Regimento Interno do TCU, para adoção das medidas que entender cabíveis;
	h) encaminhar cópia do Acórdão que vier a ser proferido ao Fundo Nacional de Saúde (FNS/MS) e aos responsáveis, para ciência, informando que a presente deliberação, acompanhada do Relatório e do Voto que a fundamentarem, está disponível para a consulta no endereço www.tcu.gov.br/acordaos, além de esclarecer que, caso requerido, o TCU poderá fornecer sem custos as correspondentes cópias, de forma impressa.
É o relatório.

Isabella Lambert de Andrade (OAB/MG 142.817), Raimundo Cândido Júnior (OAB/MG 21.209), Ricardo Abdul Nour (OAB/SP 127.684), Camila de Souza Rodrigues (OAB/MG 149.321), Luiz Felipe da Silva Pereira (OAB/RJ 101.984), Robson Almeida de Souza (OAB/SP 236.185) e outros.

Subprocurador-Geral Paulo Soares Bugarin.

TOMADA DE CONTAS ESPECIAL. CONVÊNIO CELEBRADO ENTRE O FNS/MS E A SANTA CASA DE MISERICÓRDIA DE SÃO SEBASTIÃO DO PARAÍSO/MG. AQUISIÇÃO DE EQUIPAMENTOS E MATERIAIS PERMANENTES. DIRECIONAMENTO DE LICITAÇÃO. AQUISIÇÃO DE EQUIPAMENTOS DE EMPRESAS QUE NÃO OFERTARAM O MENOR PREÇO NA LICITAÇÃO REALIZADA. SUPERFATURAMENTO. CITAÇÃO DOS GESTORES DO HOSPITAL, DA SANTA CASA E DAS EMPRESAS FORNECEDORAS. DEFESAS APRESENTADAS. REVELIA DE DOIS RESPONSÁVEIS. ACOLHIMENTO DAS ALEGAÇÕES DE DEFESA DE UNS, ACOLHIMENTO PARCIAL DE OUTROS E REJEIÇÃO DOS DEMAIS. EXCLUSÃO DA RELAÇÃO PROCESSUAL DE DUAS EMPRESAS. CONTAS IRREGULARES. DÉBITO. MULTA. NOTIFICAÇÃO DA DECISÃO.

TOMADA DE CONTAS ESPECIAL (TCE)

Secretaria de Controle Externo de Tomada de Contas Especial (SecexTCE).

Em apreciação, tomada de contas especial instaurada pelo Fundo Nacional de Saúde (FNS/MS) em desfavor da Santa Casa de Misericórdia de São Sebastião do Paraíso/MG (CNPJ 63.736.714/0001-82) e de seus gestores, Srs. Glauco Joaquim Rosa de Figueiredo (CPF 005.148.026-34) e Flavio Westin (CPF 567.377.266-15) , ex-diretores gerais da entidade, respectivamente, nos períodos de 1/1/2003 a 2/7/2011 e 3/7/2011 a 15/12/2016 (peça 29) , em razão da impugnação parcial de despesas realizadas com recursos repassados por meio do Convênio 2.811/2007 (Siafi 616429) .
Referido ajuste tinha por objeto a aquisição de equipamentos e material permanente para unidade de atenção especializada em saúde, cujos repasses federais alcançaram o montante de R$ 4.900.720,00, sem a previsão de contrapartida pela entidade convenente.
As irregularidades que ensejaram a autuação da presente TCE foram inicialmente detectadas por auditoria realizada pela Controladoria-Geral da União - CGU (peça 81) , abrangendo os exercícios de 2008 a 2011, com dano ao erário apurado em R$ 932.712,88 em valores originais. Elas podem ser assim resumidas: i) divergências das aquisições em relação ao plano de trabalho do convênio; ii) direcionamento na licitação e superfaturamento de R$ 450.000,00 na aquisição de tomógrafo; iii) aquisições de equipamentos com superfaturamento de R$ 471.951,00, considerando a não adjudicação dos itens às empresas com menor preço ofertado; iv) aquisições de equipamentos com superfaturamento de R$ 10.761,88.
O detalhamento dos débitos apurados encontra-se na tabela abaixo:
	Item Adquirido
	Fornecedor
	Valor Contestado (R$) 

	Tomógrafo Computadorizado Helicoidal
	Toshiba Medical do Brasil. 
	450.000,00

	Aparelho de Videolaparoscopia 
	MedMinas Comércio de Artigos de Laboratórios e Hospitalares Ltda.
	52.500,00

	Ventiladores Pulmonares  
	Dixtal Biomédica Indústria e Comércio Ltda.
	154.000,00

	Cardioscópio
	Dixtal Biomédica Indústria e Comércio Ltda.
	108.121,00

	Bombas Intraórticas
	Minas Medical Ltda.
	110.000,00

	Cama Fawler
	Hospimetal Indústria Metalúrgica de Equipamentos Hospitalares.
	8.340,00

	Foco Cirúrgico
	Sismatec Indústria e Comércio de Equipamentos Hospitalares Ltda.
	20.400,00

	Microscópio Cirúrgico 
	Medic Barbacena Eireli.
	26.930,00

	Escada e Mesa Instrumental
	D'Aquino Indústria e Comércio de Móveis Hospitalares Ltda.
	2.421,88

		Total
	932.712,88

Na fase interna, tanto o tomador de contas, por meio do Relatório do Tomador de Contas Especial 00006/2018, de 26/1/2018 (peça 86) , quanto o controle interno, mediante o Relatório de Auditoria 654/2018 (peça 87) , concluíram pela responsabilidade tão somente da entidade convenente e de seus gestores. O certificado do controle interno pela irregularidade das contas e o parecer do seu dirigente constam, respectivamente, das peças 88 e 89, cuja ciência ministerial dos fatos noticiados nesta TCE se deu à peça 90.
No TCU, a instrução preliminar de peça 91, elaborada no âmbito da Secretaria de Controle Externo de Tomada de Contas Especial (SecexTCE) , concluiu pela citação dos responsáveis apontados na fase interna e também das empresas fornecedoras dos equipamentos, com exceção da empresa D´Aquino Indústria e Comércio de Móveis Hospitalares Ltda., cujo débito a ela associado de R$ 2.421,88 foi considerado de baixa materialidade.
Em instrução de mérito de peça 180, o auditor da SecexTCE, após analisar as defesas apresentadas, concluiu por acatar parcialmente as alegações de defesa das empresas Canon Medical, antiga Toshiba Medical, Hospimetal e Medic Barbacena, com a proposta de que suas contas fossem julgadas regulares com ressalvas.
Com relação aos gestores da Santa Casa, à entidade de saúde e às demais responsáveis, incluindo as empresas Dixtal Biomédica e Medminas, consideradas revéis, bem como a Sismatec e a Minas Medical, para os quais sugere a rejeição das alegações de defesa, propôs o julgamento de suas contas pela irregularidade, condenação solidária em débito e aplicação da multa prevista no art. 57 da Lei 8.443/1992.
O diretor da SecexTCE, em parecer à peça 181, acompanhado pelo secretário da unidade técnica (peça 182) , divergiu parcialmente da proposta de mérito elaborada pelo auditor instrutor, em especial quanto à responsabilização das empresas fornecedoras contratadas. Entende que o fornecedor contratado teria liberdade de precificar o bem ou o serviço que oferece aos seus clientes, entre eles, a Administração Pública, salvo expressa determinação legal em contrário, como é o caso de contratação de obras e serviços de engenharia, cabendo à Administração selecionar a proposta mais vantajosa.
O representante do MPTCU, em parecer à peça 183, divergiu parcialmente dos pareceres prévios. No essencial e em regra, entende não ser possível afastar a responsabilidade das empresas contratadas, na medida em que, como integrante da relação contratual de compra e venda, deveriam ter agido com boa-fé, em observância ao princípio da boa-fé objetiva insculpido no Código Civil.
Ao ver do Parquet de Contas, para que os superfaturamentos ocorressem, seja em decorrência de direcionamento da licitação, seja em razão da não adjudicação à proposta de menor preço, foi necessária a atuação de ambas as partes contratantes, mesmo que não constem dos autos elementos de prova que demonstrem que as empresas tenham se locupletado com os gestores do hospital ou com a empresa responsável pela realização da licitação, M&H Licitações e Assessoria Ltda.
De modo geral, defende que as empresas fornecedoras tinham ciência de que apesar de os editais terem feito referência à escolha de proposta de menor preço, as escolhas da Administração teriam levado em conta outros critérios, como aspectos técnicos ou de padronização de equipamento que não estavam previstos nos editais.
Assim, no mérito, pugna o MPTCU, no essencial, pelo acolhimento das alegações de defesa da empresa Hospimetal, com sua exclusão da relação processual, e o julgamento das contas dos demais responsáveis pela irregularidade, com sua condenação solidária em débito e aplicação da multa prevista no art. 57 da Lei 8.443/1992.
Feito esse breve relato, passo a decidir.
II
Manifesto minha concordância parcial com os pareceres prévios, sem prejuízo de adotar os argumentos neles expendidos e transcritos no relatório precedente em minhas razões de decidir naquilo que não afrontam as conclusões tratadas neste voto.
De início, reconheço, nos termos do art. 12, § 3º, da Lei 8.443/1992, a revelia das empresas Dixtal Biomédica e MedMinas que, validamente citadas, optaram por permanecer silentes.
As irregularidades mencionadas nos autos e que ensejaram o superfaturamento de algumas aquisições estão relacionadas ao direcionamento de licitação, em razão de excessiva especificação técnica que conduziu à escolha de um único modelo de tomógrafo computadorizado disponível no mercado, bem como à adjudicação de objetos de certames licitatórios, com base em critérios apontados pelo corpo clínico e que não constavam dos editais, a empresas que não apresentaram o menor preço, apesar de as licitações terem sido organizadas para a seleção de fornecedores com base nesse critério.  
Com relação à possibilidade de responsabilização das empresas fornecedoras dos equipamentos adquiridos pela convenente, acompanho as lídimas considerações do representante do MPTCU em seu parecer à peça 183.
De fato, tanto o direcionamento da licitação para a aquisição de tomógrafo, quanto a escolha de empresas que não ofertaram o menor preço em licitação organizada sob esse tipo, são irregularidades patentes, de fácil identificação tanto pelos gestores da Santa Casa quanto pelos particulares contratados.
Não há como prosperar o argumento aviado pelo diretor da SecexTCE segundo o qual tais empresas teriam a liberdade de fixar os preços de seus produtos, cabendo à Administração se cercar dos devidos cuidados para a seleção da proposta mais vantajosa.
Primeiro, porque as compras questionadas foram devidamente antecedidas pelos procedimentos licitatórios cabíveis, regidos pelos respectivos editais que faziam lei entre as partes e cujos critérios de habilitação e seleção neles dispostos, que deveriam culminar com a escolha da proposta de menor preço, foram de amplo e pleno conhecimento das empresas participantes. 
Nesse cenário, não seria razoável considerar regular que um licitante que não apresentou a proposta de menor preço fosse declarado vencedor do certame e tivesse o objeto a ele adjudicado, sob o pretexto de se observar critério de seleção que não foi previamente estabelecido no edital, nem, tampouco, supor que o produto por ele comercializado, mesmo que de caráter ordinário, a exemplo de tomógrafo computadorizado, seria o único a atender os critérios técnicos apontados no edital.  
Corrobora essa constatação o fato de as próprias empresas fornecedoras terem alegado, em suas defesas, que participavam rotineiramente de processos licitatórios, o que lhes tornaria aptas a identificar, ao menos, as irregularidades de maior relevo e que eventualmente ocorressem nesses certames e nos contratos que deles decorressem, como aquelas apuradas nesta TCE.
Ademais, comprovada a ocorrência de prejuízo ao erário, deve ser responsabilizado de forma solidária o terceiro contratante que tenha concorrido para cometimento do dano apurado, conforme estabelece o art. 16, § 2º, letra "b", da Lei 8.443/1992.
 Segundo, pois, como bem salientou o MPTCU, nos contratos bilaterais, por força do princípio da boa-fé objetiva, encartado nos arts. 113, 187 e 422 do Código Civil, não é dado a um dos contratantes agir de forma a se beneficiar em detrimento do outro, devendo ambos os lados da relação contratual atuar de forma leal entre eles.
Feitas essas considerações iniciais acerca da necessidade de inclusão das empresas fornecedoras na presente relação processual, passo a tratar especificamente das defesas apresentas pelos responsáveis.
III
A empresa Sismatec Ind. e Com. de Equipamentos Hospitalares Ltda. foi citada (peça 108) por ter realizado venda superfaturada na condição de contratada pela Santa Casa de Misericórdia de São Sebastião do Paraíso com recursos do SUS, nos termos da ocorrência de superfaturamento evidenciado nos itens 2.1.3, 2.1.4 e 2.1.5 do Relatório da CGU (peça 81) .
Em sua defesa (peça 135) , a responsável alega que possui vasta experiência em licitações públicas, sempre pautada por sua conduta regular e de boa-fé. Esclarece que o preço por ela praticado estava em conformidade com o preço de mercado, conforme nota fiscal de produto similar anexada. Ressalta, por fim, que o elevado decurso de prazo desde a ocorrência da venda questionada dificulta e prejudica a produção de defesa, cabendo ao TCU o ônus da prova das irregularidades alegadas.
As alegações de defesa não merecem ser acolhidas. Além dos argumentos já trazidos nos itens 19 a 25 deste voto, a fundamentar a inclusão da responsável na presente relação processual, reputo trazer a relevo as observações que se seguem.
Com relação à irregularidade imputada à responsável, os documentos que instruem os autos dão conta de que o superfaturamento que ora se questiona não decorre de valores pagos a maior que aqueles praticados no mercado, mas da diferença a maior do valor contratado e pago à Sismatec pela aquisição de dois equipamentos "foco cirúrgico", no montante total de R$ 56.000,00, conforme nota fiscal (peça 48, p. 6) , quando comparado ao menor valor obtido no certame licitatório, que foi de R$ 35.600,00 (peça 81, p. 11) , e comparado com o previsto no plano de trabalho, que foi de R$ 47.000,00 (peça 81, p. 5) .
A experiência da responsável decorrente de participação em certames licitatórios deveria ter lhe conferido o esperado discernimento para compreender que a sua contratação, em detrimento da proposta de menor preço, sem uma justificativa plausível e devidamente alinhada às condições editalícias, representava grave afronta ao princípio da economicidade, a afastar a sua alegada boa-fé, de sorte que a conduta dela esperada era pela negativa do fornecimento do equipamento solicitado pelos gestores da Santa Casa.
Com relação à alegação de ocorrência de prejuízo à defesa, em razão do decurso do elevado lapso temporal desde a ocorrência dos fatos, de quase nove anos, é pacífica a jurisprudência do TCU, à luz da IN TCU 71/2012, no sentido de que tal prejuízo não resta configurado na hipótese de citação realizada dentro do interregno de dez anos da ocorrência da irregularidade, nos termos do Acórdão 1772/2017-TCU-Plenário, entre tantos. 
Ademais, a mera alegação de prejuízo à defesa, sem a indicação de dificuldade ou obstáculo concreto que a fundamente, não é suficiente para o reconhecimento de sua ocorrência, a teor do disposto no Acórdão 6990/2014-TCU-Plenário. 
Do exposto, pugno pela rejeição das alegações defesa apresentadas pela empresa Sismatec, de sorte que, no mérito, suas constas sejam julgadas irregulares, com sua condenação solidária em débito no valor original de R$ 20.400,00 e aplicação da multa prevista no art. 57 da Lei 8.443/1992.
IV
A empresa Minas Medical Ltda. foi citada (peça 106) por ter realizado venda superfaturada na condição de contratada pela Santa Casa de Misericórdia de São Sebastião do Paraíso com recursos do SUS, nos termos da ocorrência de superfaturamento evidenciado nos itens 2.1.3, 2.1.4 e 2.1.5 do Relatório da CGU (peça 81) .
Em sua defesa (peça 148) , a responsável alega, no essencial, que possui vasta experiência em licitações públicas, sempre pautada por sua conduta regular nesses certames. Esclarece que o preço por ela praticado está em conformidade com o preço de mercado. Ressalta que a responsabilização de terceiros perante o TCU carece de comprovação de prática de ato irregular, o que não restou demonstrado nos autos.
Aponta que a empresa que apresentou o menor preço no certame, a Biomedical, no valor de R$ 410.000,00, foi desclassificada por não possuir os documentos de habilitação dispostos nos itens 6 e 7 do Edital do Pregão Presencial - Registro de Preço 2811-02/2009, de sorte que não cumpria os requisitos para contratação. Indica que o suposto superfaturamento seria de R$ 90.000,00 e não de R$ 110.000,00, conforme apontado na auditoria da CGU. Esclarece que a garantia estendida de 36 meses, em observância ao item 6.1.4 do Edital, acabou por gerar um custo extra com elevação do preço praticado.
Por fim, aduz que o Supremo Tribunal Federal (STF) , em decisão proferida no MS 26.358-0, entendeu que cabe ao TCU observar o direito à realização de prova pericial solicitada nos autos do processo administrativo, sob pena de nulidade do acórdão, razão pela qual requer a produção desse tipo de prova para aferir a adequabilidade do preço efetivamente praticado. 
A defesa apresentada merece acolhimento parcial. Além dos argumentos já trazidos nos itens 19 a 25 deste voto, a fundamentar a inclusão da responsável na presente relação processual, reputo trazer a relevo as observações que se seguem.
A irregularidade imputada à responsável, conforme documentação que instrui os autos, não está relacionada a superfaturamento decorrente de valores pagos a maior que aqueles praticados no mercado, mas sim, à diferença a maior do valor contratado e pago à Minas Medical pela aquisição de dois equipamentos "bomba intraórtica", no montante total de R$ 500.000,00, conforme nota fiscal (peça 53, p. 11) , quando comparado ao menor valor obtido no certame licitatório.
Diga-se que em relação à empresa Biomedical, que apresentou o menor preço de R$ 410.000,00, não consta dos autos qualquer informação que comprove a alegação da responsável de que ela teria sido desclassificada na fase de habilitação. Na verdade, tanto o Parecer Final GESCON 229, de 5/10//2017 (peça 72, p. 3) quanto o Relatório do Tomador de Contas Especial 00006/2018, de 26/1/2018 (peça 86, p. 4) , consideraram válida a proposta apresentada pela Biomedical quando do cálculo do superfaturamento no valor de R$ 110.000,00, valor este cuja correta aferição monta em R$ 90.000,00 (R$ 500.000,00 - R$ 410.000,00) , consoante alegado pela responsável.
A experiência da responsável decorrente de participação em certames licitatórios deveria ter lhe conferido o esperado discernimento para compreender que a sua contratação, em detrimento da proposta de menor preço, sem uma justificativa plausível e devidamente alinhada às condições editalícias, representava grave afronta ao princípio da economicidade, a afastar a sua boa-fé, de sorte que a conduta dela esperada era pela negativa do fornecimento do equipamento solicitado pelos gestores da Santa Casa.
Com relação ao período estendido de garantia de 36 meses, nos termos do que exigia o edital, todos os demais licitantes ofertaram seus preços considerando essa condição, de modo que o custo a ela relativo não integrou o cálculo do superfaturamento.
Em derradeiro, é pacífica a jurisprudência do TCU no sentido de que inexiste, em seus processos, previsão de produção de prova pericial requerida pelos responsáveis, a exemplo do que restou decidido no Acórdão 1292/2018-TCU-Primeira Câmara. Tal fato, contudo, não impede que esta Corte de Contas considere, na formação de juízo de seus julgadores, a utilização de prova pericial produzida, conforme restou assente no Acórdão 269/2016-TCU-Plenário, que prescinde, para tanto, de prévia autorização do TCU, conforme Acórdão 5374/2016-TCU-Segunda Câmara.
Este posicionamento está em consonância com o que restou decido pelo STF no MS 26.358 que, em aplicação da cláusula constitucional do due process of law, garantiu ao impetrante o direito à prova no processo de seu interesse que tramitava neste TCU.
Do exposto, pugno pelo acolhimento parcial das alegações defesa apresentadas pela empresa Minas Medical, de sorte que, no mérito, suas constas sejam julgadas irregulares, com sua condenação solidária em débito no valor original de R$ 90.000,00 e aplicação da multa prevista no art. 57 da Lei 8.443/1992.
V
A empresa Hospimetal Indústria Metalúrgica de Equipamentos Hospitalares Ltda. foi citada (peça 111) por ter realizado venda superfaturada na condição de contratada pela Santa Casa de Misericórdia de São Sebastião do Paraíso com recursos do SUS, nos termos da ocorrência de superfaturamento evidenciado nos itens 2.1.3, 2.1.4 e 2.1.5 do Relatório da CGU (peça 81) .
Com relação à irregularidade imputada à responsável, os documentos que instruem os autos dão conta de que o superfaturamento que ora se questiona decorre da diferença a maior do valor contratado e pago à Hospimetal pela aquisição de doze camas hospitalares do tipo "fawler elétrica", no montante total de R$ 90.000,00, conforme nota fiscal (peça 54, p. 6) , quando comparado ao valor de mercado, que foi de R$ 81.660,00 (peça 81, p. 13) , apesar de o valor contratado estar de acordo com aquele estipulado no plano de trabalho (peça 81, p. 3) .
Alinho-me às mesmas conclusões a que chegaram o auditor da SecexTCE e o representante do MPTCU, segundo as quais a pequena diferença observada entre o valor pago e a aquele decorrente de pesquisa de mercado, da ordem de 10%, não justifica a ocorrência de superfaturamento.
Reforça essa tese o fato de que a pesquisa de preço de mercado realizada pela CGU se deu com base em apenas um único pregão, qual seja, Pregão Eletrônico 026/2009 do Hospital Ophir Loyola do Estado do Pará (peça 81, p. 13) , cuja pequena amplitude do levantamento realizado pode não refletir de forma adequada os reais preços então praticados àquela ocasião.
Com essas considerações, entendo que a empresa Hospimetal deve ser excluída de presente relação processual.
VI
A empresa Medic Barbacena Eireli foi citada (peça 112) por ter realizado venda superfaturada na condição de contratada pela Santa Casa de Misericórdia de São Sebastião do Paraíso com recursos do SUS, nos termos da ocorrência de superfaturamento evidenciado nos itens 2.1.3, 2.1.4 e 2.1.5 do Relatório da CGU (peça 81) .
Com relação à irregularidade imputada à responsável, os documentos que instruem os autos dão conta de que o superfaturamento que ora se questiona decorre da diferença a maior do valor contratado e pago à Medic Barbacena pela aquisição de um microscópio cirúrgico, no montante de R$ 76.650,00, conforme nota fiscal (peça 47, p. 6) , quando comparado ao menor preço ofertado na licitação correspondente, que foi de R$ 48.070,00 (peça 81, p. 10) , apesar de o valor contratado ser menor que os R$ 145.000,00 estipulados no plano de trabalho (peça 81, p. 3) .
Em sua defesa (peça 157) , alega a responsável, em suma, que seguiu rigorosamente as disposições do edital, cujo preço do microscópio cirúrgico por ela apresentado estava de acordo com o valor médio de mercado na ocasião, fato que descaracterizaria a ocorrência de superfaturamento.
Não cabe o acolhimento das alegações de defesa apresentadas. Além dos argumentos já trazidos nos itens 19 a 25 deste voto, a fundamentar a inclusão da responsável na presente relação processual, reputo trazer a relevo as observações que se seguem.
O auditor da SecexTCE pugna pelo julgamento das contas pela regularidade com ressalvas, sob o pálio de que o valor pago pelo microscópio cirúrgico ficou bem abaixo daquele previsto no plano de trabalho, o que descaracterizaria a ocorrência de superfaturamento.
O MPTCU, em seu parecer regimental (peça 183, p. 7) , divergiu do auditor. Entende que a compra realizada por um valor abaixo do previsto no plano de trabalho não tem o condão de desfigurar o superfaturamento, notadamente em razão de o próprio Ministério da Saúde ter alertado à entidade convenente (peça 80, p. 9) de que os valores constantes do plano de trabalho não deveriam ser utilizados como referência de preço no respectivo processo licitatório.
Assiste razão ao MPTCU.
O objetivo do plano de trabalho, conforme de observa do art. 21 da Portaria Interministerial 127, de 2008, cuja essência normativa foi reproduzida nas portarias subsequentes, consiste na especificação das atividades que deverão ser realizadas com os recursos repassados mediante o convênio celebrado, inclusive, com a definição do plano de aplicação dos recursos a serem desembolsados pelo concedente e de eventual contrapartida do convenente.
Diga-se que o plano de trabalho deve ser previamente analisado e aprovado pela entidade concedente, análise esta que deveria ter verificado, de forma detalhada, os custos registrados nas propostas, com a indicação de cotações e tabelas de preços de sorte a se certificar que tais valores estão condizentes com os praticados no mercado da região respectiva. 
Acerca da análise do plano de trabalho, reproduzo enunciado elaborado no âmbito da Jurisprudência Selecionada desta Corte de Contas, quando da apreciação do Acórdão 591/2015-TCU-Plenário, de relatoria do Ministro-substituto Marcos Bemquerer:
Devem constar do parecer técnico sobre o plano de trabalho análises detalhadas dos custos indicados nas propostas, com base em elementos de convicção tais como cotações, tabelas de preços, publicações especializadas e outras fontes disponíveis, de modo a se certificar e a se comprovar que tais custos estão condizentes com os praticados no mercado da respectiva região.
De se observar que o parecer técnico elaborado pelo MS sobre o plano de trabalho (peça 80, p. 1 a 22) não foi produzido nos moldes preconizados por esta Corte de Contas, pois não apresentou análise detalhada dos preços dos equipamentos ali constantes, o que inviabiliza a conclusão de que tais estimativas de valores representariam, de fato, aqueles praticados no mercado.
Ademais, o superfaturamento decorreu da diferença paga a maior pela Administração na aquisição do microscópio cirúrgico quando comparado ao menor preço ofertado no próprio certame.
Em observância às regras editalícias, o administrador deveria ter escolhido a proposta de menor preço, qual seja, de R$ 48.070,00. Em razão de critérios técnicos não especificados no edital, foi escolhida a proposta apresentada pela ora responsável, no montante de R$ 76.650,00, representando um superfaturamento de R$ 28.580,00.
Corroborando os argumentos já tratados neste voto, era de se esperar que a responsável, ciente de que o preço por ela ofertado não fora o menor, em um procedimento licitatório do tipo menor preço e sem uma justificativa plausível da Administração alinhada às regras do edital, não contratasse com a Santa Casa de Misericórdia de São Sebastião do Paraíso/MG.
Registro, por fim, que o valor do superfaturamento ora apurado é superior em R$ 1.650,00 em relação àquele objeto da citação, que foi de R$ 26.930,00. A diferença de R$ 1.650,00 refere-se ao valor da embalagem (peça 47, p. 6) . Desse modo, dado o custo processual de se proceder à nova citação, entendo que o débito a ser imputado à responsável é aquele especificado originalmente no ofício de peça 112.
Do exposto, pugno pela rejeição das alegações defesa apresentadas pela empresa Medic Barbacena, de sorte que, no mérito, suas constas sejam julgadas irregulares, com sua condenação solidária em débito no valor original de R$ 26.930,00 e aplicação da multa prevista no art. 57 da Lei 8.443/1992.
VII
A empresa Canon Medical Systems do Brasil Ltda. (antiga Toshiba Medical do Brasil) foi citada (peça 109) por ter realizado venda superfaturada na condição de contratada pela Santa Casa de Misericórdia de São Sebastião do Paraíso com recursos do SUS, nos termos da ocorrência de superfaturamento evidenciado nos itens 2.1.3, 2.1.4 e 2.1.5 do Relatório da CGU (peça 81) .
A irregularidade imputada à responsável refere-se à participação de licitação em que ocorreu direcionamento, com a ocorrência de superfaturamento de R$ 450.000,00 na aquisição de tomógrafo computadorizado helicoidal 64 cortes, cujo cálculo foi representado pela diferença do valor de R$ 2.100.000,00 efetivamente pago à empresa Canon Medical, conforme se observa da nota fiscal à peça 45, p. 13, e aquele tomado como referência pela CGU (peça 81, p. 8) , observado no Pregão Eletrônico 249/2009, em que a Secretaria de Saúde de Goiás adquiriu equipamento equivalente da marca Siemens por R$ 1.650.000,00.
As alegações de defesa apresentadas pela responsável (peça 136) buscam demonstrar, em suma, que o preço cobrado estaria de acordo com aquele praticado no mercado. Esclarece que o preço foi elevado em R$ 235 mil e R$ 226,5 mil, respectivamente, em razão do incremento do prazo de garantia de 24 para 36 meses e da oferta do produto com diversos opcionais que não constaram do preço de referência levantado pela CGU. Para fortalecer sua tese, colaciona tabela com preços praticados por ela em outras licitações para equipamento similar, variando de R$ 1.936.000,00 a R$ 2.100.000,00. 
Defende que o valor da venda de R$ 2.100.000,00 ficou abaixo da previsão de gasto constante do plano de trabalho, no montante de R$ 2.200.000,00, o que, na verdade, representou uma economia de R$ 100.000,00. Por fim, alega que participou do processo licitatório em menção sem qualquer interferência de sua parte, vinculando-se ao edital, cuja eventual irregularidade não poderia ser a ela imputada.
O auditor da SecexTCE responsável pela instrução de mérito pugna pelo julgamento das contas da responsável pela regularidade com ressalvas, por entender que os acessórios fornecidos junto com o tomógrafo teriam o condão de elevar o valor de aquisição, além do fato de que a CGU teria calculado o superfaturamento de forma equivocada, pois o valor de referência deveria ser aquele que consta do Sistema de Informação e Gerenciamento de Equipamentos e Materiais - SIGEM, do FNS, de R$ 1.900.000,00, e não o montante de R$ 1.650.000,00 apurado em licitação realizada pelo Estado de Goiás.
O MPTCU divergiu da proposta do auditor. Entende que a defesa não enfrentou os fortes indícios de direcionamento da licitação que culminou na sua contratação. Em relação ao valor do superfaturamento, assevera que aquele tomado por referência pela CGU (peça 146, p. 28 a 31) refere-se a equipamento com características levemente inferiores ao que foi previsto no edital da Santa Casa (peça 138, p. 31 a 33) . Ademais, o valor de R$ 1.900.000,00, que consta do SIGEM, não pode ser considerado como paradigma em razão de que é relativo ao ano de 2015, mais de cinco anos após a realização do certame.
Ainda com relação ao cálculo do superfaturamento, sugere o membro do Parquet de Contas que os preços relativos aos opcionais "registrador automático de imagem a laser" e "monitor cardíaco", nos valores respectivos de R$ 45.000,00 e R$ 16.000,00, por terem sido solicitados pela Santa Casa à revelia da previsão editalícia e por constituírem equipamentos mínimos necessários para o funcionamento do tomógrafo, devem ser abatidos do cálculo do superfaturamento.
Manifesto minha concordância integral com as conclusões do MPTCU. A defesa apresentada merece acolhimento parcial. Além dos argumentos já trazidos nos itens 19 a 25 deste voto, a fundamentar a inclusão da responsável na presente relação processual, reputo trazer a relevo as observações que se seguem.
Dois pontos primordiais merecem especial atenção na análise da responsabilização da empresa Canon Medical.
O primeiro deles está relacionado ao direcionamento do certame licitatório. Conforme se observa do relatório da CGU (peça 81, p. 6 a 8) , houve duas impugnações ao edital buscando demonstrar a ocorrência de direcionamento. Em uma delas, foram comparados os manuais de quatro fabricantes do equipamento de tomografia computadorizada, GE, Phillips, Siemens e Toshiba, oportunidade em que se demonstrou que as especificações do edital direcionavam a compra para uma marca em específico.
A empresa responsável não buscou, em sua defesa, justificar a necessidade de observância das características técnicas dispostas no edital - como a espessura mínima de cortes, tempo mínimo de corte, potência mínima do gerador de RX, capacidade mínima de resfriamento do tubo, dentre outras - para o pleno funcionamento do tomógrafo adquirido. 
Dito de outra forma, a defendente não logrou demonstrar a existência de eventuais prejuízos na qualidade dos exames realizados pelo tomógrafo em caso de não observância dos critérios técnicos mencionados no edital e que conduziram à escolha da marca que ela representava.
Mais ainda, a responsável deixou de indicar outros fabricantes de tomógrafo cujos produtos por eles produzidos poderiam atender às especificações técnicas tratadas no edital, a desnaturar a caracterização do direcionamento então observado.
O segundo ponto a ser destacado está relacionado ao cálculo do superfaturamento. Em estreito alinhamento com as conclusões do MPTCU, entendo que o valor paradigma a ser utilizado para fins de sua aferição não deve ser outro senão aquele levantado pela CGU em procedimento licitatório levado a efeito pelo Governo de Goiás, por ser o objeto a que ele se refere o que mais se aproxima do adquirido pela Santa Casa.
In casu, não há como acatar os argumentos da defesa, na medida em que eles foram focados na tentativa seja de demonstrar que os preços por ela praticados estavam de acordo com os valores que ela mesma costumava cobrar de seus demais clientes, seja de justificar a diferença total de R$ 450 mil, valor formado com base no custo da oferta de garantia estendida, de R$ 235 mil, acrescido do preço dos opcionais que foram fornecidos à Santa Casa, de R$ 226,5 mil, e que não teriam integrado o preço do tomógrafo adquirido pelo Estado de Goiás.
Relativamente à garantia adicional de 12 meses, quando comparado ao prazo de 24 meses fixado na licitação do Estado de Goiás, não consta da nota fiscal (peça 45, p. 13) a discriminação do preço a ela relativo, nem mesmo, na defesa apresentada, a forma de cálculo utilizada para se chegar em tal valor. 
Mais ainda, nas outras notas fiscais apresentadas pela defendente relativas a demais clientes por ela atendidos, os preços dos opcionais consignados aproximam-se ou assemelham-se àqueles praticados junto à Santa Casa, sem que seja possível identificar a variação de preços em decorrência das garantias ofertadas.
Com relação à diferença de opcionais dos equipamentos adquiridos pela Santa Casa e pelo Governo de Goiás, em concordância com as conclusões do MPTCU, ela existe, mas não é significativa a ponto de justificar a elevada discrepância de preço de R$ 450 mil.
Também com relação a esses opcionais, há que se destacar que dois deles, a saber "registrador automático de imagem a laser" e "monitor cardíaco", adquiridos nos valores respectivos de R$ 45.000,00 e R$ 16.000,00, por serem necessários para a operação do tomógrafo, conforme detida análise empreendida pelo MPTCU em seu parecer, devem ser abatidos do cálculo do superfaturamento.
Do exposto, pugno pelo acolhimento parcial das alegações de defesa apresentadas pela empresa Canon Medical, para que, no mérito, suas contas sejam julgadas irregulares com sua condenação solidária em débito no valor original de R$ 389 mil e aplicação da multa prevista no art. 57 da Lei 8.443/1992.
VIII
As empresas Dixtal Biomédica Indústria e Comércio Ltda. e Medminas Comércio de Artigos de Laboratórios e Hospitalares Ltda. foram citadas, respectivamente, pelas peças 110 e 113, por terem realizado vendas superfaturadas na condição de contratadas pela Santa Casa de Misericórdia de São Sebastião do Paraíso com recursos do SUS, nos termos da ocorrência de superfaturamento evidenciado nos itens 2.1.3, 2.1.4 e 2.1.5 do Relatório da CGU (peça 81) .
A documentação constante dos autos dá conta de que a conduta de ambas as empresas foi decisiva para a ocorrência de dano ao erário relativo à diferença entre os valores contratados e pagos a essas empresas e os menores preços ofertados nos processos licitatórios de que elas participaram e que deveriam ter sido os escolhidos pela administração.
Às empresas Dixtal, que forneceu os equipamentos "ventiladores pulmonares" e "cardioscópio", e MedMinas, responsável pelo fornecimento do "aparelho de vídeolaparoscopia", devem ser imputados os débitos de R$ 268.121,00 e R$ 52.500,00, respectivamente, conforme se observa dos documentos que integram as peças 49, p. 6; 50, p. 6; e 81, p. 9, 10 e 11.
Do exposto, ante o silêncio de ambas as responsáveis, mesmo devidamente citadas, pugno pelo julgamento de suas contas pela irregularidade, com sua condenação em débito de forma solidária com o espólio ou herdeiros do gestor da Santa Casa responsável, Sr. Glauco Joaquim - falecido, conforme será tratado adiante neste voto -, e com a Santa Casa de Misericórdia de São Sebastião do Paraíso e aplicação da multa individual do art. 57 da Lei 8.443/1992.
IX
O Sr. Flávio Westin, na qualidade de diretor-geral da Santa Casa de Misericórdia de São Sebastião do Paraíso/MG, período de 3/7/2011 a 15/12/2016, foi citado (peça 114) por autorizar a aquisição de equipamentos superfaturados com recursos federais do SUS repassados à mencionada instituição de saúde, nos termos da ocorrência de superfaturamento evidenciado nos itens 2.1.3, 2.1.4 e 2.1.5 do Relatório da CGU (peça 81) .
A irregularidade imputada ao responsável, conforme documentação que instrui os autos, está relacionada a superfaturamento decorrente de valores pagos a maior à empresa Minas Medical pela aquisição de dois equipamentos "bomba intraórtica", no montante total de R$ 500.000,00, conforme nota fiscal (peça 53, p. 11) , quando comparado ao menor valor obtido no certame licitatório que foi de R$ 410.000,00.
Alega o defendente (peça 150) , em preliminar, a ocorrência de prescrição, porquanto restou superado o prazo de cinco anos que a Administração teria para iniciar o processo de responsabilização, iniciado em 2019, contados a partir da ocorrência da irregularidade, em 2009, quando se consideram os interregnos temporais de natureza similar tratados no Decreto 20.910/1932 e na Lei 9.784/1999.
Com relação ao mérito, afirma, no essencial, que atuou em observância às regras dispostas na Lei de Licitações, não havendo que se falar em superfaturamento, mas na aquisição de equipamentos com características específicas que os tornavam mais adequados à sua finalidade, com o menor preço possível considerando essas especificações. Ressalta que os equipamentos adquiridos vêm atendendo de forma adequada e eficiente às demandas da Santa Casa.
As alegações de defesa não merecem acolhida.
Destaco a inocorrência da preliminar da prescrição das pretensões punitiva e ressarcitória no caso concreto em apreciação. 
Com relação à prescrição para a aplicação de penalidade, o TCU entendeu, por meio do Acórdão 1441/2016-TCU-Plenário, que os processos de controle externo estão submetidos ao prazo geral de dez anos fixados no art. 205 do Código Civil, contados da data da ocorrência da irregularidade. Na mesma oportunidade, fixou o entendimento de que o ato que ordenar a citação do responsável é causa de interrupção do prazo prescricional.
In casu, o pagamento irregular ocorreu em 28/9/2011 (peça 53, p. 11) e o despacho que autorizou a citação foi expedido dentro do lapso temporal de dez anos, em 21/3/2019 (peça 93) , o que afasta a alegada ocorrência prescrição da pretensão punitiva.
Quanto à ocorrência da prescrição da pretensão ressarcitória, vige no TCU o entendimento segundo o qual são imprescritíveis as ações de ressarcimento movidas pelo Erário contra os agentes causadores de danos, nos termos da Súmula de Jurisprudência do TCU 282.
Diga-se que a tese da imprescritibilidade acima afirmada continua valendo mesmo diante da decisão do STF, em sede de repercussão geral, no Tema 899, porquanto a decisão da Corte Suprema encontra-se pendente de apreciação de embargos de declaração opostos com vistas a melhor compreensão do seu alcance. À primeira vista, o escopo da decisão do STF abrangeria apenas os processos de execução judicial fundados em decisões dos Tribunais de Contas, sem incidir sobre os processos de controle externo.  
Relativamente ao mérito propriamente dito, o defendente não logrou justificar o pagamento a maior feito na aquisição das duas bombas intraórticas. Na condição de gestor da Santa Casa, não poderia ter autorizado a aquisição desses equipamentos de uma empresa que os havia ofertado ao preço de R$ 500.000,00, diante da existência de outro fornecedor cujo preço era de R$ 410.000,00.
Eventuais especificações técnicas para esses equipamentos não trazidas expressamente no edital, mas consideradas posteriormente como sendo as mais adequadas para a sua utilização no ambiente hospitalar da Santa Casa, não são suficientes para darem suporte à contratação de empresa que ofertou preço mais elevado em razão do atendimento a essas especificidades.
Dito de outra forma, o processo licitatório conduzido sob o tipo de menor preço não poderia dar lugar, no curso de sua execução, com o edital já publicado, de conhecimento público e com as propostas de preço das licitantes já conhecidas, à licitação de melhor técnica, sob o risco de afronta direta a princípios tão caros ao instituto da competição pública, como o da vinculação ao edital, da economicidade, da impessoalidade, da legalidade, da igualdade, da moralidade e da publicidade.
Caso fosse real a intenção de escolha da proposta de licitante com base em especificações técnicas a melhor atender às demandas da Santa Casa, deveria o gestor ter revogado a licitação em andamento e iniciado novo procedimento de escolha, com novas regras claras e amplamente divulgadas.
Por fim, observo que o débito correto de responsabilidade do referido gestor, em solidariedade com a empresa Minas Medical, monta em R$ 90.000,00 e não em R$ 110.000,00, conforme já tratado anteriormente.
Com essas considerações, pugno pela rejeição das alegações de defesa do Sr. Flávio Westin, para que, no mérito, sejam suas contas julgadas irregulares, com sua condenação solidária em débito no valor original de R$ 90.000,00 e aplicação da multa prevista no art. 57 da Lei 8.443/1992.
X
O Sr. Glauco Joaquim Rosa de Figueiredo, na qualidade de diretor-geral da Santa Casa de Misericórdia de São Sebastião do Paraíso/MG, período de 1/1/2003 a 2/7/2011, foi citado (peça 115) por autorizar a aquisição de equipamentos superfaturados com recursos federais do SUS repassados à mencionada instituição de saúde, nos termos da ocorrência de superfaturamento evidenciado nos itens 2.1.3, 2.1.4 e 2.1.5 do Relatório da CGU (peça 81) .
As irregularidades imputadas ao responsável, conforme documentação que instrui os autos, estão relacionadas a superfaturamentos decorrentes de valores pagos a maior às empresas MedMinas, Dixtal Biomédica, Hospimetal, Sismatec e Medic Barbacena pela aquisição, respectivamente, dos equipamentos "aparelho de laparoscopia", "ventiladores pulmonares" e "cardioscópio", "cama fawler", "foco cirúrgico", "microscópio cirúrgico", nos montantes respectivos de R$ 52.500,00, R$ 262.121,00, R$ 8.340,00, R$ 20.400,00 e R$ 26.930,00, quando comparados aos menores valores obtidos nos respectivos certames licitatórios.
O responsável também respondeu pela irregularidade relacionada ao direcionamento da licitação para aquisição de tomógrafo computadorizado helicoidal 64 cortes, com a ocorrência de superfaturamento de R$ 450.000,00, cujo cálculo corresponde à diferença do valor de R$ 2.100.000,00 efetivamente pago à empresa Canon Medical, conforme se observa da nota fiscal à peça 45, p. 13, e aquele tomado como referência pela CGU (peça 81, p. 8) , observado no Pregão Eletrônico 249/2009, em que a Secretaria de Saúde de Goiás adquiriu equipamento equivalente da marca Siemens por R$ 1.650.000,00.
Em sua defesa (peça 153) , alega o responsável, em suma, que parte das aquisições a ele atribuídas foram realizadas mediante falsificação de sua assinatura, fraude que ocorreu à sua revelia, a exemplo das aquisições relacionadas aos aparelhos de serra para osso, de vídeolaparoscopia e de bombas intraórticas, razão pela qual requer a produção de prova pericial para apuração da autenticidade dessas assinaturas.
Com relação às demais aquisições de equipamentos médicos, esclarece que foram realizadas combinando critérios de melhor preço e qualidade, sem qualquer prejuízo ao Erário e em respeito ao plano de trabalho aprovado. Desse modo, reforça que os valores das aquisições ficaram abaixo daqueles estipulados no plano de trabalho, não havendo que se falar em superfaturamento, mas em benefício ao patrimônio público.
No que se refere ao direcionamento da licitação para a aquisição de tomógrafo computadorizado, informa que o valor de aquisição foi abaixo do montante de R$ 2,2 milhões estimados no plano de trabalho. Esclarece que as características do tomógrafo adquirido, da marca Toshiba, estavam previstas no plano de trabalho o que lhe conferia qualidade superior aos apresentados pelos demais licitantes.
Defende que o direcionamento da licitação seria justificável pois o tomógrafo da marca Toshiba teria performance e qualidade muito superior aos outros, podendo, inclusive, o pregão ir além, para selecionar os fornecedores apenas da marca Toshiba. Pela mesma razão, entende que não há padrão de comparação do tomógrafo da marca Toshiba com o da marca Siemens, adquirido pelo Estado de Goiás e que serviu de base para o cálculo do superfaturamento, pois este último seria de qualidade bem inferior.
As alegações de defesa apresentadas pelo responsável devem ser parcialmente acolhidas.
Consoante já registrado neste voto, é pacífica a jurisprudência do TCU no sentido de que inexiste, em seus processos, previsão de produção de prova pericial requerida pelos responsáveis, a exemplo do que restou decidido no Acórdão 1292/2018-TCU-Primeira Câmara. Tal fato, contudo, não impede que esta Corte de Contas considere, na formação de juízo de seus julgadores, a utilização de prova pericial produzida, conforme restou assente no Acórdão 269/2016-TCU-Plenário, que prescinde, para tanto, de prévia autorização do TCU, conforme Acórdão 5374/2016-TCU-Segunda Câmara.
O próprio defendente admite que se utilizou, no processo de escolha do equipamento a ser adquirido, da combinação de critérios de menor preço e qualidade. Ora, após o lançamento de editais para a seleção da proposta de menor preço, não haveria espaço para, ao talante do administrador, criar novos critérios de seleção sem previsão editalícia, a ponto de resultar na escolha de proposta que não fosse aquela de menor preço, sob o risco de afronta direta a princípios tão caros ao instituto da licitação, como o da vinculação ao edital, da economicidade, da impessoalidade, da legalidade, da igualdade, da moralidade e da publicidade.
Caberia ao gestor, com o intento de alterar os critérios de seleção previamente fixados no edital, revogar a licitação em curso e dar início a novo processo seletivo a albergar as especificidades técnicas desejadas.
De igual modo, a aderência dos preços contratados àqueles previstos no plano de trabalho não afasta o superfaturamento, porquanto não se pode garantir que tais preços refletiam os praticados no mercado, conforme já tratado neste voto. De mais a mais, o superfaturamento foi calculado com base no menor preço que a administração poderia pagar por determinado equipamento, preço este devidamente apurado em processo licitatório.
 Relativamente ao direcionamento da licitação para a compra de tomógrafo computadorizado, o responsável não logrou êxito em demonstrar sua inocorrência, ao contrário, reafirmou que sua intenção foi, de fato, selecionar equipamento da marca Toshiba.
Ao contrário do que alega o defendente, nem o plano de trabalho, nem o parecer prévio do MS (peça 80, p. 1 a 22) acerca do referido plano fazem menção à marca específica de tomógrafo ou apontam características técnicas que conduzam necessariamente à aquisição de uma determinada marca.
Ademais, a exemplo da defesa apresentada pela empresa contratada, o responsável não buscou justificar a necessidade de observância das características técnicas dispostas no edital - como a espessura mínima de cortes, tempo mínimo de corte, potência mínima do gerador de RX, capacidade mínima de resfriamento do tubo, dentre outras - para o pleno funcionamento do tomógrafo adquirido, restringindo sua argumentação ao fato de se tratar, de modo geral, de equipamento de qualidade e performance superiores. 
Em outras palavras, o defendente não logrou demonstrar a existência de eventuais prejuízos na qualidade dos exames realizados pelo tomógrafo em caso de não observância dos critérios técnicos mencionados no edital e que conduziram à escolha da marca adquirida.
Prospera a favor do responsável as mesmas conclusões exaradas quando da análise da defesa apresentada pela empresa Hospimetal a afastar a existência de débito relacionado à aquisição de doze camas hospitalares do tipo "fawler elétrica".
Por fim, cabe a menção de que o responsável faleceu em 30/9/2020, conforme se observa em consulta realizada pela minha assessoria no Sistema Informatizado de Controle de Óbitos (Sisobi) , razão pela qual deixo de propor a aplicação de multa ao responsável, devendo as futuras notificações serem endereçadas ao espólio, enquanto não homologada a partilha de bens entre os herdeiros, na pessoa do administrador provisório da herança ou do inventariante, caso este já tiver sido nomeado, ou aos herdeiros, na hipótese de já homologada a partilha de bens, nos termos do art. 18-A da Resolução TCU 170/2004, com redação dada pela Resolução TCU 235/2010.
Com essas considerações, pugno pelo acolhimento parcial das alegações de defesa do Sr. Glauco Joaquim Rosa de Figueiredo, falecido, para que, no mérito, sejam suas contas julgadas irregulares, com a condenação solidária em débito de seu espólio ou de seus herdeiros legais, caso tenha havido a partilha de bens, até o limite do patrimônio transferido, nos valores originais ora mencionados. 
XI
A Santa Casa de Misericórdia de São Sebastião foi citada (peça 107) por adquirir equipamentos superfaturados com recursos federais do SUS a ela repassados, nos termos da ocorrência de superfaturamento evidenciado nos itens 2.1.3, 2.1.4 e 2.1.5 do Relatório da CGU (peça 81) .
Em sua defesa (peça 156) , esclareçe que a questão tratada nestes autos já é objeto de ação judicial, processo eletrônico 1000013-27.2018.4.01.3802, que tem a União como ré de obrigação de fazer relativa à exclusão da entidade hospitalar das bases de dados do Siafi, Cadin e Cepim, incluída nesses sistemas em razão de ocorrência de superfaturamento na aquisição de equipamentos para o hospital.
Informa que no processo judicial em questão foi deferido pedido de antecipação de tutela de urgência para que a ré se abstenha de incluir a parte autora nos cadastros do Siafi, Siconv, Cepim e Cauc, decisão mantida pelo TRF da 1ª Região.
Traz algumas informações, aparentemente de forma equivocada, relativas ao Convênio 793710/2013, objeto do TC Processo 037.172/2018-2.
Defende, por fim, que a responsável não pode ser responsabilizada pela má versação de recursos públicos protagonizada por seus ex-dirigentes, oportunidade em que solicita o acolhimento de sua defesa para que suas contas sejam julgadas regulares.
Os argumentos de defesa ora apresentados podem ser parcialmente acolhidos. Prosperam a favor da responsável as mesmas conclusões exaradas quando da análise da defesa apresentada pela empresa Hospimetal a afastar a existência de débito relacionado à aquisição de doze camas hospitalares do tipo "fawler elétrica".
A existência de processo judicial que trata de questão também submetida ao julgo do TCU tem habilidade de repercutir na seara do controle externo apenas na hipótese de sentença absolutória no juízo penal fundada no reconhecimento da inexistência do fato ou da negativa de autoria, hipótese de que não se cuida o caso concreto em apreciação.
De igual modo, as questões tratadas no TC Processo 037.172/2018-2, em que se aprecia a prestação de contas do Convênio 793710/2013, não têm relação com o objeto desta TCE, não merecendo maiores considerações.
Por força de expressa previsão constitucional encartada no art. 70, Parágrafo Único, da CF/1988, todo aquele que administre recursos públicos federais, seja pessoa física e jurídica, pública ou privada, tem o dever de prestar contas ao TCU. In casu, a Santa Casa, administradora dos recursos federais a ela confiados, foi a beneficiária direta dos equipamentos adquiridos com esses recursos com preços superfaturados, devendo, pois, responder solidariamente com o gestor pelos prejuízos causados.
Ante o exposto, pugno pelo acolhimento parcial das alegações de defesa apresentadas pela Santa Casa de Misericórdia de São Sebastião, para que, no mérito, sejam suas contas julgadas irregulares, com sua condenação solidária em débito e aplicação da multa prevista no art. 57 da Lei 8.443/1992.
Em derradeiro, reconhecida a baixa materialidade do débito atribuído à empresa D'Aquino Indústria e Comércio de Móveis Hospitalares Ltda., pugno por sua exclusão da presente relação processual.
Com essas considerações, VOTO para que o Tribunal aprove a minuta de acórdão que ora submeto à consideração deste Colegiado.
TCU, Sala das Sessões Ministro Luciano Brandão Alves de Souza, em 4 de maio de 2021.
Ministro VITAL DO RÊGO 
Relator